ACORDAO-COMPLETO-2341891

ACÓRDÃO 1082/2019 ATA 16/2019 - PLENÁRIO

VISTOS, relatados e discutidos estes autos de tomada de contas especial, instaurada em razão de irregularidades ocorridas em contrato firmado pelo Hospital Federal do Andaraí (HFA) com a empresa Ferlim Serviços Técnicos Ltda., em atendimento ao subitem 1.7.3.3 do Acórdão 540/2016-TCU-Primeira Câmara,
ACORDAM os Ministros do Tribunal de Contas da União, reunidos em sessão do Plenário, ante as razões expostas pelo Relator em:
9.1. julgar regulares com ressalva as contas dos Srs. Alberto José Garcia Lavandeira; Dásio Lopes Simões; Lourival Queiroz dos Santos Júnior; Paulo Eduardo de Oliveira Júnior; Teresa Cristina Vivas Navarro; Wilson José Coelho Matheus, dando-lhes quitação, nos termos dos arts. 1°, inciso I; 16, inciso II; 18 e 23, inciso II, da Lei 8.443/1992; 
9.2. com fundamento nos arts. 1º, inciso I, e 16, inciso III, alínea "c", e § 2º, ambos da Lei 8.443/1992 c/c os arts. 19, caput; e 23, inciso III, da mesma lei, julgar irregulares as contas da empresa Ferlim Serviços Técnicos Ltda., condenando-a ao pagamento das quantias a seguir especificadas, fixando-lhe o prazo de 15 (quinze) dias, a contar da notificação, para que comprove, perante o Tribunal (art. 214, inciso III, alínea "a", do Regimento Interno do TCU) , o recolhimento da dívida aos cofres do Hospital Federal do Andaraí, atualizada monetariamente e acrescida dos juros de mora, calculados a partir das datas discriminadas, até a data do recolhimento, na forma prevista na legislação em vigor:
	Data
	Valor (R$) 

	4/4/2013
	6.525,36

	5/6/2013
	8.700,48

	28/6/2013
	8.700,48

	31/7/2013
	8.700,48

	19/8/2013
	8.700,48

	16/9/2013
	8.700,48

	13/11/2013
	8.700,48

	29/1/2014
	8.700,48

	31/1/2014
	8.700,48

	6/2/2014
	8.700,48

	10/3/2014
	8.700,48

	Data
	Valor (R$) 

	4/4/2013
	17.823,28

	5/6/2013
	11.682,76

	Data
	Valor (R$) 

	28/6/2013
	14.902,59

	31/7/2013
	20.487,33

	Data
	Valor (R$) 

	19/8/2013
	24.439,84

	16/9/2013
	15.181,37

	13/11/2013
	24.439,84

	31/1/2014
	14.603,45

	29/1/2014
	20.252,11

	6/2/2014
	7.606,23

	10/03/2014
	13.292,50

9.3. aplicar à empresa Ferlim Serviços Técnicos Ltda. a multa prevista no art. 57 da Lei 8.443/1992, no valor de R$ 40.000,00 (quarenta mil reais) , fixando-lhe o prazo de 15 (quinze) dias, a contar da notificação, para comprovar, perante o Tribunal, o recolhimento da dívida ao Tesouro Nacional, sob pena de cobrança judicial do valor atualizado monetariamente, na forma da legislação em vigor, desde a data deste acórdão até a do efetivo recolhimento, se forem pagas após o vencimento; 
9.4. autorizar a cobrança judicial das dívidas, caso não atendidas as notificações, nos termos do art. 28, inciso II, da Lei 8.443/1992;
9.5.autorizar, desde já, caso requerido, o parcelamento das dívidas em até 36 (trinta e seis) parcelas mensais e consecutivas, alertando a responsável de que a falta de pagamento de qualquer parcela importará no vencimento antecipado do saldo devedor, nos termos do art. 26 da Lei 8.443/1992, c/c o art. 217 do Regimento Interno/TCU;
9.6. encaminhar cópia deste acórdão ao Procurador-Chefe da Procuradoria da República no Estado do Rio de Janeiro, nos termos do art. 16, § 3º, da Lei 8.443/1992, para adoção das medidas que entender cabíveis, informando-lhe que o inteiro teor do decisum estará disponível para consulta no endereço www.tcu.gov.br/acordaos;
9.7. encaminhar cópia desta deliberação ao Hospital Federal do Andaraí (HFA) , para conhecimento, informando que o inteiro teor do decisum estará disponível para consulta no endereço www.tcu.gov.br/acordaos.

Tomada de contas especial instaurada para apurar possíveis irregularidades em contrato firmado para a prestação de serviços de limpeza técnica em ambiente hospitalar, conservação de bens móveis e imóveis e das áreas verdes com disponibilização de mão de obra, produtos, materiais, insumos e equipamentos. Análise das alegações de defesa.

Hospital Federal do Andaraí.

3. Interessados/Responsáveis:
3.1. Responsáveis: Alberto José Garcia Lavandeira (XXX.155.607-XX); Dásio Lopes Simões (XXX.308.947-XX); Ferlim Serviços Técnicos Ltda. (42.116.376/0001-06); Lourival Queiroz dos Santos Júnior (XXX.073.977-XX); Paulo Eduardo de Oliveira Júnior (XXX.140.846-XX); Teresa Cristina Vivas Navarro (XXX.625.027-XX); Wilson José Coelho Matheus (XXX.867.427-XX).

13.1. Ministros presentes: José Mucio Monteiro (Presidente), Benjamin Zymler (Relator), Augusto Nardes, Aroldo Cedraz, Raimundo Carreiro, Ana Arraes e Bruno Dantas.
13.2. Ministros-Substitutos presentes: Marcos Bemquerer Costa e André Luís de Carvalho.

ACORDAO-COMPLETO-2463413

Acórdão 1498/2021 - Plenário

BENJAMIN ZYMLER

Reproduzo, com os ajustes de forma que entendo pertinentes, instrução a cargo da Secretaria de Controle Externo no Estado do Rio de Janeiro (peça 162) , a qual foi acolhida pela manifestação da mencionada unidade técnica (peça 163) :
"INTRODUÇÃO
	Cuidam os autos de tomada de contas especial (TCE) referente a irregularidades havidas no Contrato 2/2013 (peça 10, p. 152-176) , firmado pelo Hospital Federal do Andaraí (HFA) com a empresa Ferlim Serviços Técnicos Ltda. para a prestação de serviços de limpeza técnica em ambiente hospitalar, conservação de bens móveis e imóveis e das áreas verdes com disponibilização de mão de obra, produtos, materiais, insumos e equipamentos.
2.	O feito mereceu instrução nas peças 17 e 87.
HISTÓRICO 
3.	A presente tomada de contas especial - TCE foi instaurada por determinação deste Tribunal, expressa no subitem 1.7.3.3 do Acórdão 540/2016-TCU-Primeira Câmara (peça 9) , proferido na prestação de contas TC Processo 019.660/2014-6, referente ao exercício de 2013 do Hospital Federal do Andaraí (HFA) :
1.7.3. determinar a formação de processo apartado, com natureza de tomada de contas especial, para cada um dos seguintes contratos em que foram apontados indícios de sobrepreço: 
 (...) 
1.7.3.3. Contrato 2/2013, firmado com a empresa Ferlim Serviços Técnicos Ltda.;
4.	Os antecedentes das ocorrências determinantes da instauração da presente TCE foram apurados no âmbito de inspeção saneadora das referidas contas, cujo relatório encontra-se na peça 5.
5.	Como revelam o tópico pertinente ao contrato firmado com a Ferlim para serviços de limpeza hospitalar (peça 5, p. 24-40) , bem como os ajustes promovidos pela instrução inicial, restaram constatadas duas irregularidades geradoras de dano ao erário envolvendo a contratação da Ferlim Serviços Técnicos Ltda. pelo HFA (Contrato 2/2013) .
6.	A primeira delas decorreu do fato de a Ferlim ter sido contratada para assumir, com base no disposto no artigo 24, inciso XI, da Lei 8.666/1993, o objeto remanescente do Pregão 10/2011, cuja vencedora, a empresa Unirio Manutenção e Serviços Ltda., teve o Contrato 8/2012 rescindido unilateralmente pelo HFA, havendo, entretanto, a imposição, por parte dessa nova contratada, sob o pretexto de possuir índices de produtividade superiores aos previstos no termo de referência do certame, de redução de qualificação e dos quantitativos dos funcionários relativamente ao ajustado no contrato sucedido. 
7.	Vale o registro que o decisum acima referido também determinou instauração de TCE em relação ao Contrato 8/2012 firmado com a Unirio, ante os pagamentos indevidos constatados pela mencionada inspeção saneadora.
8.	O termo de referência do Pregão 10/2011 (peça 10, p. 10-17) definiu como produtividade 1 servente para 600 m2 nas áreas internas, 1 servente para 1.200 m2 nas áreas externas, 1 servente para 220 m2 nas esquadrias, 1 servente para 330 m2 nas áreas médico-hospitalares e 1 encarregado para cada 30 serventes em todas as áreas o que resultaria em um total de 246 serventes e 16 encarregados. Já o contrato celebrado com a Unirio, contemplava como força de trabalho 262 serventes e encarregados e 23 empregados categorizados como serviço extraordinário, totalizando assim um efetivo de 285 profissionais (peça 10, p. 261) .
9.	A contratação da Ferlim ocasionou, decorrente diretamente da adoção de produtividade diferente da utilizada pela empresa Unirio, a diminuição do quantitativo de serventes e encarregados. Com isso, para manter os valores mensal e anual do contrato iguais aos praticados pela empresa Unirio, a empresa Ferlim diminuiu o preço do homem/mês e consequentemente o valor unitário mensal dos serventes e encarregados nas áreas administrativas interna e externa e na área de esquadria externa e aumentou os da área médico hospitalar. Além disso, foram retirados do objeto da contratação os serviços do preposto e do limpador de fachada 12x36h diurnas, bem como foram majorados os preços do homem/mês de todos os demais funcionários que prestam serviços extraordinários.
10.	Conforme registrado no relatório da inspeção realizada no âmbito do TC Processo 019.660/2014-6, a identificação das mencionadas discrepâncias entre o contrato da Ferlim e o da Unirio, bem como o impacto delas na economicidade dos gastos do HFA com serviços de limpeza, constariam de "Planilha de Cálculo do Débito da Limpeza Hospitalar", inserta na peça 29 daqueles autos, demonstrativo esse que apurou danos ao erário, ocorridos nos pagamentos à empresa nos exercícios de 2013 e 2014, num montante de R$ 245.344,67, assim discriminados:
 
	Ordens Bancárias Relacionadas
	Data de Pagamento
	Valor Original (R$) 

	2013OB800391
 (peça 12, p. 25) 
	4/4/2013
	17.117,07

	2013OB800868
 (peça 12, p. 36) 
	5/6/2013
	22.822,76

	2013OB801075
 (peça 12, p. 53) 
	28/6/2013
	22.822,76

	2013OB801252
 (peça 12, p. 65) 
	31/7/2013
	22.822,76

	2013OB801314
 (peça 12, p. 78) 
	19/8/2013
	22.822,76

	2013OB801488
 (peça 12, p. 93) 
	16/9/2013
	22.822,76

	2013OB802040
 (peça 12, p. 112) 
	13/11/2013
	22.822,76

	2014OB800128
 (peça 12, p. 148) 
	29/1/2014
	22.822,76

	2014OB800136
 (peça 12, p. 131) 
	31/1/2014
	22.822,76

	2014OB800162
 (peça 12, p. 161) 
	6/2/2014
	22.822,76

	2014OB800217
 (peça 12, p. 177) 
	10/3/2014
	22.822,76

11.	Essa peça 29, entretanto, contempla apenas termo, o qual só por ocasião da segunda instrução do feito foi acostado na peça 81, esclarecendo que, por estar a planilha no formato Excel, os arquivos correspondentes foram levados para o E-TCU na forma de item não digitalizável, conforme demonstra a tela desse sistema de peça 82.
12.	No relatório da inspeção, foram arrolados os seguintes fundamentos para tomar como irregular a contratação da Ferlim:
I) o teor do disposto nos arts. 14, caput e inciso XIV, 20 e 21, inciso IV da Instrução Normativa SLTI/MPOG 2/2008 leva ao entendimento que cabe à Administração fixar no projeto básico a produtividade mínima a ser considerada para cada categoria profissional e, para que o licitante adote uma produtividade diferente, tem que comprovar a sua exequibilidade e essa possibilidade tem que estar expressamente prevista no instrumento convocatório;
II) como preleciona o TCU (Decisão 417/2002 - Plenário, Acórdão 744/2005-TCU-Segunda Câmara Acórdão 1317/2006-TCU-Plenário e Acórdão 552/2014-TCU-Plenário) a utilização da prerrogativa contida no artigo 24, inciso XI, da Lei 8.666/93 - contratar diretamente, observada a ordem de classificação, licitantes de certame, que originou contrato que veio a ser rescindido, para executar o remanescente do objeto da contratação interrompida - está condicionada à aceitação pela nova contratada das mesmas condições oferecidas pelo licitante vencedor, as quais abrangem os prazos de execução, os preços unitários e global e a forma de pagamento, de modo a manter a equação econômico-financeira do contrato rescindido.
13.	No que toca à responsabilização pela irregularidade, foram arrolados a própria empresa e os agentes da cúpula da administração do HFA diretamente responsáveis pela celebração do Contrato 02/2013, a saber, Paulo Eduardo de Oliveira Junior (CPF XXX.140.846-XX) , então Coordenador de Administração do HFA, e Dásio Lopes Simões (CPF XXX.308.947-XX) , à época Diretor Geral do HFA. 
14.	A outra irregularidade detectada pela equipe de inspeção, decorrente do exame de processos de pagamento atinentes ao Contrato 02/2013, consistiu na constatação da disponibilização pela contratada de quantitativos de funcionários dos serviços extraordinários em número inferior ao estabelecido contratualmente, sem que tenha havido glosa por parte do Hospital Federal do Andaraí.
15.	 De forma semelhante ao que aconteceu na documentação da primeira irregularidade, foi consignado no relatório que a apuração da falta de prestação de serviços pertinentes a diversas categorias profissionais integrantes do escopo da contratação (supervisor, preposto, técnico segurança do trabalho, enfermeiro, limpador de fachada 12x36h diurno, coletor de resíduos plantão 12x36h diurno, assistente administrativo, almoxarife 12x36h diurno, almoxarife 12x36h noturno (10-22h) , jardineiro e auxiliar de jardinagem) constaria de "Planilha de Cálculo do Débito da Limpeza Hospitalar", inserta na peça 29 do TC Processo 019.660/2014-6, demonstrativo esse que apurou danos ao erário, ocorridos nos pagamentos à empresa nos exercícios de 2013 e 2014, num total de R$ 376.463,76, assim discriminados: 
	Mês
de
Competência
	Ordens Bancárias Relacionadas
	Data de Pagamento
	Valor Original (R$) 

	fev/2013
	2013OB800391
 (peça 12, p. 25) 
	4/4/2013
	35.925,34

	mar/2013
	2013OB800868
 (peça 12, p. 36) 
	5/6/2013
	17.524,14

	abr/2013
	2013OB801075
 (peça 12, p. 53) 
	28/6/2013
	32.426,73

	mai/2013
	2013OB801252
 (peça 12, p. 65) 
	31/7/2013
	51.302,06

	jun/2013
	2013OB801314
 (peça 12, p. 78) 
	19/8/2013
	38.412,48

	jul/2013
	2013OB801488
 (peça 12, p. 93) 
	16/9/2013
	36.204,12

	ago/2013
	2013OB802040
 (peça 12, p. 112) 
	13/11/2013
	33.201,91

	set/2013
	2014OB800128
 (peça 12, p. 148) 
	31/1/2014
	32.426,73

	out/2013
	2014OB800136
 (peça 12, p. 131) 
	29/1/2014
	34.855,56

	nov/2013
	2014OB800162
 (peça 12, p. 161) 
	6/2/2014
	27.858,34

	dez/2013
	2014OB800217
 (peça 12, p. 177) 
	10/3/2014
	36.326,35

16.	No que tange à imputação de responsabilidades pelo cometimento da irregularidade, foram arrolados a própria empresa, o dirigente máximo do órgão que autorizou os pagamentos questionados e os fiscais do contrato que atestaram a realização dos serviços sujeitos à glosa que não foi implementada, a saber, Dásio Lopes Simões (CPF XXX.308.947-XX) , então Diretor Geral do HFA (pagamentos pertinentes aos meses de fevereiro a maio/2013) , Teresa Cristina Vivas Navarro (CPF XXX.625.027-XX) , à época Diretora-Geral Substituta do HFA (pagamentos pertinentes aos meses de junho a dezembro de 2013) , Wilson José Coelho Matheus (CPF XXX.867.427-XX) , fiscal operacional do contrato (atestos pertinentes aos meses de fevereiro a março de 2013) , Lourival Queiroz dos Santos Junior (CPF XXX.073.977-XX) , fiscal operacional do contrato (atestos pertinentes aos meses de abril a dezembro de 2013) e Alberto José Garcia Lavandeira (CPF XXX.155.607-XX) , Fiscal Administrativo (atestos pertinentes aos meses de abril a dezembro de 2013) .
17.	Não obstante ter sido realizada a contento a citação dos responsáveis arrolados nesta TCE (vide demonstrativo de peça 76) , proposta na instrução de peça 17 e autorizada pelo Despacho do Ministro-Relator de peça 19, a instrução de peça 87 entendeu que o chamamento ao processo efetivado merecia renovação, visto que:
I) a instrução do feito antecedente a esse chamamento não foi totalmente efetiva no que se refere à disponibilização de informações de interesse  para o exercício do direito de defesa,  na medida em que, até então, não haviam sido carreadas ao autos as planilhas que contemplam a memória de cálculo de cada parcela de débito, tabelas essas que sequer estavam  concretamente insertas em peças integrantes do processo originador da TCE (TC Processo 019.660/2014-6) , conforme já observado no relatado nos itens 10 e 15 supra;
II) existência de lapso na planilha em que se calculou o débito mensal por conta da redução pela Ferlim da qualificação e dos quantitativos dos funcionários relativamente ao ajustado no contrato precedente, consistente no seguinte: 
a) a formação dos subtotais e totais existentes nessa planilha se valeu da adição de três subgrupos, o referente ao "Preço Unitário Mensal", o pertinente aos "Serviços Extraordinários" e o relativo aos "Funcionários excluídos pela Ferlim";
b) entretanto, como no subgrupo "Preço Unitário Mensal" apurou-se valor negativo, a  adição teria que ser algébrica, isto é, respeitando os sinais dos valores, o que não ocorreu na planilha original, pois se somaram os valores dos subgrupos ignorando os sinais.
18.	Diante disso, foi proposta, na apreciação técnica de peça 87, nova rodada de citação, dessa vez já constando dos anexos da instrução as mencionadas planilhas, devidamente alteradas, já que, com o ajuste do lapso referenciado acima, o valor do débito mensal passou de R$ 22.822,76 para R$ 17.404,84, com tal acerto repercutindo nos demais itens da planilha dele dependentes. Essas planilhas ajustadas estão reproduzidas nos anexos I (primeira irregularidade) e II-III (segunda irregularidade) da presente instrução. Assim, a discriminação dos débitos referentes à irregularidade apresenta-se da seguinte forma:
	Data de Pagamento
	Valor Original (R$) 

	4/4/2013
	13.053,63

	5/6/2013
	17.404,84

	28/6/2013
	17.404,84

	31/7/2013
	17.404,84

	19/8/2013
	17.404,84

	16/9/2013
	17.404,84

	13/11/2013
	17.404,84

	29/1/2014
	17.404,84

	31/1/2014
	17.404,84

	6/2/2014
	17.404,84

	10/3/2014
	17.404,84

	Total
	187.102,03

EXAME TÉCNICO
19.	Autorizado o novo saneamento dos autos (peça 88) , foi promovida a citação dos responsáveis, ofícios de peça 96 (Dásio Lopes Simões) e ciência de peça 103; 153 (Wilson José Coelho Matheus) e AR de peça 154; 97 (Lourival Queiroz dos Santos Júnior) e AR de peça 107; 101 (Paulo Eduardo de Oliveira Júnior) ; 100 (Teresa Cristina Vivas Navarro) e AR de peça 110; 102 (Alberto José Garcia Lavandeira) e AR de peça 106 e 99 (Ferlim Serviços Técnicos Ltda.) e AR de peça 109.
20.	Os citados manifestaram-se nos autos nas peças 104, 114, 128, 129,132-148 e 156, cujo teor e devida análise serão apresentados nos tópicos seguintes.
Responsável Dásio Lopes Simões
21.	O responsável, Diretor Geral do Hospital Federal do Andaraí à época dos eventos danosos, e nessa condição autorizador da contratação da empresa Ferlim Serviços Técnicos Ltda. em condições diversas das estipuladas no Contrato 8/2012, bem como dos pagamentos indevidos de fevereiro a maio de 2013 em benefício dessa empresa no âmbito do Contrato 02/2013, apresentou defesa por intermédio de advogado (peça 129) .
22.	Como introito da defesa, o causídico faz uma compilação de trechos do relatório do decisum que apreciou o relatório de inspeção (TC Processo 019.660/2014-6) originador desta TCE para, a seguir, ressaltar que o seu constituinte "se manteve no cargo de Diretor somente até 3/8/2013, não tendo praticado qualquer ato acerca do citado processo de repactuação e suas derivações ocorridas". Acrescenta que "a empresa Ferlim se manteve prestando serviços ao HFA, em litígio administrativo no tocante ao item objeto da presente Tomada de Contas, inclusive sagrando-se vencedora em novo certame sede de contratação emergencial em 2015".
23.	Transcreve trechos da última instrução do feito pertinentes à responsabilização do defendente e, como fecho do introito, assegura que não poderá prevalecer o imputado ao ex-dirigente do HFA, dado que isso é "totalmente improcedente e divorciado dos elementos de convicção".
24.	Antes de adentrar no mérito das imputações, o advogado do responsável trata de traçar a situação administrativa do hospital à época da gestão do defendente, profissional integrante dos quadros do HFA desde 1975. Rememora que esse hospital não dispunha de autonomia administrativa, já que o DGH - Departamento de Gestão Hospitalar, instituído em decorrência do processo de refederalização dos hospitais municipais, passou a centralizar toda a gestão das unidades hospitalares federais.
25.	Acentua que, no caso do HFA, essa situação ganhara vulto, dado que, à época do processo de refederalização, o hospital não contava com estrutura administrativa própria, sendo assim no início do referido processo apadrinhado pelo Instituto Nacional de Traumatologia (Into) , que deixou como legado o sucateamento do hospital. 
26.	Relata que a restauração da autonomia do HFA, que teve lugar nos idos de 2008, não se deu de forma plena, dada a centralização administrativa exercida pelo DGH.
27.	Aponta ainda que o HFA viu sua tradição de ter seu dirigente máximo escolhido por seu corpo médico não respeitada com a indicação, na gestão que antecedeu a do responsável, de médico de outra unidade, que mais a frente veio a se tornar coordenador administrativo do próprio DGH, para lá transferindo boa parte da equipe administrativa que constituíra quando à frente do hospital. 
28.	Adentrando propriamente no mérito, refuta a imputação de que o ex-gestor teria "autorizado a contratação da empresa Ferlim em condições diversas das estipuladas com a empresa Unirio". Assevera, para tanto, que o documento (peça 10, p. 142) em que se apoia tal imputação, manifestação do então Diretor Geral do hospital, datada de 18/1/2012 e cujo inteiro teor reproduz no arrazoado, não contempla "qualquer ato deliberativo e autorizativo", haja vista se limitar a "determinar o envio do processo para análise da Consultoria Jurídica da União".
29.	Prossegue, em relação a isso, apontando o fato de que a apreciação jurídica, que logo se seguiu à referida manifestação do defendente, não contemplou, naquela ocasião, conforme procura demonstrar com a transcrição que faz da conclusão do referido parecer, óbice ao prosseguimento da contratação da Ferlim. Anota ainda, valendo-se de transcrições e alusões à matéria veiculadas em memorandos de setores administrativos do HFA, que somente em 26/9/2014 a consultoria jurídica veio a se opor aos termos da contratação, ocasião, entretanto, em que o defendente já não mais estava à frente da unidade.
30.	Salienta, ainda no que toca a esse ponto, que o defendente "não autorizou a contratação nos moldes questionados, e tampouco assinou o referido contrato, que muito embora conste o seu nome, fora assinado pela Diretora Substituta". 
31.	Menciona, no que respeita diretamente ao questionado quanto ao fato de a contratação da Ferlim não observar os parâmetros estipulado no Contrato 8/2012, o contemplado no art. 22, inciso IV da Instrução Normativa 02, de 30 de abril 2008, dispositivo que possibilita a adoção de "produtividades diferenciadas daquelas estabelecidas no ato convocatório como referência", conquanto "não alterem o objeto da contratação, não contrariem dispositivos legais vigentes e apresentem justificativas, devendo comprová-las" .
32.	 E, no sentido de tal comprovação, transcreve declaração da própria Ferlim em que a empresa alude a atestado de capacidade técnica, emitido pelo próprio HFA, que satisfaria o exigido no referido dispositivo normativo.
33.	Em relação aos pagamentos indevidos no período de fevereiro a maio de 2013, assegura que, "no âmbito das competências administrativas atribuídas ao então Gestor do hospital, não se verifica qualquer desconformidade", visto que ele "apenas autorizou pagamentos de serviços devidamente atestados pelos fiscais e pelo controle e oriundos do contrato firmado sem qualquer ressalva".
34.	Retoma a questão relativa à relação existente entre o HFA e o DGH, ressaltando que a unidade "não possuía autonomia administrativa de fato, sendo as apurações dos órgãos de controle objeto de análise e resolutividade pelo DGH/MS, bem como as licitações até então realizadas". Trata, a seguir, da compartimentalização de atribuições no que se refere ao processamento das despesas públicas. 
35.	Destaca que, em tal processamento, tem-se, via de regra, "obrigação preexistente de pagamento de serviço prestado" derivada "de contrato celebrado pela administração", ainda que tacitamente, e, por conseguinte, "cabe ao fiscal e ao Serviço de Controle e Contratos a verificação da admissibilidade de prosseguimento ao processo financeiro", com a devida certificação de "que os preços e serviços estavam de acordo ao pactuado para possibilidade de liquidação da despesa".
36.	Aproveita a lembrança de que a contratação foi decorrente de licitação para discorrer sobre esse instituto e as incumbências afetas à comissão de licitação, recorrendo para isso às lições de Celso Antônio Bandeira Melo acerca da matéria.
37.	Alega que "unicamente foram autorizados os respectivos pagamentos após o 'atesto' de servidor responsável pela verificação dos serviços". Quanto às "autorizações de pagamento julgadas irregulares", garante que "seguiram todas as normas internas, bem como que os servidores responsáveis atestaram favoravelmente ao prosseguimento do processo financeiro". Acrescenta que tais servidores certificaram que "todos os atos praticados estavam em estrita conformidade legal, restando ao ordenador de despesas liquidar os pagamentos".
38.	Em relação a essa temática, traz à lume decisão do TCU (Acórdão 3369/2010-TCU-Plenário- Relator Aroldo Cedraz) que afastou a responsabilidade de dirigente máximo de órgão. A matéria posta nesse arresto cuidava de pagamentos por serviços inexistentes, que mereceram, entretanto, o devido atesto dos servidores encarregados da fiscalização do contrato. A referida exclusão de responsabilidade fundamentou-se no entendimento de que os "gestores observaram os ritos previstos para liquidação da despesa e foram induzidos a erro pelos atos ilegais". 
39.	O defensor considera assim, ante o decidido pelo próprio TCU, que não seria razoável o "gestor rever todos os atos administrativos praticados por seus subordinados sob pena de inviabilizar a gestão", até mesmo porque "a documentação em que o ordenador de despesa se baseou para determinar pagamentos não apresentava qualquer indício de irregularidade". Diante disso, não seria o caso de cogitar de "falta de zelo por parte do citado, não tendo ocorrido nenhum atentado ao princípio de moralidade administrativa".
40.	Quanto à eventual culpa do responsável, cuida seu defensor de afastá-la, seja aquela na modalidade de in vigilando ou in eligendo, seja a de natureza aquiliana.
41.	No caso da in vigilando ou in eligendo, defende ser incabível sua configuração na medida em que "os atos praticados foram cercados de todos os meios legais para assegurar a regularidade de atos administrativos", havendo espaço tão somente para recair a obrigação de indenizar sobre "a empresa que ofertou a proposta desvantajosa para a Administração, pois só seria ela beneficiada".
42.	Já no que concerne à dita aquiliana, que somente se faz presente quando alguém, por ato próprio, venha a ferir bem alheio, sustenta que não é o caso de inculpar o responsável. Alega que, embora "o dever de não lesar abrange a vigilância sobre servidores dependentes do culposo", há que se atentar quanto à participação de elementos subordinados e de consultoria (no caso a consultoria jurídica da União) que concorrem para a atuação do gestor e também a subsidiam. 
43.	E, dentro desse contexto, salienta que o ex-diretor do HFA, agindo também na qualidade de ordenador de despesas, "não mediu esforços para resolver todas as práticas de atos ordenados logicamente com a finalidade de condicionar o exercício de competência e atingir certo resultado", desse modo "exaurindo os limites inerentes à atividade administrativa aqui desenvolvida até então". 
44.	Discorre ser imprescindível que a aplicação da norma legal não ignore a incidência de forma objetiva do princípio da proporcionalidade, derivado da doutrina alemã e que, na doutrina anglo-americana, toma a forma na chamada "ponderação dos interesses conflito (balance of convenience) ", de modo que se sopese "os fatos e suas consequências jurídico-administrativas".
45.	Ainda em torno desse tema, acentua que a exegese das normas de Direito Público reserva um papel importante para a má-fé, dado que ela deve coadjuvar "a conduta antijurídica" que "fere os princípios constitucionais da Administração" para que se tenha um ato irregular administrativo com "o status de improbidade".
46.	Pondera que, dentre as possíveis irregularidades elencadas nesta TCE, não se aponta qual tenha sido provocada por ato do defendente", sendo que é sabido que "a responsabilidade é um complemento necessário do dever e da obrigação", preceito que se extrai da obra de Augusto Aguiar " (Da Responsabilidade Civil, 9º ed. vol. I, São Paulo, Forense, 1994: 2) ".
47.	Ademais, aduz que, no caso em comento, "não se aponta a presença de desvio, apropriação, malbaratamento ou dilapidação de bens ou haveres da União". 
48.	Lamenta que, inobstante o responsável ter no passado "tomado todas as medidas e em momento oportuno, diante do "conhecimento de uma possível violação de uma norma", vê-se agora exposto a "consequências desagradáveis, decorrentes de uma possível situação, que não deu causa", e sem poder, já que não está mais no exercício do cargo, "promover a apuração de responsabilidade para averiguar o porquê de não conclusão de medidas determinadas", em decorrência "de constatações posteriores a fim de salvaguardar os interesses públicos".
49.	Pleiteia, ao fim do arrazoado, o "acatamento das razões de defesa e elementos dos autos, com seu acolhimento para afastar quaisquer responsabilidades pelas constatações" que são imputadas ao defendente, com exclusão dele "do rol de responsáveis nos termos da fundamentação".
Análise defesa de Dásio Lopes Simões
50.	De início, cabe notar que, especificamente no que concerne à suposta falta de autonomia do HFA em relação ao DGH, a defesa não se fez acompanhar de documentos que demonstrassem, in casu, que a conduta do responsável fora moldada ou condicionada por algum tipo de intervenção desse órgão, ou mesmo que daí resultou algum impacto nas questões tratadas nesta TCE.
51.	Partindo para o enfrentamento do argumentado em sede de mérito pela defesa, não merece prosperar o alegado quanto a inexistir conteúdo deliberativo no pronunciamento do então Diretor do HFA de peça 10, p. 142. Verifica-se, no teor desse documento, que o dirigente máximo do HFA decidiu sim acerca da contratação, visto que se valeu, para isso, da expressão "ratifico", aludindo assim à manifestação precedente do Coordenador de Administração (peça 10, p. 141) pela rescisão do contrato com a Unirio e assunção do remanescente do contrato pela empresa Ferlim.  
52.	Vale ressaltar que o ex-gestor, ao se manifestar, estava perfeitamente ciente de que a contratação da Ferlim se daria sem observar totalmente os termos da anterior rescindida, porquanto fez constar no seu pronunciamento observação relativa à adoção pela Ferlim de produtividade diferenciada.
53.	A propósito da questão da produtividade diferenciada, o fato de haver previsão da possibilidade de sua adoção, afastando-se assim da parametrizada no normativo regente da matéria à época (Instrução Normativa 02, de 30 de abril 2008, da Secretária de Logística e Tecnologia da Informação do Ministério do Planejamento, Orçamento e Gestão) , conforme lembrado pela defesa, tanto ao mencionar o disposto no art. 22, inciso IV desse normativo, como ao compilar o registrado pela própria Ferlim a respeito disso, não é relevante para o desate do posto nesta TCE.
54.	O presente processo cuida do desrespeito ao disposto no art. 24, inciso XI, da Lei 8.666/93, dispensa de licitação para contratação de remanescente de contrato, com as balizas, em termos de alcance e condições desse tipo de contratação direta, definidas pelo TCU ao interpretar esse dispositivo legal. E, ao se analisar a jurisprudência do TCU relativa ao tema, não se encontra precedente que, de alguma forma, abra exceção à estrita aderência que a nova contratada obrigatoriamente deve se sujeitar aos termos do contrato a que está sucedendo.
55.	A inexistência de oposição à contratação da Ferlim, que se verifica no parecer da consultoria jurídica exarado logo após a manifestação do gestor, também não aproveita à defesa. O referido parecer jurídico, conforme revela a transcrição de parte dele apresentada pelo próprio defendente, não aborda especificamente a questão envolvendo a adoção pela futura contratada de quantitativos de pessoal diversos do contrato rescindido. Dessa forma, ao contrário do que entende a defesa, de tal parecer não cabe extrair qualquer tipo de respaldo à atuação do ex-gestor que leve a escusá-lo de responsabilização.
56.	Importa notar que a realização do competente atesto nas notas fiscais objeto da autorização de pagamento por parte do ex-gestor não se erige em fator para dispensar a responsabilização dele. Há que se atentar que as irregularidades tratadas nesta TCE não dizem respeito a eventual desconformidade no processamento de despesas no HFA. Portanto, o simples fato de terem sido atestados os serviços pagos não inibe a responsabilização do dirigente máximo da unidade, já que ele afinal foi quem permitiu, na condição de ordenador de despesas, que ocorresse o indevido pagamento da contratada.
57.	Ainda a respeito desse ponto da defesa, fica evidente que o ex-dirigente máximo do HFA procura se eximir de qualquer responsabilização quanto aos pagamentos indevidos aqui apurados, arrimando-se, para tanto, na repartição de competências que vigora no HFA para efeito de procedimentos de pagamentos de faturas de contratos. 
58.	Tal repartição não pode ser encarada como um salvo conduto para a cúpula administrativa dos órgãos públicos. Certamente não se espera que os dignitários de um determinado órgão se transformem em revisores de todo e qualquer ato dos agentes que efetivamente operacionalizam a atuação do ente estatal. Contudo, isso não significa conferir imunidade à posição de dirigente no que concerne à responsabilidade pelas falhas cometidas por seus subordinados, já que, inserto nos poderes que o cargo lhe investe, encontra-se o de controlar as ações daqueles que a ele se reportam. Pode-se mencionar, como exemplo de entendimento nesse sentido, a abordagem do tema no Acórdão 1141/2003-TCU-Primeira Câmara.
59.	Especificamente no que se refere ao aludido na defesa acerca do papel da comissão de licitação do certame que deu origem ao contrato com a Ferlim, importa salientar que tal matéria não é pertinente ao tratado nestes autos, visto que as impugnações e questionamentos objeto desta TCE não remontam a eventuais ocorrências que tenham tido lugar por ocasião da referida licitação.
60.	No que toca à jurisprudência colacionada pelo responsável, Acórdão 3369/2010-TCU-Plenário- Relator Aroldo Cedraz, o lá decidido não se presta para afastar-lhe a responsabilidade, visto que o caso enfrentado naquela assentada não se amolda à matéria objeto dos presentes autos. 
61.	O precedente do TCU cuida de pagamentos a maior por serviços de engenharia (obras) , possibilitados por medições que não captaram que o realizado pela contratada estava aquém do cobrado por ela em suas notas fiscais. Não bastassem os tipos de serviços serem de natureza bem distintas, um serviço técnico de engenharia e o outro serviço continuado de limpeza hospitalar, a expertise exigida para o atesto da realização de obras torna difícil para o ordenador de despesas não versado em engenharia detectar eventual falha técnica, ou mesmo fraude, presente na medição que ampara o pagamento por ele autorizado.
62.	Diferente é o caso dos serviços continuados objeto desta TCE. A constatação de conformidade da prestação dos serviços com a previsão contratual prescinde de técnica específica ou de geração de documento de controle de difícil compreensão. Dessa forma, o ordenador de despesa não teria maiores dificuldades em detectar falha calcada em simples incorreção de contagem de efetivo alocado no contrato, justamente o caso destes autos.
63.	No que concerne às preleções e ponderações em torno do tema culpabilidade desenvolvidas pelo advogado do defendente, não se mostram tais argumentações suficientes para elidir a responsabilidade do Sr. Dásio.
64.	Vale assinalar que o dito a respeito da inexistência de atos de locupletamento imputáveis ao responsável, muito menos de eventual malbaratamento ou mesmo dilapidação dos haveres da União deles resultantes, não concorre para elidir a responsabilidade do ex-gestor do HFA. Isso porque tais circunstâncias, consoante se apreende do decidido a respeito no Acórdão 2367/2015-TCU-Plenário, Relator Benjamin Zymler, não precisam ser consideradas como um pressuposto para a responsabilização.
65.	Já o asseverado quanto à exclusão da culpa in vigilando ou eligendo não é o caso, pois consiste de ato próprio do gestor, qual seja, a autorização dos pagamentos questionados.
66.	O alegado a respeito da culpa aquiliana retoma o já aduzido quanto à repartição de competências, matéria devidamente enfrentada e rebatida em tópico acima do presente exame da defesa desse responsável.
67.	Não se vislumbra, outrossim, qualquer excesso na presente responsabilização do gestor em questão capaz de merecer reprimendas ou ajustes por força da aplicação do princípio da proporcionalidade ou de seu congênere anglo-americano balance of convenience .
68.	As ponderações tecidas pela defesa acerca do papel destacado exercido pela má-fé na configuração dos atos de improbidade não se aplicam ao exercício da jurisdição do TCU. É o que se apreende do decidido no Acórdão 635/2017-TCU-Plenário, Relator Aroldo Cedraz, pois lá restou assentado que a caracterização da má-fé e do dolo não é imprescindível para que os arrolados nos processos desta Corte de Contas respondam pelas irregularidades constatadas.
69.	Efetuadas assim as análises pertinentes, merecem ser rejeitadas as alegações de defesa desse responsável.
Responsável Teresa Cristina Vivas Navarro
70.	A responsável, Diretora-Geral Substituta do Hospital Federal do Andaraí à época dos eventos danosos, e nessa condição autorizadora dos pagamentos indevidos nos meses de junho a dezembro de 2013 do Contrato 2/2013, apresentou defesa, por meio de seu advogado, na peça 114.
71.	Em sede de preliminares, o advogado da responsável, ao defender que seria o caso de se aplicar no presente processo o instituto processual do litisconsórcio passivo necessário unitário, cuja inobservância acarretaria nulidade processual, salienta que a defendente faria jus ao direito de "ter no polo passivo da relação processual todos aqueles que de alguma forma contribuíram para o dano ao Erário". Além disso, faria jus também a ver revertidas em seu benefício, com supedâneo no disposto no art. 161 do RI/TCU, "as defesas por eles apresentadas," sob pena "de se verificar efetivo prejuízo à defesa".
72.	Ainda como preliminar, alega a ocorrência de cerceamento de defesa. No entender do defensor, inexistiria nos autos documento que embasasse as "alegações contidas na auditoria realizada, eis que, o documento técnico sequer foi extraído diretamente de colheita física, mas sim mediante mera amostragem", tudo levando a crer que estejam arrimadas "tão somente em confrontação de planilhas". E isso impediria, segundo sua visão, "o pleno exercício ao contraditório", visto que "o documento técnico se limita em dizer que não foi cumprida esta ou aquela metodologia contábil sem que se tenha adentrado ao mérito das despesas, pois daí sim se verificaria a inexatidão ou correção do convênio". 
73.	Prossegue, em relação a isso, ponderando que se torna "difícil e onerosa, senão impossível, a apresentação de defesa ou documentos que em tese formariam o arcabouço de provas, não só por parte do jurisdicionado, mas também para a formação do convencimento de eventuais falhas". Aponta como causa para isso não só a ausência nos autos de "documentos comprobatórios da análise do mérito das despesas", ou mesmo do exame "das contrapartidas financeiras", como também a circunstância de já ter havido "transcurso de vários anos, além da ineficácia de uma análise puramente formal". Reforça seu convencimento nesse sentido o fato de a defendente ter deixado de "exercer o cargo de diretora do Hospital do Andaraí no dia 22/12/2013". 
74.	Advoga, por fim, que inexistiria responsabilidade legal da ex-gestora do hospital, na medida em que "não contratou os serviços descritos na tomada de contas". Faltaria ainda base legal para responsabilizá-la, sobretudo porque não deu "causa a eventuais irregularidades na aplicação dos recursos", haja vista "que somente permitiu pagamentos de contratos liberados pela comissão de assessoramento por ela instaurada para verificação da regularidade daqueles contratos, sendo certo ainda que a fiscalização da execução dos serviços" não lhe cabia.
75.	Formula, ao fim do arrazoado, os seguintes pedidos:
I) preliminarmente, o reconhecimento do "ferimento ao direito de defesa pela ausência da regular formação do processo, diante do litisconsórcio necessário, ou pela falta de documentos instrutórios que permitam o regular exercício à ampla defesa";
II) no mérito, "seja reconhecida a falta de responsabilidade direta ou indireta" da defendente "pelos pagamentos efetuados em discordância com os serviços efetivamente executados dentro do estrito e curto período em que" ela "ocupou o cargo de diretora geral do Hospital Federal do Andaraí".
Análise defesa de Teresa Cristina Vivas Navarro
76.	Primeiramente, as preliminares manejadas pelo defensor da ex-gestora do HFA não merecem ser acatadas.
77.	O instituto processual do litisconsórcio passivo necessário unitário, cuja aplicação pleiteia a defesa sob pena de nulidade processual, não se amolda à processualística vigente no TCU, principalmente em se tratando de TCE. 
78.	O TCU, ao se deparar com pleitos de mesmo jaez do formulado pela defendente, que se vale do referido instituto processual para amparar exigência de ver no polo passivo todos aqueles que considera como corresponsáveis pela irregularidade motivadora de sua responsabilização, indefere tais pedidos por não reconhecer a existência de direito subjetivo que os fundamente. 
79.	O decidido no Acórdão 10508/2017-TCU-Primeira Câmara Relator, Benjamin Zymler, elucida com propriedade a matéria, conforme se vê no seguinte trecho:
20.	 Ou seja, quando houver mais de um agente que tenha contribuído para o cometimento do dano ao erário, cabe ao TCU fixar as suas responsabilidades solidárias. Com base nesse arcabouço normativo, a jurisprudência desta Corte de Contas é uniforme ao afirmar que, nos processos de controle externo, a solidariedade passiva é benefício do Estado-autor, a quem, na condição de credor, é facultado exigir de um ou de todos os devedores a integralidade da dívida (arts. 275, 282 e 283 do Código Civil) . Logo, o litisconsórcio necessário não configura direito subjetivo dos responsáveis (grifos nossos) .
22.	 (sic) Desta feita, não há direito subjetivo das partes em questionar quaisquer aspectos daqueles com os quais foram condenados solidariamente, inclusive não cabe a exigência de imputação solidária de outros supostamente envolvidos (vide Acórdãos 2.380/2014, 1.353/2015, 2.199/2015, 3.320/2015 e 1797/2016 e 842/2017, todos do Plenário) .
80.	Quanto ao alegado acerca do cerceamento de defesa, o cuidado que se teve na citação dos envolvidos, renovando-se inclusive o chamamento aos autos, conforme relatado nos itens 17-18 supra, para bem provê-los dos documentos e elementos para sua defesa, deixa patente a improcedência de tal alegação.
81.	Tampouco se sustentam as críticas que a defesa dirigiu à higidez técnica do trabalho de campo realizado pelos auditores do TCU, inspeção saneadora das contas de 2013 do HFA (TC Processo 019.660/2014-6) . No caso da contratação em questão, a apuração realizada nesse trabalho, abrangendo os processos do período de fevereiro a dezembro de 2013, sequer se valeu de amostragem e, mesmo que tivesse se valido, disso não se poderia extrair qualquer desdouro dos seus resultados, haja vista que métodos estatísticos de amostragem são instrumentos usualmente empregados em trabalhos de auditoria. 
82.	Infundada, de igual modo, a suposição levantada pela defesa de que o trabalho de auditoria no contrato da Ferlim teria se limitado a um mero confronto de planilhas. Consoante se verifica no relatório desse trabalho (peça 5) , a equipe de fiscalização se valeu da consulta direta a documentos pertinentes à execução da contratação em questão para embasar o apurado. Ademais, o uso intensivo de planilhas, transcritas nos apêndices da instrução preparatória (peça 87) da nova citação dos responsáveis, justifica-se plenamente, não podendo isso motivar a alegação da defesa, uma vez que se encontra difundida a utilização de planilhas para sistematizar a apresentação de informações, como foi feito no caso presente para demonstrar o cálculo do débito desta TCE.
83.	Não obstante a contratação em apreço ter sido realizada por unidade hospitalar federal com verbas do orçamento da União, a defesa, ao invocar a ocorrência de pretenso cerceamento de defesa, fez comentários e contestações alusivos à execução de convênio, o que torna, por óbvio, as alegações nesse sentido claramente impertinentes.
84.	Ainda em relação a esse ponto da preliminar da defesa, não procede o alegado de que existiriam circunstâncias inviabilizadoras da apresentação de provas em favor da responsável. Diversamente do que afirma o defensor da ex-gestora, houve sim a devida análise dos gastos à conta do contrato firmado com a Ferlim, tanto é assim que restaram identificadas falhas cometidas por essa empresa no que diz respeito ao plantel de funcionários disponibilizados para a execução contratual, ensejando dessa forma a instauração da presente TCE. 
85.	Além disso, as ocorrências danosas não ocorreram há tanto tempo assim, pois remontam ao ano de 2013, bem distante, portanto, do interregno decenal que o TCU vem considerando como prejudicial para o pleno exercício do direito de defesa. Considerando isso, soa descabido o nobre causídico tomar a passagem de tempo, em relação tanto aos fatos objeto de apuração, como à saída da responsável do cargo de diretora do HFA, como uma barreira intransponível para prover uma defesa viável de sua constituinte.
86.	Quanto ao aduzido pela defendente de que estaria livre de responsabilização por não ter celebrado o contrato com a Ferlim, cumpre atentar que o arrolamento da ex-gestora nesta TCE não se deu em razão da referida celebração. Logo, tal circunstância não aproveita a sua defesa. 
87.	Finalmente, importa ressaltar que o alegado pela defendente de que apenas autorizou pagamentos afetos a serviço devidamente atestados por quem de direito não se presta a eximi-la de responsabilidade. 
88.	A realização do competente atesto nas notas fiscais objeto da autorização de pagamento por parte da ex-gestora não se erige em fator para dispensar a responsabilização dela. Há que se atentar que as irregularidades tratadas nesta TCE não dizem respeito a eventual desconformidade no processamento de despesas no HFA. Portanto, o simples fato de terem sido atestados os serviços pagos não inibe a responsabilização de quem estava na condição de dirigente máxima do HFA, já que ela afinal foi quem permitiu, na condição de ordenador de despesas, que ocorresse o indevido pagamento da contratada. 
89.	Em razão do exame aqui realizado, não merecem serem aceitas as alegações de defesa dessa responsável. 
Responsável Wilson José Coelho Matheus
90.	Esse responsável atuou como Fiscal Operacional, designado pela Portaria GD/HFA 60, de 5/6/2012, do contrato 2/2013. A imputação de responsabilidades que recai sobre ele decorre do fato de ter, na referida condição de fiscal, atestado a efetiva prestação do serviço do referido contrato no período de fevereiro a março de 2013, não obstante a contratada ter disponibilizado quantitativos de diversas categorias profissionais em número inferior ao previsto contratualmente.
91.	O responsável, na defesa que apresentou (peça 156) , ressalta quer lhe incumbia como fiscal tão somente "a verificação mensal de frequência, recolhimento do FGTS, recolhimento do INSS, vale-transporte, vale-alimentação, material de uso para limpeza e a execução do serviço contratado (rotinas e procedimentos segundo os manuais de higiene) ".
92.	Rememora quais seriam as categorias laborais que, segundo extrai do relatado nestes autos, não contariam com profissionais prestando os serviços contratados de higiene e conservação, para refutar tal pretensa ocorrência com a apresentação que faz (peça 156, p. 22-144) de "cópias das folhas de ponto de cada profissional, assim como a cópia das folhas analíticas". Inclui ainda, na documentação apresentada, cópias das carteiras de trabalho de diversos trabalhadores (peça 156, p. 2-21) , lá constando a assinatura de contratos de trabalho "com a empresa citada".
93.	Entende necessário justificar a demora em amealhar o material apresentado, atribuindo a delonga a dificuldades de sua parte de reunir os documentos e do HFA de buscá-los em seus arquivos.
94.	Conclui externando a esperança de ter "respondido de forma definitiva todos os questionamentos, mostrando que não houve dolo ou má-fé" de sua parte.
Análise defesa de Wilson José Coelho Matheus
95.	A exposição que fez o responsável sobre as incumbências que lhe competiam no exercício da função de fiscal não aproveita sua defesa, já que do relatado não se extrai elemento ou circunstância que concorra para mitigar ou mesmo eliminar sua responsabilidade pelas ocorrências danosas.
96.	Quanto à documentação que acostou aos autos, vale registrar que abarca folhas de pagamento e cartões de ponto de terceirizados da Ferlim referentes aos meses de fevereiro e março de 2013, justamente o período de pagamentos indevidos cuja responsabilidade lhe foi imputada. Considerando isso, cabe tão somente contrastar o material apresentado pela defesa com as ocorrências danosas pertinentes aos referidos meses.
97.	Para tanto, foram promovidos, nos quadros que se seguem, os batimentos entre os dados da documentação pertinentes à demonstração do comparecimento de terceirizados ao HFA, ou seja, as cópias dos cartões de ponto, e o detalhamento, realizado nos anexos II e III desta instrução, da apuração do débito. 
Coletor de Resíduos Plantão 12x36h diurno (ASG RSS) 
	Competência
	Quantitativo Previsto 
	Quantitativo demonstrado na Documentação da defesa
	Quantitativo Apurado na Inspeção
 (anexo III) 

	Fevereiro/2013
	10
	5*
	0

	março/2013
	10
	6**
	4

* na documentação da defesa, constam as cópias dos cartões de ponto dos seguintes funcionários identificados como coletores de resíduos sólidos "ASG RSS": Rafael H. dos Santos, Marcelo Pinto, Sérgio Santos, Luiz Fernando Garaldino e Braulio Rocha da Silva.
**:idem para os funcionários: Rafael H. dos Santos, Guaraci Malaq. de Oliv., Michell de Souza Rondão, Luiz Fernando Garaldino, Braulio Rocha da Silva e Ed. Wilson Seixas Esm. Júnior.
Assistente A dministrativo
	Competência
	Quantitativo Previsto
	Quantitativo demonstrado na Documentação da defesa
	Quantitativo Apurado na Inspeção
 (anexo III

	fevereiro/2013
	1
	0
	0

Almoxarife 12x36h diurno
	Competência
	Quantitativo Previsto no Contrato
	Quantitativo demonstrado na Documentação da defesa
	Quantitativo Apurado na Inspeção
 (anexo III) 

	fevereiro/2013
	2
	2*
	1

*constam dois cartões de ponto para esse cargo na documentação da defesa (Karla Cristina S. da Luz e Rosnieri da Silva Gonzales) 
98.	Resulta desses batimentos a descaracterização parcial do débito pertinente à categoria profissional de Coletor de Resíduos Plantão 12x36h diurno (ASG RSS) , no tocante aos meses de fevereiro e março de 2013, bem como a elisão completa do débito relativo ao cargo de Almoxarife 12x36h diurno, já que a defesa logrou demonstrar a disponibilização de efetivo maior que o constatado na inspeção que deu origem a esta TCE.
99.	Diante do analisado, cabe rejeitar, parcialmente, as alegações de defesa do responsável.
Responsável Lourival Queiroz dos Santos Junior
100.	Esse responsável, que atuou como Fiscal Operacional do contrato 2/2013, atribuição que lhe foi designada na Portaria GD/HFA 43, de 12/4/2013, e foi arrolado nesta TCE em decorrência de ter atestado, no período de abril a dezembro de 2013, a efetiva prestação do serviço de limpeza técnica em ambiente hospitalar no período em apreço, sem informar que a contratada havia disponibilizado quantitativos de diversas categorias profissionais em número inferior ao estipulado no referido contrato, apresentou sua defesa na peça 132.
101.	Em sua defesa, o responsável encaminha documentação constante da peça 132, p. 2-137. Informa que esse material contempla cartões de ponto de funcionários da empresa Ferlim Serviços Técnicos Ltda. pertinentes às categorias funcionais de supervisor, técnico de segurança do trabalho, enfermeiro, limpador de fachada, coletor de resíduos, assistente administrativo, almoxarifes, jardineiros e auxiliares. Declara ainda que, na documentação enviada, encontram-se "alguns relatórios de fiscalização e memorandos", da época em atuou como fiscal, "enviados ao setor de contratos do Hospital Federal do Andaraí informado quanto a faltas, que por aquele setor deveriam ser glosadas".
102.	Salienta que o Contrato 2/2013 foi oficializado em fevereiro de 2013 e que somente em abril do mesmo ano se deu sua assunção como fiscal do contrato. Diante disso, considera "não ter responsabilidades quanto às discrepâncias entre os contratos Ferlim (contrato 2/2013) e Unirio (8/2012) rescindido".
Análise defesa de Lourival Queiroz dos Santos Junior
103.	De início, merece ser ressaltado que não se está imputando ao ex-fiscal a irregularidade envolvendo a contratação em si da Ferlim. Desse modo, despiciendo o alegado a esse respeito pela defesa.
104.	Indiferentes também para a apreciação da responsabilidade do ex-fiscal as pontuais glosas, decorrentes de eventuais absenteísmos de terceirizados ao longo de um determinado mês, que tenha ele feito constar nos relatórios que encaminhou (peça 132, p. 2-137) . Importa notar que a irregularidade causadora do dano em apreço não envolve absenteísmo do plantel de terceirizados, mas sim a prática adotada pela contratada de alocar efetivos em número abaixo do exigida no contrato que firmou com o HFA.
105.	Como foi feito em relação ao responsável anterior, serão apresentados, nos quadros seguintes, os batimentos entre as informações constantes da documentação encaminhada pelo defendente e o levantamento do débito pela equipe da inspeção tabulado nos anexos II e III desta instrução.
Supervisor
	Competência
	Quantitativo Previsto
	Quantitativo demonstrado na Documentação da defesa
	Quantitativo Apurado na Inspeção
 (anexo III) 

	maio/2013
	1
	1i
	0

	junho/2013
	1
	1ii
	0

	dezembro/2013
	1
	1iii
	0

i)  consta na documentação da defesa o cartão de ponto da seguinte terceirizada qualificada como supervisor: Sheyla Cristina Souza dos Santos
ii)  idem
iii)  idem
Coletor de Resíduos Plantão 12x36h diurno (ASG RSS) 
	Competência
	Quantitativo Previsto 
	Quantitativo demonstrado na Documentação da defesa
	Quantitativo Apurado na Inspeção
 (anexo III) 

	abril/2013
	10
	6i
	0

	maio/2013
	10
	6ii
	0

	junho/2013
	10
	3iii
	0

	julho/2013
	10
	6iv
	0

	agosto/2013
	10
	3v
	0

	setembro/2013
	10
	5vi
	0

	outubro/2013
	10
	3vii
	0

	novembro/2013
	10
	5viii
	0

	dezembro/2013
	10
	5ix
	
i)  constam na documentação da defesa os cartões de ponto dos seguintes terceirizados rotulados como ASG RSS: Ed Wilson S. Esmerio Jr, Rafael Henrique dos Santos, Luiz F. Geraldino, Bráulio R. da Silva, Michell de S. Rondão e Guaraci M. de Oliveira
ii)  idem
iii)  constam da referida documentação os cartões de ponto de: Ed Wilson S. Esmerio Jr, Rafael Henrique dos Santos e Guaraci M. de Oliveira
iv)  idem "i) ", tirante Michell de S. Rondão e incluindo Marcelo Pinto
v)  constam da referida documentação os cartões de ponto de: Rafael Henrique dos Santos, Marcelo Pinto e Luiz F. Geraldino
vi)   idem "i) ", tirantes Bráulio R. da Silva e Michell de S. Rondão e incluindo Marcelo Pinto  
vii)  constam da referida documentação os cartões de ponto de: Rafael Henrique dos Santos, Luiz F. Geraldino e Marcelo Pinto
viii)  idem "vi) "
ix)  idem "vi) "
Assistente Administrativo
	Competência
	Quantitativo Previsto
	Quantitativo demonstrado na Documentação da defesa
	Quantitativo Apurado na Inspeção
 (anexo III) 

	abril/2013
	1
	0
	0

	setembro/2013
	1
	1i
	0

	dezembro/2013
	1
	1ii
	0

i)  consta na documentação da defesa o cartão de ponto da seguinte terceirizada qualificada como assistente administrativo: Edna Ricardo Lopes
ii)  idem
Almoxarife 12x36h diurno
	Competência
	Quantitativo Previsto no Contrato
	Quantitativo demonstrado na Documentação da defesa
	Quantitativo Apurado na Inspeção
 (anexo III) 

	Maio/2013
	2
	0i
	0

	Julho/2013
	2
	1ii
	0

i)  constam, na documentação da defesa, os cartões de ponto dos terceirizados Osvaldo P. de Almeida e Marcelo F. de Oliveira, nos quais se observa etiqueta impressa qualificando-os como auxiliar de serviços gerais, tendo sido lançado em manuscrito a palavra almoxarife. Inexistindo documento que dirima a inconsistência verificada, esses dois funcionários não foram contabilizados como almoxarife.
ii)  consta na documentação da defesa o cartão de ponto da terceirizada Rosnieri da Silva Gonzales, qualificada como Almoxarife com jornada 12x36 diurna 
Almoxarife 12x36h noturno
	Competência
	Quantitativo Previsto no Contrato
	Quantitativo demonstrado na Documentação da defesa
	Quantitativo Apurado na Inspeção
 (anexo III) 

	junho/2013
	2
	0
	1

	agosto/2013
	2
	0
	1

	dezembro/2013
	2
	0
	1

Jardineiro
	Competência
	Quantitativo Previsto no Contrato
	Quantitativo demonstrado na Documentação da defesa
	Quantitativo Apurado na Inspeção
 (anexo III) 

	outubro/2013
	1
	0
	0

	novembro/2013
	1
	1i
	0

i) consta, na documentação da defesa, o cartão de ponto do terceirizado Roque Santos da Conceição, qualificado como jardineiro.
Auxiliar de Jardinagem
	Competência
	Quantitativo Previsto no Contrato
	Quantitativo demonstrado na Documentação da defesa
	Quantitativo Apurado na Inspeção
 (anexo III) 

	maio/2013
	1
	1i
	0

i)  consta, na documentação da defesa, o cartão de ponto do terceirizado Ubiraci D. de Souza, qualificado como auxiliar de jardinagem.
106.	Realizados os batimentos, restam configuradas a descaracterização parcial, nas respectivas competências discriminadas em cada quadro, dos débitos pertinentes à categoria profissional de Coletor de Resíduos Plantão 12x36h diurno (ASG RSS) , de assistente administrativo, de Almoxarife 12x36h diurno e de jardineiro, bem como a elisão completa do débito relativo ao cargo de supervisor e auxiliar de jardinagem, vez que a defesa logrou demonstrar a disponibilização de efetivo maior que o constatado na inspeção que deu origem a esta TCE.
107.	Empreendida assim a análise do material do defendente, cabe rejeitar, de modo parcial, as alegações de defesa do responsável.
Responsável Paulo Eduardo de Oliveira Junior
108.	Esse responsável, Coordenador de Administração do HFA à época dos fatos em análise e arrolado nesta TCE em decorrência de ter se manifestado favoravelmente pela contratação da empresa Ferlim Serviços Técnicos Ltda. em condições diversas das estipuladas no Contrato 8/2012, apresentou sua defesa na peça 104.
109.	O defendente dá início ao seu arrazoado promovendo breve síntese de sua responsabilização nos autos. Do resumo feito, extrai a inferência de que se pretende com esta TCE "fazer prevalecer a teoria de que o peticionário dolosamente teria realizado manifestação favorável à contratação" da Ferlim, "empresa classificada em 2º lugar no pregão eletrônico n°10/2011", com base "no artigo 24, Inciso XI da lei 8.666/93, em condições diversas da originalmente existentes no contrato 08/2012".
110.	Rebate com firmeza tal imputação, alegando que "todos os atos praticados durante o exercício da função de Coordenador de Administração do Hospital Federal do Andaraí foram pautados por um comportamento ético, moral e legal", bem como visando "resguardar o direito Constitucional do acesso à saúde, através da manutenção dos serviços assistenciais ofertados à população".
111.	Assevera que "sequer praticou o ato que lhe é imputado". Assegura que sua conduta em relação ao caso aqui tratado consistiu de consignação, "nos autos do processo administrativo na data de 18 de janeiro de 2013", em atenção à responsabilidade de que se revestem os encargos de Coordenador de Administração do HFA, "que a empresa classificada em 2º lugar havia apresentado planilhas com produtividade diferenciada ao do contrato original, sob justificativa", havendo assim, na ocasião, manifestação de sua parte "pelo envio dos autos à Consultoria Jurídica da União para emissão de parecer jurídico".
112.	Para demostrar isso, repassa, apresentando cópias de despachos e documentação de interesse (peça 104, p. 13-42) , os eventos envolvendo a contratação da Ferlim com espeque no artigo 24, Inciso XI, da lei 8.666/93. Relata, na cronologia dos fatos, que essa empresa "apresentou proposta com produtividade superior à praticada pela até então contratada Unirio Manutenção e Serviços Ltda., o que provocaria fatalmente a redução do quadro de pessoal".
113.	Esclarece, ainda, que a referida empresa, com o fito de respaldar sua produtividade diferenciada, "apresentou atestados de capacidade técnicas fornecidos pelo próprio Hospital Federal do Andaraí, com justificativa fundamentada na instrução Normativa n° 02, de 30 de abril de 2008, especificamente no Artigo 20, Inciso IV e Artigo 22 Inciso IV", assim transcritos no arrazoado: 
Art. 20. É vedado à Administração fixar nos instrumentos convocatórios:
IV - exigências de fornecimento de bens ou serviços não pertinentes ao objeto a ser contratado sem que exista uma justificativa técnica que comprove a vantagem para a Administração; (Redação dada pela Instrução Normativa n° 3, de 16 de outubro de 2009) 
 (...) 
Art. 22. Quando permitido no edital, e de acordo com as regras previstas nesta Instrução Normativa, os licitantes poderão apresentar produtividades diferenciadas daquela estabelecida no ato convocatório como referência, desde que não alterem o objeto da contratação, não contrariem dispositivos legais vigentes e apresentem justificativa, devendo comprová-las por meio de provas objetivas, tais como:
 (...) 
IV - atestados detalhados fornecidos por pessoa jurídica de direito público ou privado que venham a comprovar e exequibilidade da produtividade apresentada.
114.	Finda a recapitulação dos acontecimentos, o defendente infere o seguinte do que apurou:
I) teve lugar a rescisão do contrato 08/2012 por inexecução contratual, conforme decisão ratificada pela própria Direção Geral;
II) na sequência, restou também ratificada "a necessidade de contratação do remanescente dos serviços, observando a ordem de classificação nos termos do Artigo 24, Inciso XI, da Lei 8.666/93;
III) a "empresa 2ª colocada era a Ferlim serviços técnicos Ltda., a qual se manifestou "favoravelmente à contratação, apresentando, entretanto, produtividade diferenciada sob justificativa fundamentada na IN 02/2008";
IV) era imperativo" o envio dos autos à Consultoria Jurídica da União para emissão de parecer jurídico".
115.	E diante de todo o quadro traçado, afirma que está claro que, quando do seu pronunciamento, "não fora emitido qualquer juízo de valor ou de mérito quanto à produtividade diferenciada apresentada pela Ferlim Serviços Técnicos Ltda. com fundamento na IN SLTI/MPOG n° 02/ de 30/4/2008". Acentua, por outro lado, que, na ocasião, houve, na verdade, "a preocupação de registro da informação da produtividade diferenciada, bem como, da necessidade de envio dos autos à Consultoria Jurídica da União -AGU, para emissão de parecer jurídico". 
116.	Em uma série de indagações que formula, questiona:
a) a validade da sua responsabilização, uma vez que o ato que se lhe imputa ele não praticou;
b) a possibilidade de atribuir-lhe responsabilidade por uma contratação, ocorrida em 13/2/2013, que só se efetivou após sua saída do cargo, que se deu em 30/1/2013;
c) o eventual nexo que se pretenda estabelecer entre sua responsabilização e os eventos relacionados à apreciação da matéria pela consultoria jurídica do órgão (Nota 35/2014/FLRAR/CJU/AGU exarada em outubro de 2014) e ao posicionamento da contadora do Hospital contrário produtividade apresentada pela Ferlim, uma vez que lhe faltaria condições de opinar acerca deles pelo simples fato de já não mais ocupar o cargo de coordenador do HFA quando eles tiveram lugar.
117.	Vai buscar, no que constou no TC Processo 019.660/2014-6 acerca dos fatos tratados nestes autos, elementos para criticar sua responsabilização. Constata que, ao longo da exposição no processo originador desta TCE sobre a contratação da Ferlim, não se vislumbra "a imputação de qualquer conduta ao peticionário", causando assim espanto que apenas no final do lá relatado tenha sido inculpado. 
118.	Nas considerações finais do seu arrazoado, o defendente é categórico ao afirmar que "não praticou, contribuiu ou determinou qualquer ocorrência da alegada irregularidade". Relembra que não participou de qualquer ato realizado pelo Hospital Federal do Andaraí a partir de 30/1/2013. E, por óbvio, não se envolveu em qualquer "ato após a emissão do parecer n° 418/2013/PPCA/CJURJ/CGU/AGU, não participando efetivamente da contratação ou de qualquer tentativa de manutenção da produtividade original do contrato" rescindido.
119.	Conclui, por fim, quanto à inexistência de "qualquer ato do gestor que tenha nexo de causalidade com qualquer eventual prejuízo causado ao Erário pela contratação realizada". No seu entender, não se manifestou "favoravelmente por qualquer irregularidade, portanto, não se pode falar em nexo de causalidade, ou em culpa".
120.	No pedido que formula, requer o acatamento da presente alegação de defesa com a desconsideração da responsabilidade do peticionário "pelo pagamento do valor de R$ 239.556,47". Requer também a desconsideração do que lhe imputam na citação que lhe foi dirigida.
Análise defesa de Paulo Eduardo de Oliveira Junior
121.	De início, merece o devido registro que a profissão de fé que faz o responsável quanto ao seu engajamento na prestação de serviços de saúde à população, apesar de louvável, não aproveita a sua defesa, pois se trata de matéria não diretamente relacionada ao objeto de que cuida estes autos
122.	Nota-se, do argumentado pelo defendente, que ele, de forma semelhante à intentada pelo ex-Diretor Dásio, procura desvencilhar-se de qualquer responsabilidade em relação à contratação da Ferlim com espeque no art. 24, inc. XI, da Lei 8.666/93. O ex-Coordenador de Administração chega ao ponto de qualificar sua atuação nos trâmites dessa contratação como a de um mero encaminhador de documentos que realiza esse mister fazendo uma resenha dos passos processuais anteriores. 
123.	Diante das esquivas desses responsáveis, configura-se a situação esdrúxula de efetivação da contratação da Ferlim a despeito da cúpula administrativa do HFA não ter deliberado acerca disso.
124.	Os termos da manifestação do então Coordenador Administrativo, peça 10, p. 141, não corroboram o defendido pelo responsável. Com efeito, colhe-se, no despacho do então Coordenador Administrativo do HFA, que ele deu sim seguimento aos procedimentos visando à contratação da Ferlim, sem aludir a qualquer tipo de óbice ou senão para que isso viesse a se concretizar, não obstante a referida empresa ter deixado claro que não iria se vincular integralmente às condições da contratação rescindida.
125.	Importa ressaltar que o aduzido pela defesa acerca da falta de componente dolosa na conduta do ex-coordenador não impacta na sua responsabilização, visto que o dolo não é um pressuposto necessário para imputação de responsabilidade por dano causado ao erário, consoante entendimento reiterado do TCU, a exemplo do assentado no Acórdão 3398/2007-TCU-Segunda Câmara -Relator - Ubiratan Aguiar. 
126.	A propósito da menção pelo responsável de normativo, Instrução Normativa n° 02, de 30 de abril de 2008, que supostamente ampararia a contratação da Ferlim nos termos em que se deu, apropriado aplicar aqui o já manifestado a esse respeito no exame da defesa do responsável Dásio Lopes Simões. 
127.	Tampouco passível de prosperarem as objeções de ordem temporal que o defendente levanta ao salientar que sua gestão findou antes tanto da própria firmatura do contrato com a Ferlim como da manifestação, por instâncias internas e externas ao HFA, de posições contrárias à forma como se deu a contratação direta da dita empresa. Como tais manifestações críticas não integram diretamente o que se imputa a esse ex-gestor, mesmo caso da celebração propriamente dita do contrato, o alegado a respeito dessas matérias não concorre para escusá-lo de responsabilização.
128.	Quanto ao reclamado pelo defendente acerca do fato de somente ter constado sua responsabilização no fim do relatado no âmbito do processo originador desta TCE (Processo 019.660/2014-6) , disso não é possível extrair qualquer irregularidade processual ou falha procedimental que porventura venha a beneficiá-lo.
129.	Em face de a manifestação desse responsável, na condição de então Coordenador administrativo do HFA, inegavelmente integrar a cadeia de decisões administrativas que culminaram com a contratação irregular da Ferlim, assim tida porquanto a dispensa de licitação que a propiciou não observou os ditames legais da espécie, não cabe acatar o alegado pelo defendente de que faltaria na sua inculpação o devido nexo de causalidade. 
130.	Improcedente ainda a negativa que faz em relação à caracterização de culpa em sua conduta, vez que claramente descuidou-se, incorrendo assim em negligência, de agir para que não tivessem seguimento os procedimentos de contratação ostensivamente desconformes ao previsto na legislação. 
131.	Concluído o presente exame, cabe rejeitar o manifestado pelo responsável em sede de alegações de defesa.
Responsável Alberto José Garcia Lavandeira
132.	O responsável em questão atuou como Fiscal Administrativo, designado pela Portaria GD/HFA 43, do contrato 2/2013. A imputação de responsabilidades que recai sobre ele decorre do fato de ter, na referida condição de fiscal, atestado a efetiva prestação do serviço do referido contrato no período de abril a dezembro de 2013, não obstante a contratada ter disponibilizado quantitativos de diversas categorias profissionais em número inferior ao previsto contratualmente.
133.	Conforme esse responsável esclarece em seu arrazoado (peça 128) datado de 16/5/2017, houve apresentação de defesa anteriormente (peças 63-64) , cujo teor reproduz (peça 128, p. 3-5) e ratifica. Nessa nova oportunidade de se manifestar, acrescenta a sua defesa que "não detinha a condição de fiscal", cargo assumido somente em 22/4/2013, quando da contratação da empresa Ferlim em janeiro de 2013, conforme documentação que apresenta comprovando tais eventos (peça 128, p. 6-37) . Diante disso, afirma não ser "detentor de qualquer prova a corroborar com este Tribunal", o que leva o defendente a requerer sua imediata "exclusão e consequentemente o arquivamento do processo". 
134.	Complementando sua defesa, apresenta documento (peça 148) datado de 6/6/2017, mediante o qual encaminha "cartão de ponto dos funcionários da empresa Ferlim e relatório de fiscalização referentes às faltas do período solicitado" (peça 148, p. 2-124) .
135.	Nas alegações anteriores de peças 63-64, das quais também constam anexos compreendendo cópias de fragmento do contrato da Ferlim (peça 63, p. 4-5) , de folhas analíticas de pagamento (peça 63, p. 7-17) , de cartões de ponto de terceirizados da referida empresa (peça 63, p. 18-101 e peça 64, p. 1-70) e de "relação dos trabalhadores constantes no arquivo Sefip", o responsável queixou-se de que, embora a cláusula décima primeira do contrato em questão estipular que contratante deveria prover fiscalização da avença por meio de profissional qualificado, não recebera qualquer treinamento pra o exercício da função para a qual foi designado contra sua vontade.
136.	Informou ainda, nessa manifestação pretérita, que recebera do hospital, após quase um mês de espera, apenas parte (peça 63, p. 4-101 e peça 64) da documentação requisitada para sua defesa. Entendeu ainda que competiria ao próprio HFA, como responsável por essa documentação, apresentá-la a fim de esclarecer as dúvidas suscitadas neste processo. 
137.	Em face do que expôs, requereu a reconsideração de sua qualificação como responsável, retirando assim seu nome do polo passivo por lhe faltar condições de defesa, ante o material com péssimas cópias que lhe foi passado com má vontade pelo HFA, bem como que seja solicitado a esse hospital a apresentação das provas necessárias ao presente processo. 
Análise defesa de Alberto José Garcia Lavandeira
138.	Primeiramente, do mesmo modo que foi consignado na apreciação da defesa do outro fiscal do contrato da Ferlim, Sr. Lourival, é de ressaltar que não se está imputando ao presente responsável irregularidade envolvendo a contratação em si da referida empresa. Assim sendo, o alegado a esse respeito pela defesa não vem em auxílio ao responsável.
139.	Não procede ainda o defendido pelo responsável de repassar ao próprio HFA, órgão que afinal restou lesado pelas ocorrências danosas, o encargo da apresentação de documentação de interesse de sua defesa. Como a imputação de responsabilidades recaiu sobre o ex-fiscal, compete a ele próprio se desincumbir do ônus de se defender, não podendo, por óbvio, repassar tal encargo ao órgão que porventura detenha documentação pertinente ao caso. Tampouco incumbe ao TCU, consoante se observa em diversos precedentes (vide, por todos, o Acórdão 2805/2017-TCU-Primeira Câmara, Relator Vital do Rêgo) munir o ex-fiscal, como aparentemente ele aspira, de elementos e material que julgue importantes para a sua defesa.  
140.	Inegável, por outro lado, que o descrito pelo responsável quanto à falta do devido preparo para o exercício da função de fiscal é uma realidade. De fato, a administração pública ainda deixa muito a desejar no que toca a treinamento e reciclagem dos seus quadros. Todavia, não se concebe que fiscalizar contrato de terceirização envolvendo limpeza hospitalar se revista de tanta complexidade a ponto de a falta de um devido treinamento impeça que o designado para fiscal venha a cumprir suas funções a contento. 
141.	Quanto ao material acostado pelo defendente em duas oportunidades, ele foi devidamente examinado, nos trechos que a legibilidade da cópia permitiu, pois, como o próprio defendente reclamou, boa parte das cópias apresenta qualidade sofrível. Disso resultou, ao se aplicar o procedimento de confronto com o apurado na inspeção que deu origem a esta TCE, em ampliação da elisão de parcelas de débito obtidas na apreciação da defesa do também fiscal do contrato, Sr. Lourival Queiroz dos Santos Junior, que responde pelos mesmos débitos imputados ao responsável cuja defesa ora se analisa. Os quadros abaixo detalham essa ampliação:
Almoxarife 12x36h diurno
	Competência
	Quantitativo Previsto no Contrato
	Quantitativo demonstrado na Documentação da defesa de Lourival Queiroz
	Quantitativo adicional demonstrado na Documentação da defesa de Alberto José
	Quantitativo Apurado na Inspeção
 (anexo III) 

	Maio/2013
	2
	0
	1i
	0

i) consta, na documentação da defesa, o cartão de ponto da terceirizada Rosnieri da Silva Gonzales (peça 63, p. 95) , qualificada como Almoxarife com jornada 12x36 diurna.
Coletor de Resíduos Plantão 12x36h diurno (ASG RSS) 
	Competência
	Quantitativo Previsto no Contrato
	Quantitativo demonstrado na Documentação da defesa de Lourival Queiroz
	Quantitativo adicional demonstrado na Documentação da defesa de Alberto José
	Quantitativo Apurado na Inspeção
 (anexo III) 

	outubro/2013
	10
	3
	2ii
	0

ii) constam, na documentação da defesa, os cartões de ponto dos terceirizados Guaraci M. de Oliveira (peça 148, p. 51) e Ed Wilson S. Esmerio Jr (peça 148, p. 51) , ambos já qualificados como ASG RSS.
142.	Considerando o analisado, cabe rejeitar parcialmente as alegações de defesa do responsável.
Responsável Ferlim Serviços Técnicos Ltda.
143.	Essa empresa, responsabilizada nos presentes autos em razão de ter recebido pagamentos a maior, no âmbito do Contrato 2/2013, por serviços prestados de limpeza hospitalar no período de fevereiro a dezembro de 2013, tanto em razão da redução da qualificação e dos quantitativos funcionários ajustados pela empresa Unirio Manutenção e Serviços Ltda. no Contrato 8/2012, como em decorrência da disponibilização de quantitativo de funcionários dos serviços extraordinários em número inferior ao estipulado contratualmente, apresentou, por meio do seu advogado, alegações de defesa na peça 133, com documentação anexa compreendendo as peças 134-147.
144.	No início do arrazoado, o advogado da Ferlim, após passar brevemente em revista em que termos foram responsabilizados os diversos arrolados nesta TCE, deixa patente a repulsa quanto a "qualquer alegação de indícios de irregularidade" cometida pela empresa, bem como rechaça a "mínima insinuação" de que atos seus "geraram violação à lei, ou, ainda, prejuízo aos cofres públicos". 
145.	Toma assim por injusto o arrolamento da Ferlim como responsável na presente TCE, atribuindo-o a "uma interpretação errônea, senão, data vênia, distorcida da legislação pelos Técnicos atuantes" neste processo. Considera ainda que os auditores envolvidos na apuração dos fatos demonstraram desconhecer "o espírito de cada norma/lei que procuraram invocar, assim como, em boa parte, fizeram, supreendentemente, tábua rasa dos termos da IN SLTI/MPOG nº 2/2008".
146.	Ressalta que o referido normativo admite a produtividade diferenciada, da qual se valeu sem maiores problemas a Ferlim, dada a "expertise reunida ao longo de décadas de atuação consagrada no mercado brasileiro". Assegura que a adoção dessa produtividade não resultou "constatação de não conformidade contra" a empresa "ao longo da prestação de serviços levada a cabo nas dependências do Hospital Geral do Andaraí, no período examinado na presente Tomada de Contas".
147.	Reforça que a "produtividade diferenciada encontra amparo na ordem jurídica" e que "os serviços foram prestados a contento", disso extraindo fundamento para asseverar que "não há um só centavo para a Ferlim Serviços Técnicos Ltda. ressarcir aos cofres públicos". Descarta também tal ressarcimento alegando que "cumpriu, cabalmente, e sob amparo da legislação vigente, o contrato que lhe cabia, por meio de certame".
148.	Procurando demonstrar o erro que identifica na atuação dos auditores do TCU, assinala que esses técnicos não se deram conta que "os serviços de limpeza e conservação são licitados e contratados por m² (metro quadrado) , ou seja, por resultado e, nunca, jamais por postos de trabalho".
149.	Retoma a questão da produtividade diferenciada quando repisa a visão que tem da forma como são contratados os serviços de limpeza, ou seja, contrata-se "uma determinada quantidade de área a ser limpa com uma determinada produtividade exigida na licitação". Recorre assim ao teor do art. 22 da IN SLTI/MPOG N. 2/2008 para, com o auxílio dos atestados de capacitação técnica que acosta ao seu arrazoado (peça 135, p. 5-6) , entre os quais os fornecidos pelo próprio HFA, pleitear que o TCU confirme "o cabimento idôneo da produtividade diferenciada adotada pela ora Defendente na hipótese investigada".
150.	Prossegue nessa toada argumentando, sob a forma de indagações respondidas por afirmativas, que:
I) existe "legislação para amparar produtividade diferenciada em casos como o ora sob enfoque";
II) a Ferlim, ao ser convocada para assumir os serviços de limpeza hospitalar, apresentou carta de aceite em que fez "menção ao fato de que exercitaria produtividade justificada para atender ao contrato em questão";
III) por meio da apresentação de atestados de capacitação "fica comprovado que a Ferlim Serviços Técnicos Ltda. tem expertise comprovada para atuar sob adoção de produtividade diferenciada";
IV) tais atestados "constam de datas anteriores à contratação, em 2013, da Ferlim Serviços Técnicos Ltda., para atender, como remanescente, aos termos do pregão eletrônico 10/2011".
151.	Em complemento a tais indagações, nega que seja do conhecimento da empresa que algum documento comprove o cometimento pela Ferlim de "falha ou não conformidade em razão de insuficiência de número de funcionários alocados", assegurando ainda que, se por um acaso existir registro dessa natureza, ele não consta destes autos. Lembra, por considerar oportuno, que se vier a ser apresentada documentação dessa espécie, será mandatório que seja aberto, "formalmente, novo prazo para manifestação/defesa para a Ferlim Serviços Técnicos Ltda.".
152.	Reafirma que sua produtividade diferenciada era totalmente exequível, nada ocorrendo ao longo da execução do contrato que desabone a empresa, visto que o "quantitativo de pessoal oferecido" satisfez "plenamente o objeto do PE 10/2011".
153.	Na sequência, não admite que se tenha logrado comprovar, nesta TCE, a ocorrência de "algum prejuízo para o Erário decorrente da adoção da produtividade diferenciada pela" defendente. E, tendo em vista que considera inexistir dano ao patrimônio público, salienta, com base no que dispõe o art. 8º, alínea d) , da Lei 8.443/92, que no presente processo se verifica "a falta de efetivo pressuposto técnico autorizador para" a Ferlim "figurar e ser citada em sede de tomada de contas especial e, por conseguinte, sobre lhe ser exigido qualquer valor pretensamente relacionado".
154.	Defende, outrossim, que restará desnaturado o conceito de empreitada por preço global, se não for observado que a administração não contrata "funcionários terceirizados" (leia-se "quantitativo", data vênia) , mas, sim, capacidade comprovada de executar os serviços quanto às áreas apresentadas". Relembra que esse tipo de contratação foi estipulado de forma explícita no edital do pregão que deu origem a contratação dos serviços de limpeza hospitalar ora sob escrutínio.
155.	E no que respeita ao conceito de empreitada por preço global, recorre à própria jurisprudência do TCU (Acórdão 910/2014-TCU-Plenário- relator Ministro Walton Alencar) acerca da matéria , onde se colhe que "é incabível comparar os preços ofertados com os custos efetivamente incorridos pela contratada", em se tratando de "análise de superfaturamento nos contratos firmados sob o regime de empreitada por preço global", porquanto, para "concluir pela ocorrência de dano ao erário, é essencial examinar o preço global do contrato em comparação com valores de mercado".
156.	Em defesa da utilização da dita produtividade diferenciada, invoca a Instrução Normativa nº 1/2016 que, atenta aos objetivos almejados de otimizar gastos e aumentar a produtividade nas contratações de serviços de limpeza e conservação, "permite que o instrumento convocatório preveja que os licitantes apresentem as propostas com índices de produtividade diferenciados daqueles estabelecidos como referência em edital".
157.	Especificamente no que se refere ao imputado quanto a fornecimento de quantitativo de funcionários, para realizar os serviços extraordinários constantes do objeto da contratação, em número inferior aos estipulados contratualmente, o defensor assevera que a empresa "incluiu o devido quantitativo para a execução dos serviços extraordinários", conforme documento que faz acompanhar seu arrazoado (peças 141-146) .
158.	Ainda em relação a esse ponto, esclarece que, "na apresentação das Notas Fiscais relativas aos meses de fevereiro/2013 a dezembro/2013, foram anexadas às mesmas a Folha de Pagamentos analítica do aludido quantitativo", assim como "as Folhas de Ponto assinadas pelos funcionários que exerciam os serviços extraordinários".  
159.	Independente do esclarecido, informa que anexou toda a documentação referida, sem prejuízo de pleitear, desde logo, "converter o julgamento em diligência, de modo a apurar as glosas efetuadas face à Ferlim Serviços Técnicos Ltda.", tendo em vista que, acaso não sejam aferidas pelo TCU, "haverá, inclusive, de configurar enriquecimento de causa (sic) por parte da União Federal". 
160.	Por fim, à guisa de justificar uma pleiteada revisão dos "tópicos 5.2 e seguintes do documento de instrução processual/exame técnico, redigido pelo TCU, alude à situação da empresa de contratada para o remanescente do Pregão originalmente vencido pela Unirio (art. 24, inciso XI, da Lei 8.666/93) , dando o devido destaque que, na referida apreciação técnica, restou reconhecido que houve a apresentação de justificativas acerca do "número inferior de funcionários constante da planilha de composição de custo e formação de preço em comparação com a planilha da licitante vencedora".
161.	 Ressalta, no que toca a essa temática, o acerto da solução, permitida pelo referido dispositivo, de realizar a convocação e eventual contratação do próximo classificado, no caso de "rescisão contratual, ou desistência do contratado", condicionada tal contratação, com a qual se evita "a paralisação da obra, serviço ou fornecimento até que se faça nova licitação e novo contrato", à observância obrigatória das "mesmas condições oferecidas pelo licitante vencedor, inclusive quanto ao preço, devidamente corrigido", como bem destacado no "Acórdão 1846/2006-TCU-Primeira Câmara". 
162.	Formula, no fecho do arrazoado, pleito para que as contas da empresa Ferlim nesta tomada de contas especial sejam consideradas regulares concedendo-lhe, por conseguinte, a devida quitação plena.
Análise defesa Ferlim Serviços Técnicos Ltda.
163.	Cumpre, de plano, rechaçar a preliminar levantadas pela defesa quanto à inexistência de prejuízo capaz de suscitar a instauração da TCE em comento.
164.	Conforme já detalhado anteriormente (item 18 supra) , o prejuízo advindo da contratação direta da Ferlim sem observância das condições exigidas na legislação foi apurado no anexo I, ao passo que o pertinente à prestação dos serviços por essa contratada com quantitativos de pessoal abaixo do exigido no contrato que a Ferlim celebrou foi demonstrado nos anexos II-III.
165.	Não bastasse restarem apurados de forma minudentes os prejuízos que dão azo a esta TCE, é incorreta a premissa em que aparentemente se baseia a defendente para se contrapor à imputação de débitos. Segundo depreende do exposto pela Ferlim, ela se jacta de que realizou os serviços contratados sem jaça, disso extraindo não só a exequibilidade e eficácia de sua produtividade diferenciada como também impeditivo para que se pleiteie dela qualquer ressarcimento.
166.	Equivoca-se a defendente ao considerar que a contratação em questão é indiferente aos quantitativos de pessoal exigidos contratualmente, importando tão somente que reste limpa a área objeto dos serviços contratados. Previstos tais quantitativos, torna-se mandatório que a empresa os honre, independente do resultado obtido com a prestação dos serviços. Como não o fez, seja em relação à previsão original do contrato rescindido, seja em relação ao que fez constar em sua própria proposta, tampouco sofreu as glosas devidas nos pagamentos que auferiu, inegável que a contratada lesionou o patrimônio do HFA, justificando-se, portanto, a instauração da presente TCE. 
167.	 Merece, outrossim, mais uma vez, dar o devido realce ao fato de que a irregularidade motivadora desta TCE, no que tange à assunção pela Ferlim do remanescente do contrato originariamente firmado pela vencedora do pregão 10/2011, diz respeito à inobservância do disposto no art. 24, inciso XI, da Lei 8.666/93 que rege esse tipo específico de contratação direta.
168.	Tergiversa a defesa da empresa, por conseguinte, quando insistentemente procura amparar os termos em que se deu sua contratação no que dispõem normativos que tratam de matéria diversa.  Os normativos invocados, IN SLTI/MPOG N. 2/2008, particularmente o previsto em seu art. 22, e Instrução Normativa nº 1/2016, cuidam de estabelecer a possibilidade de licitante, apresentar, nas condições que os normativos delineiam, proposta com índices de produtividade superando os padronizados para o serviço licitado.
169.	Evidente assim que, como os regramentos mencionados tratam de hipótese dessemelhante da enfrentada nestes autos, não pode a Ferlim se socorrer deles pra refutar a irregularidade que pesa sobre sua contratação.
170.	E de forma alguma se pode aceitar o alegado pela defesa de que a imputação da irregularidade em apreço à empresa significaria desnaturar o modo como ordinariamente, por metragem quadrada e sob o regime de empreitada global, são contratados os serviços de limpeza hospitalar. Necessário notar que a responsabilização em questão tem o devido fundamento, haja vista decorrer da acertada aplicação do normativo regente da matéria combinada com a observância da jurisprudência do TCU pertinente ao caso, como já salientado na apreciação da defesa do ex-diretor do HFA.
171.	Ainda em relação a esse ponto, vale esclarecer que não se amolda ao presente caso o precedente jurisprudencial (Acórdão 910/2014-TCU-Plenário- relator Ministro Walton Alencar) invocado pelo defendente. A situação retratada nesse precedente diz respeito à comparação, no âmbito de contratação sob o regime de empreitada por preço global, entre o cobrado no contrato e o valor vigente no mercado, considerando todas as parcelas da contratação. 
172.	Já nesta TCE, o proceder foi diverso. A equipe de inspeção, para apurar o débito referente à assunção de remanescente de contrato, tomou por referencial, em observância aos regramentos estipulados para esse tipo de contratação direta, o plantel de terceirizados detalhado na proposta da empresa detentora do contrato rescindido, confrontando-o com delineado na proposta que a Ferlim fez para assumir os serviços de limpeza hospitalar. No caso da segunda irregularidade, os quantitativos de pessoal declarados na própria proposta da Ferlim, visando atender os serviços extraordinários previstos no contrato, serviram como referencial para a apuração do dano. 
173.	A respeito das implicações do referido regime de contratação no caso de dispensa fulcrada no art. 24, inciso XI, da Lei 8.666/93, importa ressaltar que recente julgado do TCU (Acórdão 2830/2016-TCU-Plenário - Relatora Ana Arraes) reforça o acerto de se exigir que a sucessora do contrato descontinuado honre, em absolutamente todos os aspectos, a proposta da contratada que lhe antecedeu. Os trechos abaixo, colhidos em resenha do decisum constante de informativo jurisprudencial, evidenciam isso:
Acórdão 2830/2016-TCU-Plenário:
1. A contratação direta de remanescente de obra, serviço ou fornecimento decorrente de rescisão contratual (art. 24, inciso XI, da Lei 8.666/1993) requer a manutenção das condições oferecidas pelo licitante vencedor, inclusive quanto aos preços unitários, e não apenas a adoção do mesmo preço global.
Em Tomada de Contas Especial decorrente de levantamento de auditoria nas obras de construção do edifício-sede da Seção Judiciária da Justiça Federal no Estado do Acre, constatou-se a contratação direta do remanescente de obra decorrente de rescisão contratual sem que fossem observados os preços unitários da proposta vencedora do certame, gerando prejuízo de R$ 455.571,08 com a realização de aditamento contratual. Apreciando o argumento da defesa no sentido de que o preço global da licitante vencedora fora mantido e que, no regime de empreitada global, seria dispensável a conservação dos exatos preços unitários da primeira colocada, ressaltou a relatora que "o inciso XI do art. 24 da Lei 8.666/1993, que estabelece a possibilidade de dispensa de licitação para contratação de remanescente de obra, expressamente exige a manutenção das condições oferecidas pela licitante vencedora". Observou que não estão obrigados nem o gestor público a aproveitar o certame, nem os demais licitantes a aceitar os termos da proposta vencedora, mas, para legitimar a contratação direta, devem ser adotadas as exatas condições vencedoras do processo concorrencial. Nessa esteira, acrescentou, "a contratação de remanescente de obra pressupõe que o proponente estudou a equação inicial e aceitou assumir uma proposta diversa da que apresentara na concorrência. Ocorre, nesse tipo de dispensa licitatória, a adesão por parte do novo contratado às condições vencedoras do certame e, por conseguinte, a renúncia tácita às balizas por ele apresentadas no momento da licitação". Anotou ainda a Relatora que "as alegações de que o regime de contratação era o de empreitada por preço global e de que isso afastaria a obrigação de manutenção dos preços unitários não podem ser acolhidas. A interpretação que melhor se coaduna com o inciso XI do artigo 24, em especial a exigência de manutenção das mesmas condições oferecidas pelo licitante vencedor, inclusive quanto ao preço, e com toda a sistemática da Lei 8.666/1993 é a de que devem ser mantidos os preços unitários". Com base nesses fundamentos e diante da constatação de que a execução contratual se dera efetivamente sob a forma de empreitada por preços unitários, concluiu a relatora, no ponto, pela imputação de débito ao gestor responsável e à empresa contratada para o remanescente da obra, o que foi acolhido pelo Colegiado.
174.	Quanto ao alegado de que a administração do HFA tomou conhecimento da existência de justificativas amparando a adoção de produtividade diferenciada pela nova contratada para os serviços de limpeza hospitalar, tal circunstância em nada colabora para excluí-la do rol de responsáveis desta TCE. O fato de ter sido explicitado, no decorrer das tratativas para a contratação, que se iria descumprir as condições exigidas em lei não torna aceitável a irregularidade perpetrada.
175.	No que tange à ocorrência danosa pertinente ao fornecimento a menor de quantitativos de pessoal alocados nos chamados serviços extraordinários, necessário registrar que foi consultada toda a documentação anexada ao arrazoado da Ferlim sem que restasse localizado o material (folhas de pagamento analíticas e folhas de ponto) que a defendente mencionou que anexara a sua defesa.
176.	E a propósito do pedido que fez a Ferlim no sentido da promoção de diligência pelo TCU que evite eventual enriquecimento sem causa da União em desfavor da empresa, é de ressaltar que refoge à competência desta Corte de Contas, consoante reafirmado em diversas assentadas (vide o paradigmático Acórdão 1487/2015-TCU-Primeira Câmara) , velar pelos interesses de particulares.
177.	Diante do exame aqui realizado, merecem serem rejeitadas as alegações de defesa da responsável.
178.	Concluída assim a devida apreciação dos arrazoados, será procedida, nos próximos tópicos, a competente responsabilização analítica dos arrolados nesta TCE visando o encaminhamento de mérito do feito. É de ressaltar ainda que, em observância ao art. 161 do RI/TCU, bem como em atenção ao instituto da solidariedade, o abatimento dos valores devidos resultante da aceitação de documentação comprobatória anexada na defesa de determinados arrolados (itens 98, 106 e 141) beneficiará todos os corresponsáveis solidários, conforme se verá em tópico específico mais a frente.
Irregularidades
179.	Redução, no Contrato 2/2013, celebrado entre o Hospital Federal do Andaraí (HFA) e a empresa Ferlim Serviços Técnicos Ltda., da qualificação e dos quantitativos dos funcionários relativamente ao ajustado no contrato precedente (Contrato 8/2012) , a que veio substituir, celebrado entre o hospital e a empresa Unirio Manutenção e Serviços Ltda., gerando um pagamento a maior pelos serviços prestados de fevereiro a dezembro de 2013.
179.1.	Situação encontrada.
179.1.1.	Conforme já relatado nos itens 6-10 supra, o HFA teve que rescindir o contrato de prestação de serviços de limpeza hospitalar firmado com a empresa Unirio (Contrato 08/2012) , decorrente do pregão 10/2011. A participante desse pregão que secundou a Unirio na classificação, a empresa Ferlim Serviços Técnicos Ltda., assumiu então, com base no art. 24, inciso XI da Lei 8.666/93, o remanescente do objeto do certame. 
179.1.2.	Todavia, a nova contratação não adotou, conforme exigido no referido dispositivo da Lei de Licitações, in totum as condições e os termos previstos no contrato sucedido. Divergiu do anterior no que se refere às produtividades mínimas assumidas no contrato da Unirio, o que levou, no Contrato 02/2013 firmado com a Ferlim, à redução do quantitativo de serventes e encarregados, acarretando a diminuição do preço homem/mês e do valor unitário mensal dos serventes e encarregados nas áreas administrativas interna e externa e na área de esquadria externa e a majoração daqueles da área médico hospitalar. Como o preço cobrado pela Ferlim teria que ser o mesmo da Unirio, foram promovidos outros ajustes, a retirada dos serviços de preposto e de limpador de fachada 12x36h diurnas do objeto da contratação e a majoração dos preços homem/mês de todos os demais funcionários que prestam serviços extraordinários.
179.1.3.	Tais alterações, além de contrariarem o que dispõe o referido dispositivo legal e o entendimento do TCU a respeito da matéria, que é categórico em asseverar que o contratado sucessor deve assumir o objeto licitado remanescente observando as mesmas condições a que se sujeitou e se comprometeu o contratado sucedido ao vencer o certame, ocasionou dano ao erário, devidamente apurado no Anexo I desta instrução.
179.2.	Objeto no qual a irregularidade foi constatada.
179.2.1.	Contrato 2/2013, celebrado, em 7/2/2013, pelo Hospital Federal do Andaraí (HFA) com a empresa Ferlim Serviços Técnicos Ltda. para prestação de serviços de limpeza hospitalar.
179.3.	Critérios.
179.3.1.	Arts. 14, caput e inciso XIV, 20 e 21, inciso IV da Instrução Normativa Instrução Normativa SLTI/MPOG 2/2008. Artigo 24, inciso XI, da Lei 8.666/93. Decisão 417/2002 - Plenário, Acórdão 744/2005-TCU-Segunda Câmara, Acórdão 1317/2006-TCU-Plenário e Acórdão 552/2014-TCU-Plenário. 
179.4.	Evidências.
179.4.1.	Tabelas de Quantitativos e de Formação de Custo do Termo de Referência do Pregão 10/2011 (peça 10, p. 10-22) . Proposta da empresa Unirio com os quantitativos e demais elementos de formação do preço de sua oferta vencedora no Pregão 10/2011 (peça 10, p. 42-43) . Proposta de Repactuação do Contrato 08/2012 firmado com a Unirio (peça 10, p. 78-79) . Pronunciamento do Coordenador de Administração do HFA, datado de 17/1/2013, acerca da contratação da Ferlim (peça 10, p. 141) . Despacho do Diretor Geral do HFA, datado de 18/1/2013, autorizando a contratação da Ferlim (peça 10, p. 142) . Contrato 2/2013 (peça 10, p. 152-176) . Proposta Consolidada da Ferlim Serviços Técnicos Ltda. integrante do Contrato 2/2013 (peça 10, p. 177-181) . Ordens Bancárias 2013OB800391, 2013OB800868, 2013OB801075, 2013OB801252, 2013OB801314, 2013OB801488, 2013OB802040, 2014OB800128, 2014OB800136, 2014OB800162 e 2014OB800217 (peça 12, p. 25, 36, 53, 65,78, 93, 112, 148, 131, 161 e 177) .
179.5.	Causas da constatação.
179.5.1.	Não observância de preceitos legais, normativos e jurisprudenciais (TCU) pertinentes à assunção de objeto remanescente de certame por licitante não vencedor da disputa.
179.6.	Efeitos e consequências da constatação.
179.6.1.	Dano aos cofres da HFA, num montante, a valores históricos, de R$ 187.102,03, consoante a consolidação ajustada, na tabela do item 18, do débito apurado no Anexo I desta instrução.
179.7.	Responsabilização.
179.7.1.	Responsável: Dásio Lopes Simões (CPF XXX.308.947-XX) , Diretor Geral do HFA à época dos fatos e signatário do despacho, datado de 18/1/2013, autorizando a contratação da Ferlim.
179.7.1.1.	Conduta.
179.7.1.1.1.	Ter autorizado a contratação da empresa Ferlim Serviços Técnicos Ltda. em condições diversas das estipuladas no Contrato 8/2012 celebrado com a empresa Unirio Manutenção e Serviços Ltda., mesmo ciente de que a produtividade era diferente e os quantitativos inferiores aos estabelecidos no contrato então vigente, em desacordo com o disposto no inciso XI do art. 24 da Lei 8.666/1993 e com o entendimento deste Tribunal de Contas.
179.7.1.2.	Nexo de causalidade.
179.7.1.2.1.	Os pagamentos a maior foram decorrentes da mencionada autorização.
179.7.1.3.	Culpabilidade.
179.7.1.3.1.	Não há elementos nos autos que permitam caracterizar a boa-fé do responsável.
179.7.2.	Responsável: Paulo Eduardo de Oliveira Junior (CPF XXX.140.846-XX) , Coordenador de Administração do HFA à época dos fatos e autor de pronunciamento, datado de 17/1/2013, acerca da contratação da Ferlim.
179.7.2.1.	Conduta.
179.7.2.1.1.	Ter se manifestado favoravelmente pela contratação da empresa Ferlim Serviços Técnicos Ltda. em condições diversas das estipuladas no Contrato 8/2012 celebrado com a empresa Unirio Manutenção e Serviços Ltda., mesmo ciente de que a produtividade era diferente e os quantitativos inferiores aos estabelecidos no contrato então vigente, em desacordo com o disposto no inciso XI do art. 24 da Lei 8.666/1993 e com o entendimento deste Tribunal de Contas.
179.7.2.2.	Nexo de causalidade.
179.7.2.2.1.	Tal fato subsidiou a tomada de decisão da Direção Geral.
179.7.2.3.	Culpabilidade.
179.7.2.3.1.	Não há elementos nos autos que permitam caracterizar a boa-fé do responsável.
179.7.3.	Responsável: Empresa Ferlim Serviços Técnicos Ltda. (CNPJ 42.116.376/0001-06) , contratada pelo HFA para prestação de serviços de limpeza hospitalar (Contrato 2/2013) .
179.7.3.1.	Conduta.
179.7.3.1.1.	Ter reduzido a qualificação e os quantitativos funcionários ajustados pela empresa Unirio Manutenção e Serviços Ltda. no Contrato 8/2012.
179.7.3.2.	Nexo de causalidade.
179.7.3.2.1.	Celebração do contrato em condições diferentes das pactuadas no ajuste precedente, a que veio substituir.
179.7.3.3.	Culpabilidade.
179.7.3.3.1.	Como se trata de responsabilidade atribuída à pessoa jurídica, não cabe cogitar de boa-fé ou má-fé em relação ao responsável.
180.	Disponibilização pela contratada de quantitativos de funcionários dos serviços extraordinários inferiores aos estabelecidos no Contrato 2/2013, sem que tenha havido glosa por parte do Hospital Federal do Andaraí, gerando um pagamento a maior pelos serviços prestados de fevereiro a dezembro de 2013.
180.1.	Situação encontrada.
180.1.1.	Conforme já relatado nos itens 13-15 supra, o HFA falhou ao fiscalizar a execução, no ano de 2013, do contrato 02/2013, visto que permitiu que a empresa Ferlim recebesse as faturas mensais sem glosa, mesmo a contratada  tendo disponibilizado  quantitativos de funcionários dos serviços extraordinários (supervisor, preposto, técnico segurança do trabalho, enfermeiro, limpador de fachada 12x36h diurno, coletor de resíduos plantão 12x36h diurno, assistente administrativo, almoxarife 12x36h diurno, almoxarife 12x36h noturno (10-22h) , jardineiro e auxiliar de jardinagem) em número inferior ao estabelecido contratualmente. O resultado disso foi a ocorrência do dano ao erário apurado nos Anexos II e III desta instrução.
180.2.	Objeto no qual a irregularidade foi constatada.
180.2.1.	Pagamentos realizados pelo HFA pelos serviços prestados em 2013 pela Ferlim com base no Contrato 2/2013.
180.3.	Critérios.
180.3.1.	Quantitativos de funcionários previstos no Contrato 02/2013. Artigo 67, caput e §1º, da Lei 8.666/1993. Artigos 80 e 90 do Decreto-Lei 200/1967. 
180.4.	Evidências.
180.4.1.	Contrato 2/2013 (peça 10, p. 152-181) . Processos de pagamento do Contrato 02/2013 relativos aos serviços prestados em 2013 (peça 12, p. 16-177) . Ordens Bancárias 2013OB800391, 2013OB800868, 2013OB801075, 2013OB801252, 2013OB801314, 2013OB801488, 2013OB802040, 2014OB800128, 2014OB800136, 2014OB800162 e 2014OB800217 (peça 12, p. 25, 36, 53, 65,78, 93, 112, 148, 131, 161 e 177) . 
180.5.	Causas da constatação.
180.5.1.	Não observância dos preceitos legais quanto à correta fiscalização dos contratos públicos.
180.6.	Efeitos e consequências da constatação.
180.6.1.	Dano aos cofres do HFA, num montante, a valores históricos, de R$ 184.711,30, consoante a consolidação realizada no Anexo IV, no qual se refez a apuração dos valores devidos levando-se em conta as elisões de parcelas de débito proporcionadas pela apresentação de documento comprobatório por defendentes (itens 98, 106 e 141) . Esse montante abrange os seguintes períodos de ocorrências danosas:
I)	serviços executados de fevereiro a março de 2013:
	Data 
	Valor (R$) 
	Tipo

	4/4/2013
	17.823,28
	D

	5/6/2013
	11.682,76
	D

II)	serviços executados de abril a maio de 2013:
	Data 
	Valor (R$) 
	Tipo

	28/6/2013
	14.902,59
	D

	31/7/2013
	20.487,33
	D

II)	serviços executados de junho a dezembro de 2013:
	Data 
	Valor (R$) 
	Tipo

	19/8/2013
	24.439,84
	D

	16/9/2013
	15.181,37
	D

	13/11/2013
	24.439,84
	D

	31/1/2014
	14.603,45
	D

	29/1/2014
	20.252,11
	D

	6/2/2014
	7.606,23
	D

	10/3/2014
	13.292,50
	D

180.7.	Responsabilização.
180.7.1.	Responsável: Dásio Lopes Simões (CPF XXX.308.947-XX) , Diretor Geral do HFA à época dos fatos e autorizador de pagamentos à empresa Ferlim referentes à prestação de serviços do Contrato 02/2013 no período de fevereiro a maio/2013 do Contrato 2/2013 (peça 12, p. 16-66) .
180.7.1.1.	Conduta.
180.7.1.1.1.	Ter autorizado os pagamentos de fevereiro a maio/2013 do Contrato 2/2013, sem que se realizasse, na ocasião desses pagamentos, as devidas glosas pertinentes à disponibilização pela contratada de quantitativos de funcionários dos serviços extraordinários inferiores aos estabelecidos contratualmente.
180.7.1.2.	Nexo de causalidade.
180.7.1.2.1.	Os pagamentos a maior foram decorrentes das mencionadas autorizações.
180.7.1.3.	Culpabilidade.
180.7.1.3.1.	Não há elementos nos autos que permitam caracterizar a boa-fé do responsável.
180.7.2.	Responsável: Teresa Cristina Vivas Navarro (CPF XXX.625.027-XX) , Diretora-Geral Substituta do HFA à época e autorizadora de pagamentos à empresa Ferlim referentes à prestação de serviços do Contrato 02/2013 no período de junho a dezembro de 2013 (peça 12, p. 67-177) .
180.7.2.1.	Conduta.
180.7.2.1.1.	Ter autorizado os pagamentos de junho a dezembro de 2013 do Contrato 2/2013, sem que se realizasse, na ocasião desses pagamentos, as devidas glosas pertinentes à disponibilização pela contratada de quantitativos de funcionários dos serviços extraordinários inferiores aos estabelecidos contratualmente.
180.7.2.2.	Nexo de causalidade.
180.7.2.2.1.	Os pagamentos a maior foram decorrentes das mencionadas autorizações.
180.7.2.3.	Culpabilidade. 
180.7.2.3.1.	Não há elementos nos autos que permitam caracterizar a boa-fé da responsável.
180.7.3.	Responsável: Wilson José Coelho Matheus (CPF XXX.867.427-XX) , Fiscal Operacional designado pela Portaria GD/HFA 60, de 5/6/2012, publicada no Boletim de Serviço 25, de 18/6/2012 (peça 10, p. 70-71) , e atuante na fiscalização do Contrato 2/2013 no que se refere aos serviços desse contrato prestados nos meses de fevereiro a março de 2013 (peça 12, p. 16-38) .
180.7.3.1.	Conduta.
180.7.3.1.1.	Ter atestado a efetiva prestação do serviço de limpeza técnica em ambiente hospitalar nos meses de fevereiro a março de 2013 do Contrato 2/2013, sem informar que o quantitativo de supervisor, preposto, técnico segurança do trabalho, enfermeiro, limpador de fachada 12x36h diurno, coletor de resíduos plantão 12x36h diurno, assistente administrativo, almoxarife 12x36h diurno, almoxarife 12x36h noturno (10-22h) , jardineiro e auxiliar de jardinagem era inferior ao estipulado no Contrato 2/2013 e sem propor a glosa de valores.
180.7.3.2.	Nexo de causalidade.
180.7.3.2.1.	Tal fato subsidiou a tomada de decisão da Direção Geral.
180.7.3.3.	Culpabilidade.
180.7.3.3.1.	Não há elementos nos autos que permitam caracterizar a boa-fé do responsável.
180.7.4.	Responsável: Lourival Queiroz dos Santos Junior (CPF XXX.073.977-XX) , Fiscal Operacional designado pela Portaria GD/HFA 43, de 12/4/2013, publicada no Boletim de Serviço 17, de 22/4/2013 (peça 10, p. 194) , e atuante na fiscalização do Contrato 2/2013 no que se refere aos serviços desse contrato prestados nos meses de abril a dezembro de 2013 (peça 12, p. 39-177) .
180.7.4.1.	Conduta.
180.7.4.1.1.	Ter atestado a efetiva prestação do serviço de limpeza técnica em ambiente hospitalar nos meses de abril a dezembro de 2013 do Contrato 2/2013, sem informar que o quantitativo de supervisor, preposto, técnico segurança do trabalho, enfermeiro, limpador de fachada 12x36h diurno, coletor de resíduos plantão 12x36h diurno, assistente administrativo, almoxarife 12x36h diurno, almoxarife 12x36h noturno (10-22h) , jardineiro e auxiliar de jardinagem era inferior ao estipulado no Contrato 2/2013 e sem propor a glosa de valores.
180.7.4.2.	Nexo de causalidade.
180.7.4.2.1.	Tal fato subsidiou a tomada de decisão da Direção Geral.
180.7.4.3.	Culpabilidade.
180.7.4.3.1.	Não há elementos nos autos que permitam caracterizar a boa-fé do responsável.
180.7.5.	Responsável: Alberto José Garcia Lavandeira (CPF XXX.155.607-XX) , Fiscal Administrativo designado pela Portaria GD/HFA 43, de 12/4/2013, publicada no Boletim de Serviço 17, de 22/4/2013 (peça 10, p. 194) , e atuante na fiscalização do Contrato 2/2013 no que se refere aos serviços desse contrato prestados nos meses de abril a dezembro de 2013 (peça 12, p. 39-177) .
180.7.5.1.	Conduta.
180.7.5.1.1.	Ter atestado a efetiva prestação do serviço de limpeza técnica em ambiente hospitalar nos meses de abril a dezembro de 2013 do Contrato 2/2013, sem informar que o quantitativo de supervisor, preposto, técnico segurança do trabalho, enfermeiro, limpador de fachada 12x36h diurno, coletor de resíduos plantão 12x36h diurno, assistente administrativo, almoxarife 12x36h diurno, almoxarife 12x36h noturno (10-22h) , jardineiro e auxiliar de jardinagem era inferior ao estipulado no Contrato 2/2013 e sem propor a glosa de valores.
180.7.5.2.	Nexo de causalidade.
180.7.5.2.1.	Tal fato subsidiou a tomada de decisão da Direção Geral.
180.7.5.3.	Culpabilidade. 
180.7.5.3.1.	Não há elementos nos autos que permitam caracterizar a boa-fé do responsável.
180.7.6.	Responsável: Empresa Ferlim Serviços Técnicos Ltda. (CNPJ 42.116.373/0001-06) , contratada pelo HFA para prestação de serviços de limpeza hospitalar (Contrato 2/2013) .
180.7.6.1.	Conduta.
180.7.6.1.1.	Ter recebido, no que se refere aos serviços prestados no período de fevereiro a dezembro de 2013, o valor integral estipulado contratualmente disponibilizando quantitativo de funcionários dos serviços extraordinários inferior ao estipulado no Contrato 2/2013.
180.7.6.2.	Nexo de causalidade.
180.7.6.2.1.	Não cumprimento das disposições contratuais.
180.7.6.3.	Culpabilidade.
180.7.6.3.1.	Como se trata de responsabilidade atribuída à pessoa jurídica, não cabe cogitar de boa-fé ou má-fé em relação ao responsável.
181.	Apreciação e encaminhamento acerca das irregularidades constatadas.
181.1.	Como houve rejeição das alegações de defesa dos responsáveis, dado que alguns lograram apenas elidir, mediante a apresentação de documentação comprobatória, parcelas do débito, merecem os arrolados nesta TCE a imputação de responsabilidades ora realizada.
181.2.	No que tange à imputação de valores, cabe observar o seguinte: 
a)	os responsáveis Dásio Lopes Simões, Paulo Eduardo de Oliveira Junior e Ferlim Serviços Técnicos Ltda. devem ser condenados, solidariamente, pelas seguintes importâncias:
	Data
	Valor (R$) 
	Tipo

	4/4/2013
	13.053,63
	D

	5/6/2013
	17.404,84
	D

	28/6/2013
	17.404,84
	D

	31/7/2013
	17.404,84
	D

	19/8/2013
	17.404,84
	D

	16/9/2013
	17.404,84
	D

	13/11/2013
	17.404,84
	D

	29/1/2014
	17.404,84
	D

	31/1/2014
	17.404,84
	D

	6/2/2014
	17.404,84
	D

	10/3/2014
	17.404,84
	D

Valor atualizado e com juros em 28/6/2018: R$ 284.240,48 (peça 158) 
b)	os responsáveis Dásio Lopes Simões, Wilson José Coelho Matheus e Ferlim Serviços Técnicos Ltda. devem ser condenados, solidariamente, ao pagamento das seguintes importâncias: 
	Data 
	Valor (R$) 
	Tipo

	4/4/2013
	17.823,28
	D

	5/6/2013
	11.682,76
	D

Valor atualizado e com juros em 28/6/2018: R$ 45.881,76 (peça 159) 
c)	os responsáveis Dásio Lopes Simões, Lourival Queiroz dos Santos Junior, Alberto José Garcia Lavandeira e Ferlim Serviços Técnicos Ltda. devem ser condenados, solidariamente, pelas seguintes importâncias:
	Data 
	Valor (R$) 
	Tipo

	28/6/2013
	14.902,59
	D

	31/7/2013
	20.487,33
	D

Valor atualizado e com juros em 28/6/2018: R$ 54.625,48 (peça 160) 
d)	os responsáveis Teresa Cristina Vivas Navarro, Lourival Queiroz dos Santos Junior, Alberto José Garcia Lavandeira e Ferlim Serviços Técnicos Ltda. devem ser condenados, solidariamente, pelas seguintes importâncias:
	Data 
	Valor (R$) 
	Tipo

	19/8/2013
	24.439,84
	D

	16/9/2013
	15.181,37
	D

	13/11/2013
	24.439,84
	D

	31/1/2014
	14.603,45
	D

	29/1/2014
	20.252,11
	D

	6/2/2014
	7.606,23
	D

	10/03/2014
	13.292,50
	D

Valor atualizado e com juros em 28/6/2018: R$ 180.634,81 (peça 161) 
CONCLUSÃO
182.	Por meio da presente TCE, conforme já detalhado nos tópicos anteriores, logrou-se apurar as ocorrências danosas (subtópico "Situação encontrada" dos itens 179 e 180) , com a devida identificação e qualificação dos responsáveis (subtópicos "Responsável:" dos itens 179 e 180) , bem como a descrição das condutas irregulares por eles praticadas (respectivos subtópicos "Conduta" para cada responsável identificado nos itens 179 e 180) , com o pertinente estabelecimento do liame entre elas e os eventos danosos (respectivos subtópicos "Nexo de causalidade" para cada responsável identificado nos itens 179 e 180) e a adequada quantificação do débito imputado aos responsáveis (subtópico "Efeitos e consequências da constatação" dos itens 179 e 180 e item 181.2) .
183.	Enfim, considerando que não se vislumbra a existência de boa-fé por parte dos responsáveis, e, dada a inexistência de excludentes de culpabilidade (respectivos subtópicos "Culpabilidade" para cada responsável identificado nos itens 179 e 180) , o processo se encontra pronto, nos termos do disposto no art. 202, § 6º, do Regimento Interno do TCU, para que seja procedido seu julgamento de mérito, considerando-se assim irregulares as contas dos responsáveis arrolados que são pessoa física, e imputando, solidariamente, aos integrantes dos 4 agrupamentos de responsabilização, primeiro formado pelos Srs. Dásio Lopes Simões, Paulo Eduardo de Oliveira Junior e pela empresa Ferlim Serviços Técnicos Ltda., segundo pelos Srs. Dásio Lopes Simões, Wilson José Coelho Matheus e pela empresa Ferlim Serviços Técnicos Ltda., terceiro pelos Srs. Dásio Lopes Simões, Lourival Queiroz dos Santos Junior, Alberto José Garcia Lavandeira e pela empresa Ferlim Serviços Técnicos Ltda. e quarto pela Sra. Teresa Cristina Vivas Navarro, pelos Srs. Lourival Queiroz dos Santos Junior e Alberto José Garcia Lavandeira e pela empresa Ferlim Serviços Técnicos Ltda., a obrigação de ressarcir o dano causado ao erário, nos montantes definidos nos quadros do item 181.2 supra, sem prejuízo da aplicação da multa prevista no art. 57 da Lei 8.443/1992.
184.	Importante registrar que, como as citações de todos os responsáveis tiveram lugar em 2016, portanto bem antes de se consumar o transcurso de dez anos a contar da irregularidade mais remota, ocorrida em 2013, não há que se falar de prescrição da pretensão punitiva relativa à imposição de multas.
PROPOSTA DE ENCAMINHAMENTO
185.	Diante do exposto, submetemos os autos à consideração superior, propondo:
a) com fundamento nos arts. 1º, inciso I, 16, inciso III, alínea c) , da Lei 8.443/1992 c/c os arts. 19 e 23, inciso III, da mesma Lei, e com arts. 1º, inciso I, 209, inciso III, 210 e 214, inciso III, do Regimento Interno, que sejam julgadas irregulares as contas dos Srs. Dásio Lopes Simões (CPF XXX.308.947-XX) , Paulo Eduardo de Oliveira Junior (CPF XXX.140.846-XX) , Wilson José Coelho Matheus (CPF XXX.867.427-XX) , Lourival Queiroz dos Santos Júnior (CPF XXX.073.977-XX) , Alberto José Garcia Lavandeira (CPF XXX.155.607-XX) e da Sra. Teresa Cristina Vivas Navarro (CPF XXX.625.027-XX) ;
b) condenar o Sr. Dásio Lopes Simões, solidariamente, com Paulo Eduardo de Oliveira Junior e com a empresa Ferlim Serviços Técnicos Ltda. (CNPJ 42.116.376/0001-06) ao pagamento das quantias abaixo discriminadas:
	Data
	Valor (R$) 
	Tipo

	4/4/2013
	13.053,63
	D

	5/6/2013
	17.404,84
	D

	28/6/2013
	17.404,84
	D

	31/7/2013
	17.404,84
	D

	19/8/2013
	17.404,84
	D

	16/9/2013
	17.404,84
	D

	13/11/2013
	17.404,84
	D

	29/1/2014
	17.404,84
	D

	31/1/2014
	17.404,84
	D

	6/2/2014
	17.404,84
	D

	10/3/2014
	17.404,84
	D

c) condenar o Sr. Dásio Lopes Simões, solidariamente, com Wilson José Coelho Matheus e com a empresa Ferlim Serviços Técnicos Ltda. ao pagamento das quantias abaixo discriminadas:
	Data 
	Valor (R$) 
	Tipo

	4/4/2013
	17.823,28
	D

	5/6/2013
	11.682,76
	D

d) condenar o Sr. Dásio Lopes Simões, solidariamente, com Lourival Queiroz dos Santos Junior, Alberto José Garcia Lavandeira e com a empresa Ferlim Serviços Técnicos Ltda. ao pagamento das quantias abaixo discriminadas:
	Data 
	Valor (R$) 
	Tipo

	28/6/2013
	14.902,59
	D

	31/7/2013
	20.487,33
	D

e) condenar a Sra. Teresa Cristina Vivas Navarro, solidariamente, com Lourival Queiroz dos Santos Junior, Alberto José Garcia Lavandeira e com a empresa Ferlim Serviços Técnicos Ltda. ao pagamento das quantias abaixo discriminadas:
	Data 
	Valor (R$) 
	Tipo

	19/8/2013
	24.439,84
	D

	16/9/2013
	15.181,37
	D

	13/11/2013
	24.439,84
	D

	31/1/2014
	14.603,45
	D

	29/1/2014
	20.252,11
	D

	6/2/2014
	7.606,23
	D

	10/03/2014
	13.292,50
	D

f) fixar, relativamente às condenações acima, o prazo de quinze dias, a contar das notificações, para os responsáveis comprovarem, perante o Tribunal (art. 214, inciso III, alínea "a", do Regimento Interno) , o recolhimento aos cofres do Tesouro Nacional das referidas importâncias, atualizadas monetariamente e acrescidas dos juros de mora, a partir das datas apontadas até a do recolhimento, na forma prevista na legislação em vigor;
g) aplicar aos Srs. Dásio Lopes Simões , Paulo Eduardo de Oliveira Junior, Wilson José Coelho Matheus, Lourival Queiroz dos Santos Júnior, Alberto José Garcia Lavandeira, a Sra. Teresa Cristina Vivas Navarro e à empresa Ferlim Serviços Técnicos Ltda. a multa prevista no art. 57 da Lei 8.443/1992 c/c o art. 267 do Regimento Interno, com a fixação do prazo de quinze dias, a contar das notificações, para comprovarem, perante o Tribunal (art. 214, inciso III, alínea "a", do Regimento Interno) , o recolhimento das dívidas aos cofres do Tesouro Nacional, atualizadas monetariamente desde a data do acórdão que vier a ser proferido até a dos efetivos recolhimentos, se forem pagas após o vencimento, na forma da legislação em vigor;
h) autorizar, desde logo, nos termos do art. 28, inciso II, da Lei 8.443/1992, a cobrança judicial das dívidas, caso não atendidas as notificações;
i) encaminhar cópia da deliberação que vier a ser proferida, ao Procurador-Chefe da Procuradoria da República no Estado do Rio de Janeiro, nos termos do art. 16, § 3º, da Lei 8.443/1992 c/c o art. 209, § 7º, do Regimento Interno do TCU, para adoção das medidas que entender cabíveis, informando que o inteiro teor do decisum estará disponível para consulta no endereço www.tcu.gov.br/acordaos;
j) encaminhar cópia do Acórdão ao Hospital Federal do Andaraí (HFA) , para conhecimento, informando que o inteiro teor do decisum estará disponível para consulta no endereço www.tcu.gov.br/acordaos."
2.	Por sua vez, o Ministério Público junto ao TCU manifestou-se nos seguintes termos (peça 164) :
"Exsurgem dos autos irregularidades na condução do Contrato 2/2013, celebrado entre o Hospital Federal do Andaraí (HFA) e a empresa Ferlim Serviços Técnicos Ltda., objetivando a "prestação de serviços de limpeza técnica em ambiente hospitalar, conservação de bens móveis e imóveis, conservação e manutenção das áreas verdes (...) disponibilizando mão-de-obra, produtos saneantes sanitários, materiais, insumos e equipamentos" (peça 10, p. 153) . 
No âmbito da prestação anual de contas do HFA relativas ao exercício de 2013 (TC Processo 019.660/2014-6) , verificou-se que a contratação acima referida foi motivada pelo inadimplemento da empresa anteriormente contratada (Unirio Manutenção e Serviços Ltda.) , com a consequente necessidade de assunção do serviço remanescente (artigo 24, inciso XI, da Lei 8.666/1993) . 
Não obstante, o ajuste firmado com a Ferlim Serviços Técnicos Ltda. não seguiu os exatos termos do contrato anterior. Comparando a planilha de custos da Unirio Manutenção e Serviços Ltda. com a planilha provida pela Ferlim Serviços Técnicos Ltda., observam-se as seguintes composições:
Tabela 1 - Composição de custos mensais da Unirio Manutenção e Serviços Ltda. (antecessora) 
	Local objeto de limpeza
	Periodicidade
	Superfície (m²) 
	Preço unitário mensal (R$) 
	Valor total mensal (R$) 

	Área Administrativa Interna - 8h
	1
	6.945,00
	4,74
	32.919,30

	Área Administrativa Interna - 12h diurnas
	2
	7.599,00
	4,55
	69.150,90

	Área Administrativa Interna - 12h noturnas
	2
	243
	5,08
	2.468,88

	Área Administrativa Externa - 8h
	1
	3.649,00
	2,37
	8.648,13

	Área Administrativa Externa - 12h diurnas
	2
	11.295,00
	2,28
	51.505,20

	Área Administrativa Externa - 12h noturnas
	2
	11.295,00
	2,54
	57.378,60

	Esquadria externa - face interna/externa -8h
	1
	3.229,01
	1,08
	3.487,33

	Área Médico-Hospitalar - 8h
	1
	7.484,00
	8,62
	64.512,08

	Área Médico-Hospitalar - 12h diurnas
	2
	14.128,00
	8,27
	233.677,12

	Área Médico-Hospitalar - 12h noturnas
	2
	6.805,00
	9,24
	125.756,40

	Subtotal
	R$ 649.503,94

	Funcionários
	Quantidade
	Preço unitário mensal (R$) 
	Valor total mensal (R$) 

	Supervisor
	1
	4.119,40
	4.119,40

	Preposto
	1
	3.909,52
	3.909,52

	Técnico Segurança do Trabalho
	1
	4.198,89
	4.198,89

	Enfermeiro
	1
	4.087,21
	4.087,21

	Limpador de fachada 12 x 36 diurno
	2
	2.397,42
	4.794,84

	Coletor de Resíduos Plantão 12x36h diurno
	10
	2.771,89
	27.718,90

	Assistente Administrativo
	1
	2.835,31
	2.835,31

	Almoxarife 12x36h diurno
	2
	2.763,34
	5.526,68

	Almoxarife 12x36h noturno
	2
	3.198,93
	6.397,86

	Jardineiro
	1
	3.375,42
	3.375,42

	Auxiliar de Jardinagem
	1
	2.491,52
	2.491,52

	Subtotal
	R$ 69.455,55

	CUSTO TOTAL MENSAL
	R$ 718.959,49

Fonte: TC Processo 019.660/2014-6, peça 21, p. 78.
Tabela 2 - Composição de custos mensais da Ferlim Serviços Técnicos Ltda.
	Local objeto de limpeza
	Periodicidade
	Superfície (m²) 
	Preço unitário mensal (R$) 
	Valor total mensal (R$) 

	Área Administrativa Interna - 8h
	1
	6.945,00
	3,25
	22.559,12

	Área Administrativa Interna - 12h diurnas
	2
	7.599,00
	3,09
	46.951,30

	Área Administrativa Interna - 12h noturnas
	2
	243
	3,51
	1.705,52

	Área Administrativa Externa - 8h
	1
	3.649,00
	1,6
	5.848,41

	Área Administrativa Externa - 12h diurnas
	2
	11.295,00
	1,53
	34.531,44

	Área Administrativa Externa - 12h noturnas
	2
	11.295,00
	1,65
	37.228,00

	Esquadria externa - face interna/externa -8h
	1
	3.229,01
	0,8
	2.583,22

	Área Médico-Hospitalar - 8h
	1
	7.484,00
	10,19
	76.265,33

	Área Médico-Hospitalar - 12h diurnas
	2
	14.128,00
	9,81
	277.281,00

	Área Médico-Hospitalar - 12h noturnas
	2
	6.805,00
	10,42
	141.841,64

	Subtotal
	R$ 646.794,98

	Funcionários
	Quantidade
	Preço unitário mensal (R$) 
	Valor total mensal (R$) 

	Supervisor
	1
	5.210,57
	5.210,57

	Preposto
	0
	0,00
	0,00

	Técnico Segurança do Trabalho
	1
	4.000,06
	4.000,06

	Enfermeiro
	1
	5.305,96
	5.305,96

	Limpador de fachada 12 x 36 diurno
	0
	0,00
	0,00

	Coletor de Resíduos Plantão 12x36h diurno
	10
	2.920,69
	29.206,90

	Assistente Administrativo
	1
	3.219,83
	3.219,83

	Almoxarife 12x36h diurno
	2
	3.498,61
	6.997,22

	Almoxarife 12x36h noturno
	2
	3.995,01
	7.990,02

	Jardineiro
	1
	5.648,66
	5.648,66

	Auxiliar de Jardinagem
	1
	4.581,41
	4.581,41

	Subtotal
	R$ 72.160,63

	CUSTO TOTAL MENSAL
	R$ 718.955,61

Fonte: TC Processo 019.660/2014-6, peça 21, p. 180.
Segundo informações constantes dos autos, as diferenças entre as duas planilhas acima, cujo resultado corresponde a R$ 3,88, são creditadas ao fato de que a empresa Ferlim Serviços Técnicos Ltda.:
	a) requereu, "com fundamento no inciso III do artigo 55 da Lei 8.666/1993, no artigo 5º do Decreto 2.271/1997 e no Item 7 da IN MARE 18/1997, a repactuação do preço, devido ao reajuste da mão de obra, do vale transporte e do vale refeição autorizada pela Convenção Coletiva do Trabalho de 2012/2013, com vigência de 1/3/2012 a 28/2/2013" (peça 5, p. 29) ;
	b) apresentou "produtividades diferenciadas adotadas (IN n° 02, de 30 de abril de 2008 Artigo 20 Inciso IV) , devidamente registrada em nossas Planilhas, e de acordo com o Artigo 22 Inciso IV, da IN de n° 2, de 30 de abril de 2008, [que] foram previstas com base na própria execução dos serviços objeto já prestados ao HFA, em que utilizamos um menor quantitativo de funcionários do que o oferecido na presente Proposta, e com a mesma Área Física adotada" (TC Processo 019.660/2014-6, peça 21, p. 124) ; e
	c) suprimiu as rubricas correspondentes a um "preposto" e dois "limpadores de fachada 12 x 36 diurno", presentes na composição da Unirio Manutenção e Serviços Ltda., conforme evidenciado a partir do cotejo entre as Tabelas 1 e 2 acima.
Quanto ao item 'b' (produtividades diferenciadas) , registramos que, além da mesma área física a ser higienizada, a empresa também preservou, em sua proposta, a mesma periodicidade do contrato anterior. 
Afora as divergências acima reportadas, inspeção realizada no contrato em tela resultou na seguinte constatação (peça 5, p. 35/36) :
146. Analisando os processos de pagamento de fevereiro a dezembro de 2013 (peça 23, p. 16-177) , verifica-se, nas folhas analíticas, que a empresa Ferlim Serviços Técnicos Ltda. disponibilizou quantitativos de funcionários dos serviços extraordinários inferiores aos estabelecidos contratualmente, sem que tenha havido glosa por parte do Hospital Federal do Andaraí, ocasionando nos exercícios de 2013 e 2014 um débito de R$ 376.463,76, conforme demonstrado na planilha de Planilha de Cálculo do Débito da Limpeza Hospitalar constante de peça 29, a seguir discriminado. As datas de ocorrência consideradas são as de efetivo pagamento constante das ordens bancárias.
Quadro 40 - Débito Ferlim 2013
	Data de Ocorrência
	Valor Original (R$) 

	74/4/2013
	35.925,34

	5/6/2013
	17.524,14

	28/6/2013
	32.426,73

	31/7/2013
	51.302,06

	19/8/2013
	38.412,48

	16/9/2013
	36.204,12

	13/11/2013
	33.201,91

	Valor Total
	244.996,78

Quadro 41 - Débito Ferlim 2014
	Data de Ocorrência
	Valor Original (R$) 

	31/1/2014
	32.426,73

	29/1/2014
	34.855,56

	6/2/2014
	27.858,34

	10/3/2014
	36.326,35

	Valor Total
	131.466,98

Nestes autos, a Secex/RJ promoveu a citação da empresa Ferlim Serviços Técnicos Ltda. e dos Srs. Dásio Lopes Simões (então diretor-geral do HFA) , Teresa Cristina Vivas Navarro (diretora-geral substituta) , Paulo Eduardo de Oliveira Júnior (coordenador de administração) , Wilson José Coelho Matheus, Lourival Queiroz dos Santos Júnior e Alberto José Garcia Lavandeira (fiscais que atestaram serviços não prestados) . 
As condutas imputadas aos responsáveis, a depender de sua atuação no evolver do Contrato 2/2013, consistiram em:
	1) "redução, no Contrato 2/2013, celebrado entre o Hospital Federal do Andaraí (HFA) e a empresa Ferlim Serviços Técnicos Ltda., da qualificação e dos quantitativos dos funcionários relativamente ao ajustado no contrato precedente (Contrato 8/2012) , a que veio substituir" (peças 96 e 99) , ao que a Secex/RJ inicialmente atribuiu o valor histórico de R$ 187.102,03; e
	2) "disponibilização pela contratada Ferlim Serviços Técnicos Ltda. de quantitativos de funcionários dos serviços extraordinários inferiores aos estabelecidos no Contrato 2/2013, sem que tenha havido glosa por parte do Hospital Federal do Andaraí, gerando um pagamento a maior" (peças 96 a 100) , com débitos históricos individuais cambiando entre R$ 53.449,48 (peça 98) e R$ 239.285,49 (peça 100) . 
As alegações de defesa foram examinadas pela unidade técnica (peça 162) , a qual propôs a rejeição dos argumentos ali contidos. Em consequência, a secretaria aconselhou a imposição dos débitos assinalados ao cabo de sua instrução de mérito (peça 162, p. 35/37) , cumulada com a aplicação de multas individuais nos moldes do art. 57 da Lei 8.443/1992.
O Ministério Público de Contas da União dissente, todavia, da quantificação do dano e dos critérios de responsabilização propugnados pela Secex/RJ. 
II
Quanto ao cálculo de eventual prejuízo atrelado ao item '1' (redução do quantitativo de funcionários decorrente de produtividade mais elevada) , temos que a Secex/RJ, coerentemente com o proposto na TCE Processo 006.065/2016-3 (apura dano cometido pela empresa Ferlim ao HFA no âmbito de contrato de lavanderia) , buscou computar o superfaturamento existente mediante a aplicação do "método da limitação do preço global" (MLPG) . De acordo com tal técnica, procede-se à "compensação entre os preços superavaliados e os subavaliados, só havendo, nesse caso, sobrepreço ou superfaturamento se a soma dos valores superavaliados superar os subavaliados, imputando-se o sobrepreço pela diferença global" (Voto condutor do Acórdão 1727/2018-TCU-Primeira Câmara, Rel. Min. Benjamin Zymler) .
Todavia, ao desagrupar e reagrupar os valores na aba 'Débito remanescente' da planilha eletrônica 'idSisdoc_9159708v1-96 - Cópia de Cálculo do Débito Limpeza Hospitalar' ('item não digitalizável' associado à peça 29 do TC Processo 019.660/2014-6) , a unidade técnica incidiu em erro na soma algébrica dos valores, apenas parcialmente saneada por ocasião de "nova rodada de citações" (peça 162, p. 5) . Mais especificamente, identificamos que a célula D32, que expressa 'economia' obtida com a supressão da cobrança por preposto e limpador de fachada, foi erroneamente adicionada, ao invés de subtraída, no cômputo do dano mensal (i.e. foi somada à célula B34) .
A comparação direta entre as Tabelas 1 e 2, na introdução deste parecer, evidencia que a diferença entre as planilhas de custo da Unirio e da Ferlim resulta em R$ 3,88, favorável a esta segunda empresa. A retificação da mencionada célula B34 da planilha eletrônica, para que nela conste a subtração da célula D32, culmina no mesmo resultado ora apontado (qual seja, diferença de R$ 3,88 entre as duas propostas consideradas) .
Nesse passo, inexistente irregularidade na orçamentação da segunda empresa contratada, pugnamos por que seja desprezada a atribuição de prejuízo decorrente de divergência entre as planilhas de composição de custos da Unirio Manutenção e Serviços Ltda. e Ferlim Serviços Técnicos Ltda. (TC Processo 019.660/2014-6, peça 21, p. 78 e 180) .
Realçamos, por oportuno, que os julgados arguidos pela Secex/RJ (i.e. Acórdão 552/2014-TCU-Plenário e 1.317/2006-Plenário) não constituem precedentes qualificados para o vertente caso, pois lidam com situações fáticas eminentemente distintas - respectivamente: o agrupamento de diversos itens no orçamento da obra; e contratação de remanescente nos termos e condições da segunda melhor proposta.
Já quanto ao dano correspondente ao pagamento por serviços não prestados - é dizer, em retribuição a profissionais que não foram postos à disposição do HFA nos meses e nas quantidades indicadas na inspeção realizada (peça 5) -, este Parquet especializado nada tem a opor às conclusões da secretaria.
III
No atinente à responsabilização do diretor-geral, da diretora-geral substituta e do coordenador de administração, a unidade técnica assevera (peça 162, p. 9/10) que:
56. Importa notar que a realização do competente atesto nas notas fiscais objeto da autorização de pagamento por parte do ex-gestor não se erige em fator para dispensar a responsabilização dele. Há que se atentar que as irregularidades tratadas nesta TCE não dizem respeito a eventual desconformidade no processamento de despesas no HFA. Portanto, o simples fato de terem sido atestados os serviços pagos não inibe a responsabilização do dirigente máximo da unidade, já que ele afinal foi quem permitiu, na condição de ordenador de despesas, que ocorresse o indevido pagamento da contratada. 
Com as vênias de estilo, divergimos frontalmente das considerações acima. Por evidente, a desconformidade ora em apreço diz respeito justamente ao processamento de despesas no HFA. Nessa toada, exigir que o diretor-geral, diretora-geral substituta ou coordenador de administração infirme o ateste exarado pelo fiscal do contrato, passando eles próprios a fiscalizar a presença de serventes, enfermeiros, almoxarifes e jardineiros, desborda de qualquer parâmetro de razoabilidade. 
É cediço que os dirigentes superiores das unidades hospitalares ostentam conjunto de atribuições de alta complexidade, tornando inexigível sua supervisão minuciosa sobre assuntos corriqueiros da instituição, ainda mais quando a prestação do serviço tenha sido atestada por agente especificamente designado para tanto. Evocamos, nesse sentido, o Voto condutor do recente Acórdão 1821/2018-TCU-Plenário (Rel. Min. Aroldo Cedraz) , por meio do qual o Colegiado excluiu a responsabilidade do diretor-geral do Instituto Nacional do Câncer (INC) sob os seguintes fundamentos:
22. Ainda que o recorrente acompanhasse a obra de forma presencial, não é razoável, a meu sentir, presumir que o Diretor fosse capaz de identificar a qualidade de todos os serviços ou materiais ou mesmo a ausência deles, de modo que não entendo tenha o responsável agido de modo discrepante da conduta de um homem-médio. Também não há evidências nos autos que permitam concluir, por exemplo, ter havido conivência com as medições irregulares realizadas.
23. Ademais, não pode ser relevado o fato de que havia um fiscal do contrato formalmente designado pelo Ministério da Saúde, conforme apontou o recorrente, e reconheceram as unidades técnicas que emitiram seus pareceres. Diante da existência da figura do fiscal do contrato, cuja responsabilidade, nos termos dos artigos 58 e 67 da Lei 8.666/1993, é a de acompanhamento e fiscalização da execução do ajuste, entendo não ser possível a responsabilização automática do então Diretor. Nesse sentido é a ementa de Acórdão de minha relatoria:
"O fiscal de contrato não exerce as suas atribuições por delegação de competência dada pelo gestor, elas são exercidas por força do próprio cargo que ocupa ou em razão de contrato firmado para essa finalidade. Na hipótese de haver fiscal devidamente capacitado, a responsabilização do gestor municipal ou do secretário de obras somente é possível quando ficar demonstrado que tomaram ciência de irregularidades e não adotaram providências com o objetivo de corrigi-las ou por culpa 'in vigilando' ou 'in eligendo' devidamente comprovada." (Acórdão 2373/2008-TCU-Segunda Câmara) 
24. Corroboram essa ideia os Acórdão 8028/2016-TCU-Segunda Câmara e 6934/2015-1ª Câmara, que destacam não ser automática a responsabilidade da autoridade, devendo ser analisadas as situações de fato que envolvem o caso concreto. No que concerne à culpa in vigilando, não se deve presumir uma supervisão de forma irrestrita, sob pena de tornar sem sentido o instituto da delegação de competência e inviabilizar o exercício de tarefas próprias e privativas da autoridade delegante (Acórdão 1581/2017-TCU-Primeira Câmara) . No caso em questão, também não há que se falar em culpa in eligendo, vez que o engenheiro e fiscal do contrato foi designado pelo Ministério da Saúde, e não pelo então Diretor Geral do INC.
25. Nesse mesmo sentido a argumentação da eminente Ministra Ana Arraes, no Voto condutor do Acórdão 2300/2013-TCU-Plenário, quando afastou a responsabilidade de um dos agentes arrolados no processo, em situação semelhante a que é tratada nestes autos. Naquela oportunidade, a Relatora, ao examinar as atribuições do ocupante do mais alto posto daquele hospital federal, concluiu não ser razoável, nem possível, que a totalidade dos atos exercidos sob o manto da delegação de competência fosse vigiada e controlada, mormente quando comparou o orçamento daquele nosocômio com a materialidade das obras contratadas. Constatou, assim como fiz neste caso, não haver indícios nos autos de autoria ou conivência por parte do responsável.
26. Feitas essas considerações, acato as alegações do recorrente Carlos Scherr nesse ponto, dando provimento ao recurso de modo a reformar o acórdão recorrido, excluindo-o do rol de responsáveis solidários pelo débito apurado nos autos e tornando, por conseguinte, sem efeito a multa que lhe foi imputada em razão do referido débito.
Demonstrada a inviabilidade de responsabilizar os Srs. Dásio Lopes Simões e Teresa Cristina Vivas Navarro (respectivamente, diretor-geral e a diretora-geral substituta) , acrescentamos que a coordenação de administração é descrita como "área/subunidade estratégica" no Relatório de Gestão do Hospital Federal do Andaraí, subordinando-se diretamente à direção geral do hospital e compondo-se de diversas divisões, gerências e serviços (http://www.portaldgh.saude.gov.br/wp-content/ uploads/2016/06/hfa2015.pdf, páginas 18 e 25) .
Nesse diapasão, consideramos igualmente inapropriado responsabilizar o Sr. Paulo Eduardo de Oliveira Júnior, coordenador de administração, pela irregularidade perpetrada por fiscais a ele remotamente subordinados na cadeia de comando do HFA. 
No concernente à condenação da empresa Ferlim Serviços Técnicos Ltda. e dos Srs. Wilson José Coelho Matheus, Lourival Queiroz dos Santos Júnior e Alberto José Garcia Lavandeira (fiscais) à reparação do débito solidário e ao pagamento de multa individual proporcional ao dano (art. 57 da Lei 8.443/1992) , entendemos irrepreensíveis as considerações da Secex, às quais aderimos sem reservas.
IV
Considerando o erro material na planilha que balizou a quantificação do dano e tendo em mente a impossibilidade de responsabilização do diretor-geral, da diretora-geral substituta e do coordenador de administração por irregularidades perceptíveis exclusivamente pelos fiscais diretamente envolvidos na execução diuturna do Contrato 2/2013 (a saber, a falta de determinados serventes, jardineiros e enfermeiros nos meses especificados em inspeção) , o Ministério Público de Contas da União dissente do encaminhamento proposto pela unidade técnica, opinando por que o douto Colegiado delibere no seguinte sentido:
	I. acolher as alegações de defesa dos Srs. Dásio Lopes Simões, Teresa Cristina Vivas Navarro e Paulo Eduardo de Oliveira Júnior, julgando regulares suas contas;
	II. rejeitar as alegações de defesa da empresa Ferlim Serviços Técnicos Ltda. e dos Srs. Wilson José Coelho Matheus, Lourival Queiroz dos Santos Júnior e Alberto José Garcia Lavandeira, julgando irregulares suas contas e os condenando à restituição ao erário das quantias abaixo especificadas, de acordo com o seguinte regime de solidariedade:
	II.a) empresa Ferlim Serviços Técnicos Ltda. e Sr. Wilson José Coelho Matheus:
	Data do pagamento
	Mês de prestação do serviço
	Ordem bancária
	Valor original

	4/4/2013
	Fevereiro/2013
	2013OB800391
	R$ 35.925,34

	5/6/2013
	Março/2013
	2013OB800868
	R$ 17.524,14

	II.b) empresa Ferlim Serviços Técnicos Ltda. e Srs. Lourival Queiroz dos Santos Júnior e Alberto José Garcia Lavandeira:
	Data do pagamento
	Mês de prestação do serviço 
	Ordem bancária
	Valor Original

	28/06/2013
	Abril de 2013
	2013OB801075
	R$ 32.426,73

	31/07/2013
	Maio de 2013
	2013OB801252
	R$ 51.302,06

	19/08/2013
	Junho de 2013
	2013OB801314
	R$ 38.412,48

	16/09/2013
	Julho de 2013
	2013OB801488
	R$ 36.204,12

	13/11/2013
	Agosto de 2013
	2013OB802040
	R$ 33.201,91

	29/01/2014
	Outubro de 2013
	2014OB800136
	R$ 34.855,56

	31/01/2014
	Setembro de 2013
	2014OB800128
	R$ 32.426,73

	06/02/2014
	Novembro de 2013
	2014OB800162
	R$ 27.858,34

	10/03/2014
	Dezembro de 2013
	2014OB800217
	R$ 36.326,35

	III. aplicar, individualmente, à empresa Ferlim Serviços Técnicos Ltda. e aos Srs. Wilson José Coelho Matheus, Lourival Queiroz dos Santos Júnior e Alberto José Garcia Lavandeira a multa prevista no art. 57 da Lei 8.443/1992 c/c o art. 267 do Regimento Interno, com a fixação do prazo de quinze dias, a contar das notificações, para comprovarem, perante o Tribunal (art. 214, inciso III, alínea "a", do Regimento Interno) , o recolhimento das dívidas aos cofres do Tesouro Nacional, atualizadas monetariamente desde a data do acórdão que vier a ser proferido até a dos efetivos recolhimentos, se forem pagas após o vencimento, na forma da legislação em vigor;
	IV. autorizar, desde logo, nos termos do art. 28, inciso II, da Lei 8.443/1992, a cobrança judicial das dívidas, caso não atendidas as notificações;
	V. encaminhar cópia da deliberação que vier a ser proferida, ao Procurador-Chefe da Procuradoria da República no Estado do Rio de Janeiro, nos termos do art. 16, § 3º, da Lei 8.443/1992 c/c o art. 209, § 7º, do Regimento Interno do TCU, para adoção das medidas que entender cabíveis, informando que o inteiro teor do decisum estará disponível para consulta no endereço www.tcu.gov.br/acordaos;
	VI. encaminhar cópia do Acórdão ao Hospital Federal do Andaraí (HFA) , para conhecimento, informando que o inteiro teor do decisum estará disponível para consulta no endereço www.tcu.gov.br/acordaos."
	É o relatório.

8.1. Newton Moraes Alvarenga Junior (140793/OAB-RJ), representando Teresa Cristina Vivas Navarro.  
8.2. André Andrade Viz (57.863/OAB-RJ) e outros, representando Dásio Lopes Simões.  
8.3. João Carlos Augusto Moreira Guimarães (130.628/OAB-RJ) e outros, representando Ferlim Serviços Técnicos Ltda.

Procurador Rodrigo Medeiros de Lima.

TOMADA DE CONTAS ESPECIAL. CONTRATO. PRESTAÇÃO DE SERVIÇOS DE LIMPEZA TÉCNICA EM AMBIENTE HOSPITALAR E DE CONSERVAÇÃO DE BENS MÓVEIS E IMÓVEIS E DAS ÁREAS VERDES. FORNECIMENTO A MENOR DOS QUANTITATIVOS DE PROFISSIONAIS. CONTRATAÇÃO DO REMANESCENTE DOS SERVIÇOS COM CONDIÇÕES DIVERSAS DO CONTRATO RESCINDIDO. CITAÇÃO. CONFIRMAÇÃO PARCIAL DO DÉBITO. JULGAMENTO PELA REGULARIDADE COM RESSALVA DE ALGUNS RESPONSÁVEIS, COM QUITAÇÃO. CONTAS IRREGULARES DA EMPRESA CONTRATADA. DÉBITO. MULTA.

TOMADA DE CONTAS ESPECIAL (TCE)

Secretaria de Controle Externo de Tomada de Contas Especial (SecexTCE).

Trata-se de tomada de contas especial instaurada em atendimento ao subitem 1.7.3.3 do Acórdão 540/2016-TCU-Primeira Câmara, em que se apuram indícios de irregularidades no Contrato 2/2013, firmado pelo Hospital Federal do Andaraí (HFA) com a empresa Ferlim Serviços Técnicos Ltda., objetivando a prestação de serviços de limpeza técnica em ambiente hospitalar, conservação de bens móveis e imóveis e das áreas verdes, com disponibilização de mão de obra, produtos, materiais, insumos e equipamentos para cobrir uma área total de 51.100 m2 daquele hospital.
O caso requer uma breve contextualização de alguns fatos apontados no processo originador desta tomada de contas especial, o TC Processo 019.660/2014-6, que tratou da prestação de contas ordinária referente ao exercício de 2013 do Hospital Federal do Andaraí.
A celebração do Contrato 2/2013 decorreu da contratação dos serviços remanescentes do Contrato 8/2012, com fundamento no art. 24, inciso XI, da Lei 8.666/1993, acordado entre o HFA e a empresa Unirio Manutenção e Serviços Ltda., com vigência de doze meses, pelo valor mensal de R$ 650.000,00 e valor total anual de R$ 7.800.000,00.
Devido às reiteradas falhas praticadas pela empresa Unirio, houve a aplicação de multas à referida empresa, bem como a rescisão unilateral da avença. Assim, o HFA convocou, em 14/1/2013, a empresa Ferlim Serviços Técnicos Ltda., segunda colocada no Pregão 10/2011, para assumir a prestação do serviço, nas mesmas condições da licitante vencedora.
Insta salientar que o Acórdão 3328/2019-TCU-Primeira Câmara, de minha relatoria, apreciou tomada de contas especial instaurada em virtude de irregularidades observados no contrato celebrado com a Unirio, concluindo por afastar a responsabilidade dos agentes públicos do HFA, porém, condenando apenas a citada empresa por parte do débito que lhe foi imputado.
Para melhor compreensão de uma das parcelas do débito tratado nesta tomada de contas especial, observo que foi lavrado o 1º Termo de Apostilamento ao Contrato 8/2012, efetuando a repactuação dos valores mensal e anual acordados com a Unirio para R$ 718.959,49 e R$ 8.627.513,88, respectivamente, conforme a seguir demonstrado:
	Tipo de Área
	Área m2
	Periodicidade
	Valor Unitário (R$) 
	Subtotal (R$) 

	Área Administrativa Interna

	8h diárias
	6.945,00
	1
	4,74
	32.919,30

	12x36h diurnas
	7.599,00
	2
	4,55
	69.150,90

	12x36h noturnas
	243,00
	2
	5,08
	2.468,88

	Área Administrativa Externa

	8h diárias
	3.649,00
	1
	2,37
	8.648,13

	12x36h diurnas
	11.295,00
	2
	2,28
	51.505,20

	12x36h noturnas
	11.295,00
	2
	2,54
	57.378,60

	Esquadria Externa - face interna/externa

	8h diárias
	3.229,01
	1
	1,08
	3.487,33

	Área Médica Hospitalar

	8h diárias
	7.484,00
	1
	8,62
	64.512,08

	12x36h diurnas
	14.128,00
	2
	8,27
	233.677,12

	12x36h noturnas
	6.805,00
	2
	9,24
	125.756,40

	Subtotal Mensal (3) 
	649.503,94

	Serviços Extraordinários

	Funcionários
	Quant.
		Valor Unitário (R$) 
	Subtotal (R$) 

	Supervisor
	1
		4.119,40
	4.119,40

	Preposto
	1
		3.909.52
	3.909.52

	Técnico Segurança do Trabalho
	1
		4.198,89
	4.198,89

	Enfermeiro
	1
		4.087,21
	4.087,21

	Limpador de Fachada 12x36h diurno
	2
		2.397,42
	4.794,84

	Coletor de Resíduos Plantão 12x36h diurno
	10
		2.771,89
	27.718,90

	Assistente Administrativo
	1
		2.835,31
	2.835,31

	Almoxarife 12x36h diurno
	2
		2.763,34
	5.526,68

	Almoxarife 12x36h noturno
	2
		3.198,93
	6.397,86

	Área de jardins, jardineiras e poda de árvores

	Jardineiro
	1
		3.375,42
	3.375,42

	Auxiliar de Jardinagem
	1
		2.491,52
	2.491,52

	Subtotal Mensal (4) 
	69.455,55

	Total Mensal (3+4) 
	718.959,49

	Total Anual
	8.627.513,88

Os valores unitários da proposta da Unirio consideraram uma relação de um encarregado para cada 30 serventes, bem como as seguintes produtividades para os serventes: (i) 600 m2 de área administrativa interna; (ii) 1200 m2 de área administrativa externa; (iii) 330 m2 de área médico-hospitalar por servente; e (iv) 220 m2 de área de esquadrias externas/internas. Tais parâmetros foram utilizados para demonstrar os preços praticados, conforme demonstrativo a seguir:
	Área Administrativa Interna 8h diárias

	Mão de Obra
	 (1) 
Produtividade (1/m2) 
	 (2) 
Preço homem/mês (R$) 
	 (1x2) 
Subtotal (R$/m2) 

	Encarregado
	1/ (30x600) 
	3.372,89
	0,19

	Servente
	1/600
	2.731,66
	4,55

	Total
	4,74

	Área Administrativa Interna 12x36h diurno

	Mão de Obra
	 (1) 
Produtividade (1/m2) 
	 (2) 
Preço homem/mês (R$) 
	 (1x2) 
Subtotal (R$/m2) 

	Encarregado
	1/ (30x600) 
	3.320,31
	0,18

	Servente
	1/600
	2.619,48
	4,37

	Total
	4,55

	Área Administrativa Interna12x36h noturno

	Mão de Obra
	 (1) 
Produtividade (1/m2) 
	 (2) 
Preço homem/mês (R$) 
	 (1x2) 
Subtotal (R$/m2) 

	Encarregado
	1/ (30x600) 
	3.702,15
	0,21

	Servente
	1/600
	2.924,91
	4,87

	Total
	5,08

	Área Administrativa Externa 8h diárias

	Mão de Obra
	 (1) 
Produtividade (1/m2) 
	 (2) 
Preço homem/mês (R$) 
	 (1x2) 
Subtotal (R$/m2) 

	Encarregado
	1/ (30x1200) 
	3.372,89
	0,09

	Servente
	1/1200
	2.731,66
	2,28

	Total
	2,37

	Área Administrativa Externa 12x36h diurno

	Mão de Obra
	 (1) 
Produtividade (1/m2) 
	 (2) 
Preço homem/mês (R$) 
	 (1x2) 
Subtotal (R$/m2) 

	Encarregado
	1/ (30x1200) 
	3.320,31
	0,09

	Servente
	1/1200
	2.619,48
	2,19

	Total
	2,28

	Área Administrativa Externa 12x36h noturno

	Mão de Obra
	 (1) 
Produtividade (1/m2) 
	 (2) 
Preço homem/mês (R$) 
	 (1x2) 
Subtotal (R$/m2) 

	Encarregado
	1/ (30x1200) 
	3.702,15
	0,10

	Servente
	1/1200
	2.924,91
	2,44

	Total
	2,54

	Área Médico Hospitalar 8h diárias

	Mão de Obra
	 (1) 
Produtividade (1/m2) 
	 (2) 
Preço homem/mês (R$) 
	 (1x2) 
Subtotal (R$/m2) 

	Encarregado
	1/ (30/330) 
	3.372,89
	0,34

	Servente
	1/330
	2.731,66
	8,28

	Total
	8,62

	Área Médico Hospitalar 12x36h diurno

	Mão de Obra
	 (1) 
Produtividade (1/m2) 
	 (2) 
Preço homem/mês (R$) 
	 (1x2) 
Subtotal (R$/m2) 

	Encarregado
	1/ (30/330) 
	3.320,31
	0,33

	Servente
	1/330
	2.619,48
	7,94

	Total
	8,27

	Área Médico Hospitalar 12x36h noturno

	Mão de Obra
	 (1) 
Produtividade (1/m2) 
	 (2) 
Preço homem/mês (R$) 
	 (1x2) 
Subtotal (R$/m2) 

	Encarregado
	1/ (30/330) 
	3.702,15
	0,37

	Servente
	1/330
	2.924,91
	8,87

	Total
	9,24

	Área de Esquadrias Externas - face interna/externa

	Mão de obra
	 (1) 
Produtividade (1/m2) 
	 (2) 
Frequência no mês (horas) 
	 (3) 
Jornada de trabalho no mês (horas) 
	 (4) 
1x2x3
	 (5) 
Preço homem/mês (R$) 
	 (4x5) 
Subtotal (R$/m2) 

	Encarregado
	1/ (30x220) 
	16
	1/191,40
	0,0000127
	3.372,89
	0,04

	Servente
	1/220
	16
	1/191,40
	0,0003800
	2.731,66
	1,04

	Total
	1,08

Tais produtividades resultaram na previsão de 262 funcionários (encarregados e serventes) , bem como de outros 23 postos de serviços extraordinários, totalizando 285 trabalhadores, consoante demonstrado na tabela seguinte:
	Tipo de Área
	Área m2
	Periodicidade
	N.º Serventes
	N.º Encarregados

	Área Interna

	8h diárias
	6.945,00
	1
	11,58
	0,39

	12x36h diurnas
	7.599,00
	2
	25,33
	0,84

	12x36h noturnas
	243,00
	2
	0,81
	0,03

	Área Externa

	8h diárias
	3.649,00
	1
	3,04
	0,10

	12x36h diurnas
	11.295,00
	2
	18,83
	0,63

	12x36h noturnas
	11.295,00
	2
	18,83
	0,63

	Esquadria Externa - face interna/externa

	8h diárias
	3.229,01
	1
	16,15
	0,54

	Área Médica Hospitalar

	8h diárias
	7.484,00
	1
	24,95
	8,32

	12x36h diurnas
	14.128
	2
	85,62
	2,85

	12x36h noturnas
	6.805,00
	2
	41,24
	1,38

	Subtotal Servente (1) 
		246
	
	Subtotal Encarregado (2) 
		16

	Total de Encarregados e Serventes (3) (1 + 2) 
		262

	Serviços Extraordinários

	Funcionários
	Quantidade

	Supervisor
	1

	Preposto
	1

	Técnico Segurança do Trabalho
	1

	Enfermeiro
	1

	Limpador de Fachada 12x36h diurno
	2

	Coletor de Resíduos Plantão 12x36h diurno
	10

	Assistente Administrativo
	1

	Almoxarife 12x36h diurno
	2

	Almoxarife 12x36h noturno
	2

	Área de jardins, jardineiras e poda de árvores

	Jardineiro
	1

	Auxiliar de Jardinagem
	1

	Total de Serviços Extraordinários (4) 
	23

	Total de Mão de Obra (3+4) 
	285

Por ocasião da rescisão do Contrato 8/2012, ao ser convocada para executar os serviços remanescentes, a empresa Ferlim Serviços Técnicos Ltda. informou que aceitava assumir o objeto do Pregão 10/2011, nas mesmas condições da licitante vencedora, requerendo, no entanto, de imediato, a repactuação do preço, devido ao reajuste da mão de obra, do vale transporte e do vale refeição autorizada pela Convenção Coletiva do Trabalho de 2012/2013, com vigência de 1/3/2012 a 28/2/2013.
As produtividades adotadas pela empresa Ferlim foram majoradas e a sociedade empresária se responsabilizou por aumentar a qualquer momento o quantitativo de funcionários, caso houvesse necessidade para melhor execução dos serviços. Dessa forma, apresentou proposta com os quantitativos de mão de obra constantes do quadro a seguir, em que se pode observar a previsão de apenas 203 postos de encarregado e servente, ou seja, 59 a menos do que o utilizado na proposta da Unirio. Quanto aos serviços extraordinários, houve a supressão de três postos (dois de limpador de fachada e um de preposto) .
	Tipo de Área
	Área m2
	Periodicidade
	N.º Serventes
	N.º Encarregados

	Área Administrativa Interna

	8h diárias
	6.945,00
	1
	8,68
	0,29

	12x36h diurnas
	7.599,00
	2
	19,00
	0,63

	12x36h noturnas
	243,00
	2
	0,61
	0,02

	Área Administrativa Externa

	8h diárias
	3.649,00
	1
	2,28
	0,08

	12x36h diurnas
	11.295,00
	2
	14,12
	0,47

	12x36h noturnas
	11.295,00
	2
	14,12
	0,47

	Área de Esquadrias Externas - face interna/externa

	8h diárias
	3.229,01
	1
	14,68
	0,49

	Área Médica Hospitalar

	8h diárias
	7.484,00
	1
	18,71
	0,62

	12x36h diurnas
	14.128
	2
	70,64
	2,35

	12x36h noturnas
	6.805,00
	2
	34,03
	1,13

	Subtotal Servente (1) 
		196,86
	
	Subtotal Encarregado (2) 
		6,56

	Total de Encarregado e Servente (3) (1 + 2) 
		203

	Serviços Extraordinários

	Funcionários
	Quantidade

	Supervisor
	1

	Técnico Segurança do Trabalho
	1

	Enfermeiro
	1

	Coletor de Resíduos Plantão 12x36h diurno (ASG RSS) 
	10

	Assistente Administrativo
	1

	Almoxarife 12x36h diurno
	2

	Almoxarife 12x36h noturno
	2

	Área de jardins, jardineiras e poda de árvores

	Jardineiro
	1

	Auxiliar de Jardinagem
	1

	Total de Serviços Extraordinários (4) 
	20

	Total de Mão de Obras (3+4) 
	223

Apesar da expressiva redução do quantitativo de funcionários, o preço global ofertado pela empresa Ferlim ficou praticamente idêntico ao valor do contrato que fora rescindido com a Unirio, conforme quadro a seguir:
	Tipo de Área
	Área m2
	Periodicidade
	Valor Unitário (R$) 
	Subtotal (R$) 

	Área Administrativa Interna

	8h diárias
	6.945,00
	1
	3,25
	22.559,12

	12x36h diurnas
	7.599,00
	2
	3,09
	46.951,30

	12x36h noturnas
	243,00
	2
	3,51
	1.705,52

	Área Administrativa Externa

	8h diárias
	3.649,00
	1
	1,60
	5.848,41

	12x36h diurnas
	11.295,00
	2
	1,53
	34.531,44

	12x36h noturnas
	11.295,00
	2
	1,65
	37.228,00

	Área de Esquadrias Externas - face interna/externa

	8h diárias
	3.229,01
	1
	0,80
	2.583,22

	Área Médica Hospitalar

	8h diárias
	7.484,00
	1
	10,19
	76.265,33

	12x36h diurnas
	14.128
	2
	9,81
	277.281,00

	12x36h noturnas
	6.805,00
	2
	10,42
	141.841,64

	Subtotal Mensal (3) 
		646.794,98

	Serviços Extraordinários

	Funcionários
	Quant.
		Valor Unitário (R$) 
	Subtotal (R$) 

	Supervisor
	1
		5.210,57
	5.210,57

	Técnico Segurança do Trabalho
	1
		4.000,06
	4.000,06

	Enfermeiro
	1
		5.305,96
	5.305,96

	Coletor de Resíduos Plantão 12x36h diurno (ASG RSS) 
	10
		2.920,69
	29.206,90

	Assistente Administrativo
	1
		3.219,83
	3.219,83

	Almoxarife 12x36h diurno
	2
		3.498,61
	6.997,22

	Almoxarife 12x36h noturno
	2
		3.995,01
	7.990,02

	Área de jardins, jardineiras e poda de árvores

	Jardineiro
	1
		5.648,66
	5.648,66

	Auxiliar de Jardinagem
	1
		4.581,41
	4.581,41

	Subtotal Mensal (4) 
		72.160,63

	Total Mensal (3+4) 
		718.955,61

	Desconto
		5,61

	Total Anual
		8.627.400,00

Na tabela seguinte, é possível observar que valores unitários da proposta da Ferlim consideraram as seguintes produtividades para os serventes: (i) 800 m2 de área administrativa interna por servente; (ii) 1600 m2 de área administrativa externa por servente; (iii) 400 m2 de área médico-hospitalar por servente; e (iv) 220 m2 de área de esquadrias externas/internas por servente. Outrossim, houve redução nos preços homem/mês para os cargos de encarregado e servente utilizados para conservação e limpeza das esquadrias externas e das áreas administrativas interna e externa.
Combinando o aumento da produtividade e a redução do preço mensal dos postos, a maior parte dos valores dos serviços de limpeza por unidade de área sofreram expressiva redução em relação aos preços que estavam anteriormente ajustados no contrato que fora rescindido, nos termos detalhados a seguir:
	Área Administrativa Interna 8h diárias

	Mão de Obra
	 (1) 
Produtividade (1/m2) 
	 (2) 
Preço homem/mês (R$) 
	 (1x2) 
Subtotal (R$/m2) 

	Encarregado
	1/ (30x800) 
	3.111,07
	0,13

	Servente
	1/800
	2.494,90
	3,12

	Total
	3,25

	Área Administrativa Interna 12x36h diurno

	Mão de Obra
	 (1) 
Produtividade (1/m2) 
	 (2) 
Preço homem/mês (R$) 
	 (1x2) 
Subtotal (R$/m2) 

	Encarregado
	1/ (30x800) 
	2.996,58
	0,13

	Servente
	1/800
	2.371,56
	2,96

	Total
	3,09

	Área Administrativa Interna12x36h noturno

	Mão de Obra
	 (1) 
Produtividade (1/m2) 
	 (2) 
Preço homem/mês (R$) 
	 (1x2) 
Subtotal (R$/m2) 

	Encarregado
	1/ (30x800) 
	3.399,81
	0,14

	Servente
	1/800
	2.694,11
	3,37

	Total
	3,51

	Área Administrativa Externa 8h diárias

	Mão de Obra
	 (1) 
Produtividade (1/m2) 
	 (2) 
Preço homem/mês (R$) 
	 (1x2) 
Subtotal (R$/m2) 

	Encarregado
	1/ (30x1600) 
	3.119,92
	0,06

	Servente
	1/1600
	2.460,39
	1,54

	Total
	1,60

	Área Administrativa Externa 12x36h diurno

	Mão de Obra
	 (1) 
Produtividade (1/m2) 
	 (2) 
Preço homem/mês (R$) 
	 (1x2) 
Subtotal (R$/m2) 

	Encarregado
	1/ (30x1600) 
	2.996,58
	0,06

	Servente
	1/1600
	2.345,90
	1,47

	Total
	1,53

	Área Administrativa Externa 12x36h noturno

	Mão de Obra
	 (1) 
Produtividade (1/m2) 
	 (2) 
Preço homem/mês (R$) 
	 (1x2) 
Subtotal (R$/m2) 

	Encarregado
	1/ (30x1600) 
	3.236,33
	0,07

	Servente
	1/1600
	2.528,90
	1,58

	Total
	1,65

	Área Médico Hospitalar 8h diárias

	Mão de Obra
	 (1) 
Produtividade (1/m2) 
	 (2) 
Preço homem/mês (R$) 
	 (1x2) 
Subtotal (R$/m2) 

	Encarregado
	1/ (30/400) 
	3.962,41
	0,33

	Servente
	1/400
	3.944,10
	9,86

	Total
	10,19

	Área Médico Hospitalar 12x36h diurno

	Mão de Obra
	 (1) 
Produtividade (1/m2) 
	 (2) 
Preço homem/mês (R$) 
	 (1x2) 
Subtotal (R$/m2) 

	Encarregado
	1/ (30/400) 
	3.821,07
	0,32

	Servente
	1/400
	3.797,90
	9,49

	Total
	9,81

	Área Médico Hospitalar 12x36h noturno

	Mão de Obra
	 (1) 
Produtividade (1/m2) 
	 (2) 
Preço homem/mês (R$) 
	 (1x2) 
Subtotal (R$/m2) 

	Encarregado
	1/ (30/400) 
	4.152,83
	0,35

	Servente
	1/400
	4.030,32
	10,07

	Total
	10,42

	Área de Esquadrias Externas - face interna/externa

	Mão de obra
	 (1) 
Produtividade (1/m2) 
	 (2) 
Frequência no mês (horas) 
	 (3) 
Jornada de trabalho no mês (horas) 
	 (4) 
1x2x3
	 (5) 
Preço homem/mês (R$) 
	 (4x5) 
Subtotal (R$/m2) 

	Encarregado
	1/ (30x220) 
	16
	1/191,40
	0,0000127
	3.111,07
	0,04

	Servente
	1/220
	16
	1/191,40
	0,0003800
	2.001,30
	0,76

	Total
	0,80

Dessa forma, tal parcela do dano ao Erário foi quantificada pela então Secretaria de Controle Externo no Estado do Rio de Janeiro com base nos seguintes demonstrativos:
	UNIRIO
	FERLIM
	 Diferença Ferlim-Unirio

	Tipo de Área
	Periocidade
	Área (m2) 
	Preço unitário mensal (R$) 
	Valor (R$) 
	Preço unitário mensal (R$) 
	Valor (R$) 
	Preço unitário mensal (R$) 
	Valor (R$) 

	Área Administrativa Interna - 8h
	1
	6.945,00
	4,74
	32.919,30
	3,25
	22.559,12
	-1,49
	-10.360,18

	Área Administrativa Interna - 12h diurnas
	2
	7.599,00
	4,55
	69.150,90
	3,09
	46.951,30
	-1,46
	-22.199,60

	Área Administrativa Interna - 12h noturnas
	2
	243
	5,08
	2.468,88
	3,51
	1.705,52
	-1,57
	-763,36

	Área Administrativa Externa - 8h
	1
	3.649,00
	2,37
	8.648,13
	1,6
	5.848,41
	-0,77
	-2.799,72

	Área Administrativa Externa - 12h diurnas
	2
	11.295,00
	2,28
	51.505,20
	1,53
	34.531,44
	-0,75
	-16.973,76

	Área Administrativa Externa - 12h noturnas
	2
	11.295,00
	2,54
	57.378,60
	1,65
	37.228,00
	-0,89
	-20.150,60

	Esquadria Externa - face interna/externa -8h
	1
	3.229,01
	1,08
	3.487,33
	0,8
	2.583,22
	-0,28
	-904,11

	Área Médico-Hospitalar - 8h
	1
	7.484,00
	8,62
	64.512,08
	10,19
	76.265,33
	1,57
	11.753,25

	Área Médico-Hospitalar - 12h diurnas
	2
	14.128
	8,27
	233.677,12
	9,81
	277.281,00
	1,54
	43.603,88

	Área Médico-Hospitalar - 12h noturnas
	2
	6.805,00
	9,24
	125.756,40
	10,42
	141.841,64
	1,18
	16.085,24

	TOTAL
	48,77
	649.503,94
	45,85
	646.794,98
	-2,92
	-2.708,96 (I) 

	Serviços Extraordinários

	UNIRIO
	FERLIM
	Diferença Ferlim-Unirio

	Funcionários
	Quant.
	Preço unitário mensal (R$) 
	Valor (R$) 
	Preço unitário mensal (R$) 
	Valor (R$) 
	Preço unitário mensal (R$) 
	Valor (R$) 

	Supervisor
	1
	4.119,40
	4.119,40
	5.210,57
	5.210,57
	1.091,17
	1.091,17

	Técnico Segurança do Trabalho
	1
	4.198,89
	4.198,89
	4.000,06
	4.000,06
	-198,83
	-198,83

	Enfermeiro
	1
	4.087,21
	4.087,21
	5.305,96
	5.305,96
	1.218,75
	1.218,75

	Coletor de Resíduos Plantão 12x36h diurno
	10
	2.771,89
	27.718,90
	2.920,69
	29.206,90
	148,80
	1.488,00

	Assistente Administrativo
	1
	2.835,31
	2.835,31
	3.219,83
	3.219,83
	384,52
	384,52

	Almoxarife 12x36h diurno
	2
	2.763,34
	5.526,68
	3.498,61
	6.997,22
	735,27
	1.470,54

	Almoxarife 12x36h noturno
	2
	3.198,93
	6.397,86
	3.995,01
	7.990,02
	796,08
	1.592,16

	Jardineiro
	1
	3.375,42
	3.375,42
	5.648,66
	5.648,66
	2.273,24
	2.273,24

	Auxiliar de Jardinagem
	1
	2.491,52
	2.491,52
	4.581,41
	4.581,41
	2.089,89
	2.089,89

	TOTAL
	29.841,91
	60.751,19
	38.380,80
	72.160,63
	8.538,89
	11.409,44 (II) 

	Funcionários excluídos pela Ferlim
	Quant.
	Preço unitário mensal (R$) 
	Valor (R$) 

	Preposto
	1
	3.909,52
	3.909,52

	Limpador de Fachada 12x36h diurno
	2
	2.397,42
	4.794,84

	TOTAL
	6.306,94
	8.704,36 (III) 

	Débito Mensal [soma algébrica das parcelas
 (I) , (II) e (III) ]
	17.404,84
		
	Débito de fevereiro *
	13.053,63
		
	Débito de março a dezembro
	174.048,40
		
	Débito do exercício 2013
	187.102,03
		
*Valor proporcionalizado aos 21 dias de execução contratual no mês.
Em virtude dessa parcela do débito, foram citados a própria empresa contratada e os agentes da cúpula da administração do HFA diretamente responsáveis pela celebração do Contrato 02/2013, a saber, o Sr. Paulo Eduardo de Oliveira Junior, então Coordenador de Administração do HFA, e o Sr. Dásio Lopes Simões, Diretor Geral do HFA à época. 
A outra irregularidade detectada pela equipe de inspeção realizada no bojo do TC Processo 019.660/2014-6, decorrente do exame de processos de pagamento atinentes ao Contrato 02/2013, consistiu na disponibilização pela contratada de quantitativos de funcionários dos serviços extraordinários em número inferior ao estabelecido contratualmente, sem que tenha havido glosa por parte do Hospital Federal do Andaraí. Tal dano, verificado nos pagamentos realizados nos exercícios de 2013 e 2014, totaliza R$ 376.463,76, em valores históricos, apurados a partir dos seguintes demonstrativos:
	Serviços Extraordinários

	Funcionários
	Quantitativo Previsto
	Quantitativo Disponibilizado

	FEV
	MAR
	ABR
	MAIO
	JUN
	JUL
	AGO
	SET
	OUT
	NOV
	DEZ

	Supervisor
	1
	1
	1
	1
	0
	0
	1
	1
	1
	1
	1
	0

	Preposto
	0
	0
	0
	1
	1
	0
	0
	0
	0
	0
	0
	0

	Técnico Segurança do Trabalho
	1
	1
	1
	1
	1
	1
	1
	1
	1
	1
	1
	1

	Enfermeiro
	1
	1
	1
	1
	0
	1
	1
	1
	1
	1
	1
	2

	Limpador de Fachada 12x36h diurno
	0
	3
	0
	2
	1
	2
	2
	2
	2
	2
	2
	2

	Coletor de Resíduos Plantão 12x36h diurno
	10
	0
	4
	0
	0
	0
	0
	0
	0
	0
	0
	0

	Assistente Administrativo
	1
	0
	1
	0
	1
	1
	1
	1
	0
	1
	1
	0

	Almoxarife 12x36h diurno
	2
	1
	2
	2
	0
	1
	0
	2
	2
	2
	4
	2

	Almoxarife 12x36h noturno (10-22h) 
	2
	2
	2
	2
	2
	1
	2
	1
	2
	2
	2
	1

	Jardineiro
	1
	1
	1
	1
	1
	1
	1
	1
	1
	0
	0
	1

	Auxiliar de Jardinagem
	1
	1
	1
	1
	0
	1
	1
	1
	1
	1
	1
	1

	Total de Serviços Extraordinários
	20
	11
	14
	12
	7
	9
	10
	11
	11
	11
	13
	10

	Supervisor

	Mês
	Quantidade Prevista (A) 
	Quantidade Identificada (B) 
	Valor Unitário Mensal (C) 
	Prejuízo Mensal (A-B) *C

	maio
	1
	0
	5.210,57
	5.210,57

	junho
	1
	0
	5.210,57
	5.210,57

	dezembro
	1
	0
	5.210,57
	5.210,57

	Total 1
	3
	0
	15.631,71
	15.631,71

	Enfermeiro

	Mês
	Quantidade Prevista (A) 
	Quantidade Identificada (B) 
	Valor Unitário Mensal (C) 
	Prejuízo Mensal (A-B) *C

	maio
	1
	0
	5.305,96
	5.305,96

	dezembro
	1
	2
	5.305,96
	-5.305,96

	Total 1
	2
	2
	10.611,92
	0,00

	Coletor de Resíduos Plantão 12x36h diurno (ASG RSS) 

	Mês
	Quantidade Prevista (A) 
	Quantidade Identificada (B) 
	Valor Unitário Mensal (C) 
	Prejuízo Mensal (A-B) *C

	fevereiro
	10
	0
	2.920,69
	29.206,90

	março
	10
	4
	2.920,69
	17.524,14

	abril
	10
	0
	2.920,69
	29.206,90

	maio
	10
	0
	2.920,69
	29.206,90

	junho
	10
	0
	2.920,69
	29.206,90

	julho
	10
	0
	2.920,69
	29.206,90

	agosto
	10
	0
	2.920,69
	29.206,90

	setembro
	10
	0
	2.920,69
	29.206,90

	outubro
	10
	0
	2.920,69
	29.206,90

	novembro
	10
	0
	2.920,69
	29.206,90

	dezembro
	10
	0
	2.920,69
	29.206,90

	Total 1
	110
	4
	32.127,59
	309.593,14

	Assistente Administrativo

	Mês
	Quantidade Prevista (A) 
	Quantidade Identificada (B) 
	Valor Unitário Mensal (C) 
	Prejuízo Mensal (A-B) *C

	fevereiro
	1
	0
	3.219,83
	3.219,83

	abril
	1
	0
	3.219,83
	3.219,83

	setembro
	1
	0
	3.219,83
	3.219,83

	dezembro
	1
	0
	3.219,83
	3.219,83

	Total 1
	4
	0
	12.879,32
	12.879,32

	Almoxarife 12x36h diurno

	Mês
	Quantidade Prevista (A) 
	Quantidade Identificada (B) 
	Valor Unitário Mensal (C) 
	Prejuízo Mensal (A-B) *C

	fevereiro
	2
	1
	3.498,61
	3.498,61

	maio
	2
	0
	3.498,61
	6.997,22

	julho
	2
	0
	3.498,61
	6.997,22

	novembro
	2
	4
	3.498,61
	-6.997,22

	Total 1
	8
	5
	13.994,44
	10.495,83

	Almoxarife 12x36h noturno

	Mês
	Quantidade Prevista (A) 
	Quantidade Identificada (B) 
	Valor Unitário Mensal (C) 
	Prejuízo Mensal (A-B) *C

	junho
	2
	1
	3.995,01
	3.995,01

	agosto
	2
	1
	3.995,01
	3.995,01

	dezembro
	2
	1
	3.995,01
	3.995,01

	Total 1
	6
	3
	11.985,03
	11.985,03

	Jardineiro

	Mês
	Quantidade Prevista (A) 
	Quantidade Identificada (B) 
	Valor Unitário Mensal (C) 
	Prejuízo Mensal (A-B) *C

	outubro
	1
	0
	5.648,66
	5.648,66

	novembro
	1
	0
	5.648,66
	5.648,66

	Total 1
	2
	0
	11.297,32
	11.297,32

	Auxiliar de Jardinagem

	Mês
	Quantidade Prevista (A) 
	Quantidade Identificada (B) 
	Valor Unitário Mensal (C) 
	Prejuízo Mensal (A-B) *C

	maio
	1
	0
	4.581,41
	4.581,41

	Total 1
	1
	0
	4.581,41
	4.581,41

	Mês da Prestação do Serviço
	Data de Pagamento/Ocorrência
	Documento
	Valor Original (R$) 

	fev/13
	04/04/2013
	2013OB800391
	35.925,34

	mar/13
	05/06/2013
	2013OB800868
	17.524,14

	abr/13
	28/06/2013
	2013OB801075
	32.426,73

	mai/13
	31/07/2013
	2013OB801252
	51.302,06

	jun/13
	19/08/2013
	2013OB801314
	38.412,48

	jul/13
	16/09/2013
	2013OB801488
	36.204,12

	ago/13
	13/11/2013
	2013OB802040
	33.201,91

	set/13
	31/01/2014
	2014OB800136
	32.426,73

	out/13
	29/01/2014
	2014OB800128
	34.855,56

	nov/13
	06/02/2014
	2014OB800162
	27.858,34

	dez/13
	10/03/2014
	2014OB800217
	36.326,35

	Total
	376.463,76

Por esse segundo prejuízo aos cofres públicos foi promovida a citação solidária da empresa Ferlim, bem como dos Srs. Dásio Lopes Simões, o dirigente máximo do órgão que autorizou os pagamentos, Teresa Cristina Vivas Navarro, na condição de Diretora-Geral Substituta do HFA (pagamentos pertinentes aos meses de junho a dezembro de 2013) , Wilson José Coelho Matheus, como fiscal operacional do contrato (atestos pertinentes aos meses de fevereiro a março de 2013) , Lourival Queiroz dos Santos Junior, fiscal operacional do contrato (atestos pertinentes aos meses de abril a dezembro de 2013) e Alberto José Garcia Lavandeira, fiscal administrativo (atestos pertinentes aos meses de abril a dezembro de 2013) .
II
Depois de devidamente expostas as premissas utilizadas para o cálculo do débito, passo a me manifestar sobre as alegações de defesa relacionadas ao débito decorrente do atesto dos postos de serviço extraordinário sem propor a glosa de valores dos profissionais não disponibilizados.
As alegações de defesa foram examinadas pela unidade técnica, a qual propôs a rejeição parcial dos argumentos dos responsáveis pelo débito relativo à ausência de glosa dos funcionários não disponibilizados pela empresa Ferlim. Alguns dos elementos de defesa acostados pelos defendentes foram acolhidos, de forma a elidir parcialmente a irregularidade. Refiro-me, em particular, à cópia de carteiras de trabalho, folhas de pagamento e folhas de ponto de alguns trabalhadores da empresa Ferlim juntados pelos fiscais do contrato.
Por conseguinte, a Secex-RJ propôs, em pareceres uníssonos, o julgamento das contas desses responsáveis pela irregularidade, com a sua condenação ao pagamento do débito não elidido e da multa capitulada no art. 57 da Lei 8.443/1992.
O Parquet, em sua manifestação regimental, dissentiu pontualmente da responsabilização por essa parcela de débito, entendendo que a alta cúpula da administração da HFA não deveria responder pela irregularidade. Assim, propôs afastar a responsabilidade dos Srs. Dásio Lopes Simões e Teresa Cristina Vivas Navarro (respectivamente, Diretor-Geral e a Diretora-Geral Substituta) , bem como do Sr. Paulo Eduardo de Oliveira Júnior, Coordenador de Administração, pela irregularidade supostamente perpetrada exclusivamente pelos fiscais do contrato. 
Ponho-me de acordo com o entendimento de que o débito imputado foi parcialmente elidido, nos termos expostos pela instrução de lavra da Secex-RJ, reproduzida no relatório que fundamenta esta deliberação. Também me alinho ao entendimento do d. Procurador Rodrigo Medeiros de Lima, no sentido de excluir a responsabilização dos Srs. Dásio Lopes Simões, Teresa Cristina Vivas Navarro e Paulo Eduardo de Oliveira Júnior. Com efeito, não seria exigível de gestores desse nível hierárquico a detecção de falhas da fiscalização do quantitativo de mão de obra efetivamente disponibilizado pela contratada.
No entanto, considero pertinente dar o mesmo tratamento aos fiscais do contrato, julgando suas contas regulares com ressalva e dando-lhes quitação. Adoto critério análogo ao empregado por ocasião da apreciação do Acórdão 3328/2019-TCU-Primeira Câmara, em que se examinou semelhante irregularidade ocorrida no bojo do contrato avençado com a Unirio. Nesse sentido, permito-me reiterar alguns fundamentos de fato e de direito que expus no mencionado decisum.
A liquidação da despesa ocorria, nos termos da cláusula sétima do contrato (peça 10, p. 156) , com a apresentação da nota fiscal pela contratada com o valor considerado devido. Desse valor eram glosados aqueles referentes às inconsistências, em especial as faltas de funcionários, apontadas em relatório de fiscalização mensal efetuado pelo gestor do contrato. 
A par disso, era apresentada a relação dos funcionários que atuaram no hospital, a qual, até por não estar prevista contratualmente, não seguiu um padrão uniforme nos meses aqui tratados. Por entender que a ausência da indicação nominal do funcionário implicaria sua ausência, a unidade técnica propôs a imputação aos responsáveis do débito objeto de citação.
Assim como naquele caso, neste feito vislumbro atenuantes nas falhas cometidas pelos fiscais, a exemplo da troca dos responsáveis pelo atesto dos serviços executados. Enquanto o Sr. Wilson José Coelho Matheus atuou nos meses de fevereiro a março de 2013, os Srs. Lourival Queiroz dos Santos Junior e Alberto José Garcia Lavandeira atuaram nos meses de abril a dezembro do mesmo ano. Parece-me crível que a mudança na fiscalização do ajuste pode ter contribuído para que os referidos gestores incorressem em erro.
No caso do contrato rescindido com a Unirio, os fiscais demonstraram certa diligência ao instaurar procedimentos administrativos para apurar descumprimentos contratuais em relação à atuação deficiente da contratada, os quais redundaram em diversas sanções à mencionada empresa.
Neste feito, observo que em todos os meses foram observadas as faltas de funcionários e promovidos os descontos correspondentes nos pagamentos, também atenuando a conduta observada. 
Ressalto ainda que cabia aos fiscais controlarem a atuação de mais de 220 funcionários terceirizados e que as falhas apontadas representam uma ínfima parte desse total. 
Finalmente, entendo que os três responsáveis tiveram elevado esforço para comprovar documentalmente a presença dos funcionários cujo custo foi impugnado nesta tomada de contas especial, logrando afastar parcialmente o débito por meio de documentação comprobatória que foi obtida junto ao HFA. Considero que os documentos tais como as folhas de pagamento, registro de frequência e cópias das carteiras de trabalho dos empregados só seriam plenamente acessíveis à empresa Ferlim, obstando o regular exercício do contraditório e da ampla defesa desses três fiscais.
Assim, não havendo evidências de que os fiscais agiram de má-fé, bem como a sua atuação com o mínimo de diligência na busca pela regular execução do contrato, julgo que sua responsabilidade pelo débito deva ser elidida.
Por outro lado, a empresa contratada, segundo os autos, não cumpriu plenamente suas obrigações contratuais, deixando de aportar os profissionais a que se obrigou. A Ferlim se esquivou de apresentar o acervo documental dos funcionários empregados nos serviços realizados no HFA, elementos que, se existentes, poderiam definitivamente elidir a irregularidade.
Ademais, julgo que importaria em enriquecimento sem causa da empresa às custas do Erário o recebimento por postos de mão de obra que efetivamente não foram aportados na execução contratual.
Creio, pois, no caso concreto, haver espaço para a utilização de precedentes jurisprudenciais (v.g. Acórdãos do Plenário 2.448/2013 e 1.160/2016 e da 1ª Câmara 9.296/2017) , no sentido de que a imputação de débito deve recair exclusivamente sobre a contratada, que foi a beneficiária dos pagamentos indevidos. Aplicável, pois, as seguintes considerações expostas no voto condutor do Acórdão 1160/2016-TCU-Plenário:
"Além disso, ainda em linha com o Ministério Público, identifico dos autos que o responsável atuou de boa-fé, no sentido de executar a missão que lhe fora atribuída e que a sua possível culpa pelo resultado malogrado não tem gravidade suficiente para determinar o julgamento pela irregularidade das contas com imputação de débito
30. Com isso, quero dizer que não considero justo o Tribunal responsabilizar um gestor público por uma falha gerencial, sem ponderar adequadamente as circunstâncias em que se deram os atos questionados bem como todas as nuances da sua conduta, frente à legislação de regência e o entendimento jurisprudencial desta Corte, ainda que desse ato tenha resultado eventual prejuízo ao erário, se não identificados na sua conduta elementos de negligência, imprudência ou imperícia, como me parece ser o caso destes autos." (Grifou-se) . 
III
No que tange ao débito relativo à contratação da empresa Ferlim Serviços Técnicos Ltda. em condições diversas das estipuladas no Contrato 8/2012 celebrado com a empresa Unirio Manutenção e Serviços Ltda., com produtividades diferentes e quantitativos de mão de obra inferiores aos estabelecidos no contrato então vigente, em desacordo com o disposto no inciso XI do art. 24 da Lei 8.666/1993, a Secex-RJ propôs rejeitar as alegações de defesa dos responsáveis, julgando as suas contas irregulares e os condenando ao pagamento do débito apurado e da multa prevista no art. 57 da Lei 8.443/1992.
O Ministério Público de Contas discordou de tal proposta nos seguintes termos:
"Quanto ao cálculo de eventual prejuízo atrelado ao item '1' (redução do quantitativo de funcionários decorrente de produtividade mais elevada) , temos que a Secex/RJ, coerentemente com o proposto na TCE Processo 006.065/2016-3 (apura dano cometido pela empresa Ferlim ao HFA no âmbito de contrato de lavanderia) , buscou computar o superfaturamento existente mediante a aplicação do "método da limitação do preço global" (MLPG) . De acordo com tal técnica, procede-se à "compensação entre os preços superavaliados e os subavaliados, só havendo, nesse caso, sobrepreço ou superfaturamento se a soma dos valores superavaliados superar os subavaliados, imputando-se o sobrepreço pela diferença global" (Voto condutor do Acórdão 1727/2018-TCU-Primeira Câmara, Rel. Min. Benjamin Zymler) .
Todavia, ao desagrupar e reagrupar os valores na aba 'Débito remanescente' da planilha eletrônica 'idSisdoc_9159708v1-96 - Cópia de Cálculo do Débito Limpeza Hospitalar' ('item não digitalizável' associado à peça 29 do TC Processo 019.660/2014-6) , a unidade técnica incidiu em erro na soma algébrica dos valores, apenas parcialmente saneada por ocasião de "nova rodada de citações" (peça 162, p. 5) . Mais especificamente, identificamos que a célula D32, que expressa 'economia' obtida com a supressão da cobrança por preposto e limpador de fachada, foi erroneamente adicionada, ao invés de subtraída, no cômputo do dano mensal (i.e. foi somada à célula B34) .
A comparação direta entre as Tabelas 1 e 2, na introdução deste parecer, evidencia que a diferença entre as planilhas de custo da Unirio e da Ferlim resulta em R$ 3,88, favorável a esta segunda empresa. A retificação da mencionada célula B34 da planilha eletrônica, para que nela conste a subtração da célula D32, culmina no mesmo resultado ora apontado (qual seja, diferença de R$ 3,88 entre as duas propostas consideradas) .
Nesse passo, inexistente irregularidade na orçamentação da segunda empresa contratada, pugnamos por que seja desprezada a atribuição de prejuízo decorrente de divergência entre as planilhas de composição de custos da Unirio Manutenção e Serviços Ltda. e Ferlim Serviços Técnicos Ltda. (TC Processo 019.660/2014-6, peça 21, p. 78 e 180) ."
Com as vênias de estilo, acompanharei parcialmente o entendimento da unidade técnica, pois entendo que ainda subsiste uma parcela do dano apurado, representada pelo débito mensal de R$ 8.700,48, conforme explicitado a seguir. 
Ressalto que a natureza do dano não é propriamente o superfaturamento frente aos valores praticados no mercado, mas sim a inobservância das condições oferecidas pela licitante primeira colocada. 
Ao deixar de observar os preços praticados no contrato anterior, que fora rescindido, houve a ocorrência de jogo de planilha, pois é indiscutível a existência de prejuízo qualitativo e quantitativo para o Poder Público na nova contratação efetuada por dispensa de licitação, que deixou de observar requisito indispensável para a contratação direta, qual seja a manutenção dos preços global e unitários do ajuste rescindido.
O novo contrato celebrado com a Ferlim reduziu de 285 para 223 os quantitativos de funcionários previstos, além de reduzir o valor da remuneração mensal da maior parte dos postos. A despeito de manter praticamente inalterado o valor global do ajuste, com uma diferença de apenas R$ 3,88 no valor das propostas, considero que não houve a manutenção do mesmo nível de prestação de serviço, pois 223 funcionários com pior remuneração não podem prestar o mesmo serviço do que 285 trabalhadores com melhor remuneração.
Entendo que a célula "D32" do item não digitalizável em que se promoveu a quantificação do débito representa efetivamente um prejuízo adicional ao Erário e não deve ser subtraída de outras parcelas do prejuízo, conforme propugnado pelo MP/TCU. O conteúdo do campo "D32" da referida planilha eletrônica se encontra reproduzido na parte final das tabelas constantes do item 14 deste voto, consubstanciado no débito mensal de R$ 8.704,36. 
Não procede, portanto, o entendimento do MP/TCU de que houve "economia" com a supressão dos postos de preposto e de dois limpadores de fachada, devendo tal montante ser considerado como crédito da contratada, pois tal supressão ocorreu sem que o preço correspondente fosse subtraído do valor mensal do contrato. Dito de outra forma, pagou-se o mesmo montante acordado no contrato anterior, mas com três postos de serviço extraordinário a menos, o que pode ser equiparado a um superfaturamento de quantitativo.
Por outro lado, o cálculo do dano efetuado pela unidade técnica praticamente dobrou o valor do débito, pois o conteúdo da célula "D32" também não deve ser somado às demais parcelas do débito. Na verdade, o dano constante da célula "D32" é mutuamente excludente com débito resultante da soma das células "J27" e "J13" da planilha eletrônica do mesmo item não digitalizável. 
No caso as células "J27" e "J13" estão representadas pelos valores mensais de débito de R$ 11.409,44 e R$ -2.708,96, constantes dos demonstrativos reproduzidos no 14º parágrafo deste voto. A soma dos campos "J27" e "J13" representa o valor mensal de R$ 8.700,48, que seria o sobrepreço do novo contrato celebrado com a Ferlim em relação ao ajuste rescindido com a Unirio. A célula "D32" representa o valor mensal de dano de R$ 8.704,36, do qual deve ser subtraído o valor de R$ 3,88, resultando no mesmo montante de R$ 8.700,48.
Para arraigar o conceito que estou a explicitar, permito-me construir um exemplo simplificado do que se verificou no Contrato 2/2013, firmado com a Ferlim. Tome-se a situação hipotética de um contrato de serviços continuados de vigilância, em que se previu o quantitativo de 10 postos de vigilante ao custo global anual de R$ 1.200.000,00, equivalente ao valor unitário de R$ 10.000,00 por mês para cada posto. Rescindido o ajuste e convocada a segunda colocada no certame, esta assina o novo contrato pelos mesmos R$ 1.200.000,00, mas aporta efetivamente apenas 8 postos de vigilância ao valor unitário de R$ 12.500,00 por mês.
Nessa situação, vislumbro a ocorrência de prejuízo ao Erário que pode ser explicado por duas visões distintas. A primeira delas seria o sobrepreço de R$ 2.500,00 por posto, em virtude da alteração do valor unitário do vigia em relação ao previsto no contrato rescindido, o que representaria um sobrepreço anual global de R$ 240.000,00 (obtido do produto: R$ 2.500,00 x 12 meses x 8 vigias) . A outra forma de ver o dano seria advindo da supressão dos dois postos de vigia, quantificados pelo valor originalmente contratado, ou seja R$ 10.000,00 por mês para cada empregado ou os mesmos R$ 240.000,00 de débito anual (calculado da seguinte forma: R$ 10.000,00 x 12 meses x 2 vigias) . O valor "justo" do novo contrato, se mantidas as mesmas condições pactuados na avença rescindida e promovida a supressão quantitativa de 2 postos, seria R$ 840.000,00.
O método utilizado pela Secex-RJ na apuração do débito neste feito, se empregado ao mesmo exemplo hipotético acima, resultaria na soma do superfaturamento de quantitativo (R$ 240.000,00) com o sobrepreço global de R$ 240.000,00, totalizando R$ 480,000,00, o que visivelmente representa duplicidade na quantificação do débito.
Ante o exposto, considero que o valor mensal do débito a ser imputado deve ser limitado ao montante mensal de R$ 8.700,48. Assim, o débito total a ser imputado é de R$ 95.530,16, nos termos a seguir discriminados:
	UNIRIO
	FERLIM
	 Diferença Ferlim-Unirio

	Tipo de Área
	Periocidade
	Área (m2) 
	Preço unitário mensal (R$) 
	Valor (R$) 
	Preço unitário mensal (R$) 
	Valor (R$) 
	Preço unitário mensal (R$) 
	Valor (R$) 

	Área Administrativa Interna - 8h
	1
	6.945,00
	4,74
	32.919,30
	3,25
	22.559,12
	-1,49
	-10.360,18

	Área Administrativa Interna - 12h diurnas
	2
	7.599,00
	4,55
	69.150,90
	3,09
	46.951,30
	-1,46
	-22.199,60

	Área Administrativa Interna - 12h noturnas
	2
	243
	5,08
	2.468,88
	3,51
	1.705,52
	-1,57
	-763,36

	Área Administrativa Externa - 8h
	1
	3.649,00
	2,37
	8.648,13
	1,6
	5.848,41
	-0,77
	-2.799,72

	Área Administrativa Externa - 12h diurnas
	2
	11.295,00
	2,28
	51.505,20
	1,53
	34.531,44
	-0,75
	-16.973,76

	Área Administrativa Externa - 12h noturnas
	2
	11.295,00
	2,54
	57.378,60
	1,65
	37.228,00
	-0,89
	-20.150,60

	Esquadria Externa - face interna/externa -8h
	1
	3.229,01
	1,08
	3.487,33
	0,8
	2.583,22
	-0,28
	-904,11

	Área Médico-Hospitalar - 8h
	1
	7.484,00
	8,62
	64.512,08
	10,19
	76.265,33
	1,57
	11.753,25

	Área Médico-Hospitalar - 12h diurnas
	2
	14.128
	8,27
	233.677,12
	9,81
	277.281,00
	1,54
	43.603,88

	Área Médico-Hospitalar - 12h noturnas
	2
	6.805,00
	9,24
	125.756,40
	10,42
	141.841,64
	1,18
	16.085,24

	TOTAL
	48,77
	649.503,94
	45,85
	646.794,98
	-2,92
	-2.708,96 (I) 

	Serviços Extraordinários

	UNIRIO
	FERLIM
	Diferença Ferlim-Unirio

	Funcionários
	Quant.
	Preço unitário mensal (R$) 
	Valor (R$) 
	Preço unitário mensal (R$) 
	Valor (R$) 
	Preço unitário mensal (R$) 
	Valor (R$) 

	Supervisor
	1
	4.119,40
	4.119,40
	5.210,57
	5.210,57
	1.091,17
	1.091,17

	Técnico Segurança do Trabalho
	1
	4.198,89
	4.198,89
	4.000,06
	4.000,06
	-198,83
	-198,83

	Enfermeiro
	1
	4.087,21
	4.087,21
	5.305,96
	5.305,96
	1.218,75
	1.218,75

	Coletor de Resíduos Plantão 12x36h diurno
	10
	2.771,89
	27.718,90
	2.920,69
	29.206,90
	148,80
	1.488,00

	Assistente Administrativo
	1
	2.835,31
	2.835,31
	3.219,83
	3.219,83
	384,52
	384,52

	Almoxarife 12x36h diurno
	2
	2.763,34
	5.526,68
	3.498,61
	6.997,22
	735,27
	1.470,54

	Almoxarife 12x36h noturno
	2
	3.198,93
	6.397,86
	3.995,01
	7.990,02
	796,08
	1.592,16

	Jardineiro
	1
	3.375,42
	3.375,42
	5.648,66
	5.648,66
	2.273,24
	2.273,24

	Auxiliar de Jardinagem
	1
	2.491,52
	2.491,52
	4.581,41
	4.581,41
	2.089,89
	2.089,89

	TOTAL
	29.841,91
	60.751,19
	38.380,80
	72.160,63
	8.538,89
	11.409,44 (II) 

	Débito Mensal (I) + (II) 
	R$ 8.700,48

	Débito de fevereiro *
	R$ 6.525,36

	Débito de março a dezembro
	R$ 87.004,80

	Débito do exercício 2013
	R$ 95.530,16

*Valor proporcionalizado aos 21 dias de execução contratual no mês.
O principal argumento da defesa apresentada pela Ferlim é de que, a fim de respaldar sua produtividade diferenciada, apresentou atestados de capacidade técnicas fornecidos pelo próprio Hospital Federal do Andaraí. Além disso, se vale, do disposto no artigo 22, inciso IV, da Instrução Normativa SLTI n° 2, de 30 de abril de 2008, in verbis: 
"Art. 22. Quando permitido no edital, e de acordo com as regras previstas nesta Instrução Normativa, os licitantes poderão apresentar produtividades diferenciadas daquela estabelecida no ato convocatório como referência, desde que não alterem o objeto da contratação, não contrariem dispositivos legais vigentes e apresentem justificativa, devendo comprová-las por meio de provas objetivas, tais como:
 (...) 
IV - atestados detalhados fornecidos por pessoa jurídica de direito público ou privado que venham a comprovar e exequibilidade da produtividade apresentada."
Não se questiona a possibilidade de a empresa apresentar produtividades diferenciadas e, por conseguinte, alterar a quantidade dos postos de serviço de servente e encarregado na limpeza dos diversos tipos de áreas do HFA. O que não se poderia alterar de forma alguma seriam os valores unitários convencionados para a prestação de serviços, em expressa violação à parte final do art. 24, inciso XI, da Lei 8.666/1993.
Ainda assim, tenho algumas ressalvas quanto à aplicação do já mencionado art. 22, inciso IV, da IN SLTI nº 2/2008. Por um lado, é desejável que o pagamento dos serviços seja feito por produto ou por outra unidade de medida concretamente mensurável, em detrimento da mera remuneração por permanência de mão de obra da contratada. Também considero salutar o pagamento do serviço de limpeza por unidade de área das dependências a serem conservadas, visto que incentiva e beneficia as empresas licitantes a buscarem maior eficiência na prestação dos serviços bem como a empregarem mão de obra mais qualificada.
Pode-se dizer que, quando permitida a apresentação de propostas com produtividade alterada, está se incentivando a disputa entre licitante não apenas em termos da redução de suas margens de lucro, mas também em função de sua eficiência na prestação do serviço, o que tem um viés de reduzir os valores dispendidos pelo Poder Público. Se a licitação se desse sem a possibilidade de alteração dos índices de produtividade, todas as licitantes teriam que aportar o mesmo número de postos de trabalho, não havendo incentivo para racionalização dos serviços e para a redução dos preços ofertados.
Por outro lado, o permissivo do art. 22, inciso IV, da IN SLTI nº 2/2008, se aplicado ao extremo, pode também causar prejuízos ao Poder Público mediante a apresentação de produtividades irrealistas, que tornaram inexequível a realização dos serviços seguindo os padrões de desempenho e qualidade desejáveis. Assim, exige-se cuidado para análise dos índices de produtividade praticados pelos licitantes. 
No caso concreto, entendo que as faixas de produtividade empregadas pela Ferlim em sua proposta são plenamente exequíveis e, inclusive, se encontram dentro dos atuais parâmetros mínimos da IN 5/2017, previstos no anexo VI-B do referido normativo, a saber:
"3. Nas condições usuais serão adotados índices de produtividade por servente em jornada de oito horas diárias, de acordo com os seguintes parâmetros:
3.1. Áreas Internas:
a) Pisos acarpetados: 800 m2 a 1200 m2;
b) Pisos frios: 800 m² a 1200 m2;
c) Laboratórios: 360 m² a 450 m2;
d) Almoxarifados/galpões: 1500 m² a 2500 m2;
e) Oficinas: 1200 m² a 1800 m2;
f) Áreas com espaços livres - saguão, hall e salão: 1000 m² a 1500 m2; e
g) Banheiros: 200 m² a 300 m².
3.2. Áreas Externas:
Pisos pavimentados adjacentes/contíguos às edificações: 1800 m² a 2700 m2;
 Varrição de passeios e arruamentos: 6000 m² a 9000 m2;
Pátios e áreas verdes com alta frequência: 1800 m² a 2700 m2;
Pátios e áreas verdes com média frequência: 1800 m² a 2700 m2;
Pátios e áreas verdes com baixa frequência: 1800 m² a 2700 m2;
coleta de detritos em pátios e áreas verdes com frequência diária: 100.000 m2.
3.3. Esquadrias Externas:
a) face externa com exposição a situação de risco: 130 m² a 160 m²;
b) face externa sem exposição a situação de risco: 300 m² a 380 m²; e
c) face interna: 300 m² a 380 m².
3.4. Fachadas Envidraçadas: 130 m2 a 160 m², observada a periodicidade prevista no Projeto Básico; e3.5. Áreas Hospitalares e assemelhadas: 360 m² a 450 m2."
Friso que todas essas considerações se referem aos serviços contratuais de limpeza das áreas, mas não se aplicam aos serviços extraordinários. Pode-se afirmar que o contrato celebrado com a Ferlim era de natureza híbrida, em que uma parte do objeto era mensurada por área de serviço prestado e outra parte do objeto, denominada serviços extraordinários, era medida pela alocação e permanência de postos de serviços não associados com a entrega de qualquer produto.
Como já ressaltado, o débito imputado à empresa Ferlim se refere a alteração injustificada dos preços unitários contratados, o que deu ensejo ao jogo de planilha, em situação análoga ao observado no Acórdão 1443/2018-TCU-Plenário, de minha relatoria. Nesse aspecto, transcrevo trecho do voto condutor do referido julgado:
"26. É importante esclarecer que o fundamento para a condenação dos recorrentes não foi eventual superfaturamento frente aos valores praticados no mercado, mas sim a inobservância das condições oferecidas pela licitante primeira colocada. Respeitar os preços praticados no contrato anterior, que fora rescindido, constitui requisito indispensável para a contratação direta. Caso essa não fosse a intenção dos gestores públicos, deveriam ter promovido novo certame, facultando a participação de outras empresas.
27. Reitero: a intenção do legislador, ao instituir a regra contida no art. 24, inciso XI, da Lei 8.666/1993, é de aproveitar as condições vantajosas obtidas na licitação já realizada e, ao mesmo tempo, evitar novos custos com o processamento de novo certame. Por essa razão, rejeito todos os argumentos no sentido de que não haveria parâmetros de mercado disponíveis no Estado do Acre à época. Também refuto, por absoluta falta de previsão legal, a alegação de que a urgência na conclusão da obra permitiria a inserção de preços unitários distintos daqueles ofertados pela Construtora Alber Ganimi Ltda.
28. Em consequência do raciocínio aqui exposto, é indiferente o fato de a obra ter sido concluída a um custo paramétrico (R$/m²) menor do que aquele obtido em outras construções da Justiça Federal.
29. O caso concreto constitui exemplo clássico do que se convencionou chamar de "jogo de planilha", termo utilizado para caracterizar uma conduta na qual são atribuídos pequenos preços unitários a serviços que não serão executados - ou serão em quantidades menores que as previstas na planilha contratada - e elevados preços a itens que terão os seus quantitativos aumentados via aditivos contratuais, sob o pretexto de adequação do projeto ao interesse público. Explico.
30. A construção do edifício-sede da Justiça Federal em Rio Branco/AC foi iniciada pela Construtora Alber Ganimi Ltda. pelo valor de R$ 5.803.264,25. Quando da rescisão contratual, existia um saldo a ser executado de R$ 5.112.185,04 (conforme peça 17, p. 89/90, do TC Processo 004.510/2002-9, apenso aos presentes autos) . Foi exatamente esse valor pelo qual a terceira colocada no certame (Albuquerque Engenharia Ltda.) foi contratada.
31. Os preços unitários da contratada para o remanescente da obra, porém, não guardavam correlação com os ofertados pela vencedora do certame. Até então não há que se falar em débito, pois o valor global foi respeitado. O dano ao erário surge a partir do momento em que os aditivos foram realizados, os quais elevaram o quantitativo de alguns serviços, em sua grande maioria daqueles itens em que o preço da empresa Albuquerque era superior ao da Construtora Alber Ganimi Ltda. Com isso, ocorre um desequilíbrio da equação econômico-financeira inicial do contrato, privilegiando os interesses da contratada em prejuízo da Administração Pública."
Dessa forma, a natureza do dano não é propriamente o aumento da produtividade (e, por conseguinte, a redução dos postos de trabalho) na parte do objeto que era paga por unidade de área conservada, e sim a supressão de três postos de trabalho na parcela de serviços extraordinários, que era medida pela quantidade de postos, sem que houvesse a correspondente redução no valor global do contrato. Visto de outra forma, o débito pode ser apurado pelo valor indevidamente acrescido no valor dos postos remanescentes do serviço extraordinário no contrato celebrado com a Ferlim.
IV
Quanto à responsabilização pelo débito oriundo da injustificada alteração dos preços unitários no contrato celebrado por dispensa de licitação, considero que o prejuízo ao Erário deva ser imputado exclusivamente à empresa contratada, visto ter sido a única beneficiária dos pagamentos indevidos.
O ato de assinar o contrato com preços unitários diversos daqueles contidos na proposta da primeira colocada em regra constitui irregularidade passível de julgamento pela rejeição das contas dos gestores responsáveis, com a imputação de débito e aplicação das sanções cabíveis. Entretanto, promovendo-se um juízo de proporcionalidade, observo que tal providência seria exagerada, à luz do disposto no art. 22, § 1º, da Lei de Introdução às Normas do Direito Brasileiro:
"1º Em decisão sobre regularidade de conduta ou validade de ato, contrato, ajuste, processo ou norma administrativa, serão consideradas as circunstâncias práticas que houverem imposto, limitado ou condicionado a ação do agente." (Grifou-se) . 
65.	Assim, creio que os gestores devam receber apenas a chancela de ressalva em suas contas, pois o objeto contratado com a empresa Unirio era indispensável para o funcionamento da unidade hospitalar. Sem sombra de dúvidas, considero que bastariam algumas horas de descontinuidade do serviço para inviabilizar por completo o funcionamento de importante centro médico no Município do Rio de Janeiro, com imensos prejuízos sociais.
66.	Entendo que os ex-gestores se viram premidos a celebrar a contratação por dispensa de licitação, ainda que diante de condições ilegais e arbitrárias impostas pela empresa Ferlim. Tentaram inclusive proceder à nova contratação emergencial, mas tal providência revelou-se frustrada em virtude da ocorrência de valores mais elevados do que os previstos no contrato em vigor. A seguinte passagem da instrução inserta à peça 5 registra os problemas vivenciados pelos administradores do HFA:
" (...) 
124.	Aquele Serviço ressaltou, ainda, que a CGU - Regional/RJ recomendou no Relatório de Auditoria que fosse efetuado o levantamento dos valores pagos a maior à contratada durante a execução do Contrato 2/2013 pela supressão de funcionários em relação ao quantitativo fornecido pela empresa antecessora e, considerando a oportunidade do momento, sugeriu a apuração dos valores a serem glosados para, confrontados com a planilha de custos corrigida, proceder à compensação de créditos, restabelecendo-se o equilíbrio econômico financeiro da relação contratual.
125.	Na mesma data, 24/6/2014, a empresa Ferlim requereu nova repactuação de preço, passando o valor mensal para R$ 870.880,00 e o valor total anual para R$ 10.450.560,00, devido ao reajuste da mão de obra, adicional de insalubridade, vale refeição e vale transporte autorizada pela Convenção Coletiva do Trabalho de 2014/2015, registrada no Ministério do Trabalho e Emprego (MTE) , com vigência de 1/3/2014 a 28/2/2015, que reajustou o piso salarial da categoria em 11,11% (peça 21, p.224-234) .
126.	Uma vez que não recebeu resposta aos pedidos efetuados, a empresa Ferlim continuou requerendo que o valor do contrato fosse repactuado, alegando além dos reajustes concedidos pelas Convenções Coletivas do Trabalho que os valores unitários por m2 nas áreas administrativas interna e externa eram inferiores ao mínimo estabelecido pela Portaria 71, de 7/7/2014, fato que não garantiria a exequibilidade da execução dos serviços (peça 21, p. 245-249) .
127.	Notificada para apresentar nova planilha de custos e formação de preços, a empresa por intermédio de carta datada de 2/9/2014 considerou improcedente a solicitação efetuada alegando que o artigo 20 da Instrução Normativa SLTI/MPOG 2/2008 veda à Administração fixar nos instrumentos convocatórios o quantitativo de mão de obra a ser utilizado na prestação de serviços e que o inciso IV do artigo 21 da mesma IN admite que a produtividade adotada pode ser diferenciada, desde que comprovada a sua exequibilidade (peça 21, p.259-261, peça 22, p. 2-9) .
128.	Diante do impasse ocorrido em que o HFA solicitava a correção das planilhas e a empresa se recusava em fazer ameaçando colocar todos os funcionários lotados no hospital em aviso prévio a partir de 8/1/2015 com vencimento em 7/2/2015, data de término do contrato, e ante a imprescindibilidade dos serviços, o Serviço de Controle e Contratos sugeriu a abertura de processo para contratação emergencial dos mesmos, com fundamento no inciso IV do artigo 24 da Lei 8.666/1993, informando que existe processo licitatório em andamento (33367.009506/2012-26) em fase de readequação de projeto básico (peça 22, p. 12-29) .
129.	Aberta a contratação emergencial em 3/2/2015, utilizando o projeto básico elaborado com base no termo de referência do processo licitatório e para o mesmo quantitativo de mão de obra e área a ser limpa da contratação inicial, compareceram as empresas Pluri Segurança e Serviços Ltda., Ferlim Serviços Técnicos Ltda., Arcolimp Serviços Gerais Ltda. e Prol-Staff Ltda., sendo a proposta vencedora a da empresa Ferlim no valor mensal de R$ 1.031.010,00 para 270 funcionários (peça 22, p. 64-65) .
130.	Tendo em vista que o valor da contratação emergencial seria maior do que a continuação do contrato e para evitar a descontinuidade do serviço, a administração do HFA acordou com a empresa Ferlim em reunião realizada em 5/2/2015 em prorrogar o contrato, concedendo a primeira repactuação solicitada (peça 22, p. 38-40) .
131.	Assim, em 6/2/2015 foi assinado o 2º Termo Aditivo prorrogando o prazo de vigência para 8/2/2015 a 8/2/2016 pelo valor mensal de R$ 788.101,00 e valor anual total de R$ 9.457.212,00 (peça 22, p. 41-45) ."
66.	Se por um lado deve ser afastada a responsabilização dos ex-gestores do HFA, por outro lado, cabe imputar o dano apurado à empresa contratada. Dessa forma, quanto à empresa Ferlim, além do débito imputado, deve sofrer a sanção prevista no art. 57 da Lei 8.443/1992, no valor de R$ 40.000,00.
Diante do exposto, voto por que o Tribunal adote o acórdão que ora submeto à deliberação deste Colegiado.
TCU, Sala das Sessões Ministro Luciano Brandão Alves de Souza, em 15 de maio de 2019.
BENJAMIN ZYMLER 
Relator